【裁判字號】    89,重訴,1
【裁判日期】    900208
【裁判案由】    過失致死
【裁判全文】
臺灣雲林地方法院刑事判決                            八十九年度重訴字第一號
    公  訴  人  臺灣雲林地方法院檢察署檢察官
    被      告  Ｋ○○
    選任辯護人  蕭世芳律師
    被      告  Ｍ○○
    選任辯護人  許哲嘉律師
    被      告  地○○
    選任辯護人  施登煌律師
    被      告  Ａ○○
    選任辯護人  洪士凱律師
    被      告  壬○○
                Ｂ○○
                辛○○
    右三人共同
    選任辯護人  林俊欽律師
    被      告  Ｓ○○
    選任辯護人  嚴庚辰律師
    被      告  Ｐ○○
                午○○
                Ｎ○○
    選任辯護人  林金陽律師
    被      告  丁○○
    選任辯護人  簡承佑律師
                張智學律師
    被      告  Ｅ○○
    選任辯護人  劉興業律師
                吳啟勳律師
    被      告  丙○○
    被      告  黃○○
    被      告  乙○○
    選任辯護人  嚴庚辰律師
右列被告等因過失致死等案件，經檢察官提起公訴（八十八年度偵字第五０三七號、
第五九三三號、第五九三四號），及移送併辦（八十八年度偵字第六一０二號、第六
一０六號、第六二一六號、八十九年偵字第四三號、第一九五號、第 三四二號）本?
判決如左：
    主  文
Ｋ○○從事業務之人，因業務上之過失致人於死，處有期徒刑伍年，又從事業務之人
，因業務上之過失致人於死，處有期徒刑伍年，應執行有期徒刑玖年拾月。
Ｍ○○從事業務之人，因業務上之過失致人於死，處有期徒刑肆年捌月，又從事業務
之人，因業務上之過失致人於死，處有期徒刑肆年貳月，應執行有期徒刑捌年捌月。
地○○從事業務之人，因業務上之過失致人於死，處有期徒刑肆年，又從事業務之人
，因業務上之過失致人於死，處有期徒刑年陸月，應執行有期徒刑柒年肆月。
丁○○從事業務之人，因業務上之過失致人於死，處有期徒刑肆年拾月，又從事業務
之人，因業務上之過失致人於死，處有期徒刑肆年拾月，應執行有期徒刑玖年陸月。
Ｅ○○從事業務之人，因業務上之過失致人於死，處有期徒刑年陸月，又從事業務
之人，因業務上之過失致人於死，處有期徒刑年陸月，應執行有期徒刑陸年拾月。
Ａ○○從事業務之人，因業務上之過失致人於死，處有期徒刑肆年陸月。
壬○○從事業務之人，因業務上之過失致人於死，處有期徒刑貳年，緩刑伍年。
Ｂ○○從事業務之人，因業務上之過失致人於死，處有期徒刑貳年，緩刑伍年。
Ｎ○○從事業務之人，因業務上之過失致人於死，處有期徒刑年。
辛○○從事業務之人，因業務上之過失致人於死，處有期徒刑貳年貳月。
Ｓ○○從事業務之人，因業務上之過失致人於死，處有期徒刑壹年捌月。
午○○從事業務之人，因業務上之過失致人於死，處有期徒刑壹年貳月。
黃○○從事業務之人，因業務上之過失致人於死，處有期徒刑壹年貳月。
丙○○從事業務之人，因業務上之過失致人於死，處有期徒刑壹年貳月。
乙○○從事業務之人，因業務上之過失致人於死，處有期徒刑壹年陸月。
Ｐ○○無罪。
    事  實
甲、緣Ｋ○○自任董事長，分別於民國七十九年十二月十二日、八十一年一月二十四
    日，經經濟部核准設立漢記建設股份有限公司（設立登記地址為雲林縣斗六市○○路○段六一三號，下稱漢記公司）、宗漢建設股份有限公司（設立登記地址為
    雲林縣斗六市○○路四二二巷二三號，下稱宗漢公司）、漢統建設股份有限公司
    （設立登記地址為雲林縣斗六市○○路四二二巷二三號二樓，下稱漢統公司），
    各該公司之登記營業事項均為（一）委託營造廠商興建國民住宅之出租、出售、
    （二）有關室內裝潢之設計及施工業務、（三）有關建材及建設機械之買賣及進
    、出口業務，並無營造工程一項。而宗漢公司、漢統公司係Ｋ○○用以節稅、開
    發票之用，係屬空殼公司，實際上係由漢記公司運作業務。八十年初，楊錫彬（
    另涉違背建築技術成規罪嫌及過失致死罪嫌，應由檢察官另行偵辦）進入漢記公
    司，八十一年初擔任總經理一職，公司業務、財務、人事等即均由楊錫彬、Ｋ○○二人核決。至八十年五月間，漢記公司並無實際承造集合性住宅之經驗，詎Ｋ
    ○○、楊錫彬二人明知漢記公司並未依法取得營造業公司執照，依法不得為建築
    物之承造人，惟Ｋ○○竟為謀取更大利潤，即決意由漢記公司自行僱工興建集合
    性住宅銷售，而自八十年六月間起，至八十二年十二月一日止，短短二年六個月
    時間內，因當時房地產銷售獲利豐厚，Ｋ○○、楊錫彬為圖搶建，即連續借用具
    有甲等營造登記證書之財昇營造工程股份有限公司（址設雲林縣斗六市○○路一
    一五號，下稱財昇公司）之名義為承造人，自行發包購料僱工興建「碧綠雙星」
    （含金星、銀星大樓）、「中山國寶一期」、「中山國寶二期」、「中山國寶三
    期」、「漢記辦公大樓」（屬商業大樓）、「觀邸大樓」等七棟大樓銷售（Ｋ○○、楊錫彬共犯偽造文書等罪業經本院另案為有罪判決）。
乙、於八十一年一月間，Ｋ○○集資興建「中山國寶二期」住宅大樓，起造人為「宗
    漢公司」，建築地點在雲林縣斗六市○○段社口小段九二之一八九號、九二之一
    九０號、九二之一九二號、九二之一九三號、九二之一九四號、九二之一九五號
    、九二之一九六號、九二之六二六號、九二之三三九號、九二之三四一號、九二
    之七六三號、九二之七六四號，共分為Ａ、Ｂ、Ｃ、Ｄ、Ｅ、Ｆ、Ｇ、Ｈ、Ｉ、
    Ｊ等十棟，每棟樓高十二樓，地下一樓，一、二樓為店舖，二樓以上為公寓住宅
    ，總戶數一百十四戶，為鋼筋混凝土結構，並於八十一年五月十一日開工。Ｍ○○為Ｋ○○之弟，係漢記公司之副總經理，負責覆核公司業務、財務之簽呈並參
    與公司決策，為主導上開大樓工務情事之人，亦有人事僱用權力，其與Ｋ○○皆
    為從事業務之人，明知集合性住宅房屋之興建，關係住戶生命、財產甚鉅，除美
    觀、經濟等因素外，更應注重建築物之安全性，否則建築物遇外力來襲而坍塌，
    不僅將失去保護住戶身家性命之功能，更將因而危害住戶身體、生命安全，尤其
    中山國寶二期大樓為當時雲林地區戶數最多之集合性住宅物，營建時更應小心謹
    慎，惟Ｋ○○、Ｍ○○均自以為專家，過分自信而低估自行營建大樓之危險性，
    卻仍相信建築物不致因外力影響而瞬間倒塌。而於本棟大樓興建時，在人員任用
    、規劃設計、材料採購及現場施工上，有以下之缺失：
一、（人員任用）依照建築法第十五條第一項及營造業管理規則第七條至第九條、第
    十六條、第十九條之規定，漢記公司既為上開大樓實際承造人，Ｋ○○、楊錫彬
    、Ｍ○○三人在無何人有豐富營造經驗或取得任何建築營造能力之資格證明文件
    之情況下，其三人均明知應聘請領有專業技師執照或工地主任證書之建築專業工
    程人員督導該大樓施工，以確保施工品質，避免發生建物安全上之缺失，然因高
    估自己能力，相信該大樓不致因此而倒塌，且為減少人事支出，其三人竟未僱用
    領有上開執照或證書之專業工程人員到場督工。於八十一年三月四日，僱用Ｋ○○之表哥地○○擔任董事長特別助理，負責教導上開工地監工人員，惟地○○雖
    係大學土木工程系畢業，但亦僅短暫於營造廠服務，並無大樓施工經驗。而漢記
    公司原有之監工壬○○本係高商畢業，於學校畢業後即至漢記公司擔任監工，Ｂ
    ○○係普通中學畢業，亦無建築營造工作經驗，於八十一年六月進入漢記公司擔
    任監工，Ｋ○○、楊錫彬、Ｍ○○等人亦均未聘請專家對地○○、壬○○、Ｂ○○等人施以營建工程相關之教育訓練，即於八十一年五月間，指派地○○擔任漢
    記公司工務部經理，負責材料採購發包之議價簽約及審核，並工地工務人員之管
    理，與現場施工品質之監督。壬○○則擔任上開工地之工地主任，Ｂ○○擔任工
    地監工，約六個月後（八十二年一、二月），Ｂ○○即升任工地副主任，接替壬○○職務，其與壬○○均負責現場承包商施工品質之監督，及施作混凝土之養護
    ，並於擔任工地主管期間，負責叫取混凝土下令灌漿。地○○、壬○○、Ｂ○○
    均屬從事業務之人，然專業能力均顯不足。而於上開工地開工至竣工期間（八十
    一年五月十一日至八十三年一月二十日），漢記公司陸續僱工興建中山國寶第一
    期（八十一年四月十四日開工）、中山國寶第三期（八十一年七月十一日開工）
    、漢記辦公大樓（八十二年二月十三日）、觀邸大樓（八十二年十二月一日開工
    ）等其他工地，Ｋ○○、楊錫彬、Ｍ○○三人，又不顧工程量之鉅大，為節省成
    本，及本於上開不尊重建築營造之嚴肅性心態，不願聘僱更多人員參與上開工程
    之監工，致監工人員經常在各工地流用，在人力不足之情況下，更使監工品質雪
    上加霜。
二、（規劃設計）丁○○建築師為上開大樓之設計人及監造人，亦為從事業務之人。
    其明知依照當時建築法第十三條規定（與現行法相同）：「本法所稱建築物設計
    人及監造人為建築師，以依法登記開業之建築師為限，但有關建築物結構與設備
    等專業工程部分，除五層樓以下非供公眾使用之建築物外，應由承辦建築師交由
    依法登記開業之專業工業技師負責辦理，建築師並負連帶責任」，依照當時建築
    師法第十九條、第二十條、第十七條、第十八條則分別規定（與現行法相同）：
    「建築師受委託辦理建築物之設計，應負該工程設計之責任，其受委託監造者，
    應負監督該工程施工之責任，有關建築物結構與設備等專業工程部分，除五層樓
    以下非供公眾使用之建築物外，應由承辦建築師交由依法登記開業之專業技師負
    責辦理，建築師並應負連帶責任；建築師受委託辦理各項業務，應遵守誠實信用
    原則，不得有不正當行為及違反或廢弛其業務上應盡之義務；建築師受託設計之
    圖樣、說明書及其他書件，應合於建築法及基於建築法所發布之建築技術規則、
    建築管理規則及其他有關法令之規定；建築師受委託辦理建築物監造時，應遵守
    左列各款事項：（一）監督營造業依照前條設計之圖說施工，（二）遵守建築法
    令所規定監造人應辦事項，（三）查核建築材料之規格及品質」。惟在上開大樓
    之規劃設計上，卻有以下之缺失：
（一）上開大樓在建築物規劃設計上，Ｋ○○時常與丁○○就建築基地、建築物平面
      配置、樓高、外觀等多所討論，其二人均明知上開大樓係採內政部於八十年所
      頒定之「未實施容積管制地區綜合設計鼓勵辦法」之相關規定，在設計上就上
      開大樓Ｅ、Ｆ、Ｇ棟三棟大樓規劃為一、二樓挑空之頂蓋型開放空間，造成一
      樓挑高、二樓局部無樑，且Ｅ、Ｆ、Ｇ三棟大樓間均僅以樓梯間相連，連結元
      素太少，屬建築設計上不規則建築物。Ｋ○○、丁○○明知此不規則之設計，
      必須在結構上加強，委請領有執照之專業結構工程技師妥為結構安全之設計，
      並聽從其建議修改圖面，以確保建築物之安全，然Ｋ○○卻又為節省開銷，丁○○亦未告知Ｋ○○結構補強之重要性，而過分輕忽危險發生之可能，且因建
      築法第十三條（與現行法相同）：「結構工程部分，除五層以下非供公眾使用
      之建築物外，應由承辦建築師交由依法登記開業之專業工業技師負責辦理，建
      築師並負連帶責任」之規定，雲林縣政府於八十二年十月一日起實施，亦即，
      自八十二年十月一日起申請建築執照案件，依法即應有結構技師之簽證，於八
      十一年一月三十一日本件送請建築執照時，尚不須結構技師簽證，而未委託結
      構技師對結構安全妥為設計，丁○○即委託結構工程技師Ｅ○○為實際負責人
      之崇業電腦股份有限公司（址設台北市○○區○○街一三一巷四九號一樓，下
      稱崇業公司）、實際上即為崇業結構技師事務所（地址、負責人均同上，下稱
      崇業事務所）作上開大樓之結構計算及結構圖面之繪製，Ｅ○○乃指示其所聘
      用，在上開電腦公司及事務所高雄辦事處（址設高雄市○○○街二號六樓之六
      ）擔任經理、亦為崇業事務所職員之邵偉賢（另涉過失致死罪嫌，應由檢察官
      另行偵辦）與丁○○配合，丁○○便將大樓之建築平面圖、立面圖、部分剖面
      圖交予邵偉賢處理，而未委託具有結構工程技師執照之結構技師為結構設計。
      邵偉賢因係Ｅ○○在高雄辦事處之經理，依Ｅ○○之交代，負責與建築師討論
      圖面設計並審核結構計算書稿件及圖面，期間，邵偉賢與丁○○討論結構系統
      規劃（包含平面配置圖、立面配置圖、受力系統決定、材料選用、初步斷面評
      估等），丁○○明知本大樓非由結構技師親自設計，其應負研判與統合結構安
      全設計之責任，其與邵偉賢本應注意上開不規則構造物設計中，橫力之分配應
      考慮構造物之動力特性，而於上開大樓挑高部位之編號Ｃ２１、Ｃ２２、Ｃ２
      ３柱面，及建築結構柱線Ｙ７、Ｙ８、Ｙ１０、Ｙ１１等部位，亦即，Ｅ、Ｆ
      、Ｇ三棟大樓之樑柱、樓版，及連接Ｂ、Ｃ二棟之建築結構柱線Ｘ２、Ｘ３之
      連樑及樓版，均應加大柱斷面或加強配筋或箍筋，並增加各該大樓間連接之結
      構元素，避免建築物結構系統在平面及立面上均造成不規則現象，致不利建築
      物之耐震能力，且依當時情況，又無不能注意之情形，惟其二人均過於草率，
      為配合建築圖之需求，竟疏未注意而未為上開結構加強，致結構系統規劃不良
      ，上開樑柱、樓版形成建築物耐震上之弱點。
（二）丁○○與邵偉賢於結構分析討論階段，其二人均明知於上開大樓靜載重（即建
      築物本身各部分之重量及固定於建築物構造上之各物之重量，簡稱Ｗ）之計算
      上，本應按照設計圖面之需求按實核計，並因此取得地震力（即構造物所受地
      震之最小總橫力，簡稱Ｖ）之大小，再依地震力之大小作應力分析，以取得該
      大樓結構各桿件（即柱、樑、牆等）受力後之力學反應，包含垂直力反應、橫
      切剪力反應及彎曲反應等，以決定柱斷面之大小並檢討原規劃之斷面是否足夠
      支撐大樓之重量，同時亦決定各桿件所需鋼筋數量之多寡。惟丁○○為因應業
      主Ｋ○○原設計空間及建築成本之需求，竟反其道而行，要求靜載重配合原規
      劃柱斷面大小，邵偉賢亦違反其專業良知，未按實計算靜載重，而以較小之數
      值為計算靜載重之單位，致結構計算書所算得之各樓層原結構分析靜載重合計
      七千八百二十五公噸，而依設計圖面按實計算之各樓層靜載重則合計達九千零
      八三點二四公噸，短少百分之十四之靜載重（邵偉賢、丁○○另涉行使偽造業
      務上文書即結構計算書之罪嫌應由檢察官另行偵辦），致設計地震力Ｖｘ向短
      少百分之三十，設計地震力Ｖｙ向短少百分之三十三，致各桿件之受力反應變
      小，柱斷面因而減小，柱鋼筋數量因而降低，使大樓各桿件實際承載之重量提
      高，更不利於建築物之耐震系統。丁○○、邵偉賢二人均明知於此，亦均過分
      自信無礙建築物之安全，大樓應無崩塌之虞。
（三）Ｅ○○係崇業公司及崇業事務所之實際負責人，亦為從事業務之人。崇業公司
      接受丁○○之委託作結構計算與繪圖，且丁○○委託崇業公司之費用亦均入Ｅ
      ○○個人帳戶，崇業公司於八十一年二月二十七日本大樓之結構計算書與結構
      圖說送交丁○○前，Ｅ○○自應注意督導邵偉賢確實依照結構設計理念謹慎為
      客戶處理結構設計，並應對崇業公司出品之書類物件作最後審查後，始得送件
      ，以善盡管理人之責，而依當時情事，又別無不能注意之情事，其卻又疏未注
      意作事後審查工作，即任令邵偉賢以崇業公司之名義送件給丁○○，致未能發
      現上開缺失，而使本大樓在結構系統之規劃設計上存在嚴重瑕疵。
三、（材料採購）中山國寶二期大樓混凝土強度設計規格，係二十八日齡期抗壓強度
    ｆｃ’每平方公分二百八十公斤，即約每平方公分四千磅（下簡以磅數單位稱之
    ）之強度。而按照圖面規格採購並施作混凝土，乃建築技術成規。Ｋ○○、楊錫
    彬、Ｍ○○、地○○於上開大樓施作時，皆有權到現場監督工程之施作，並均行
    使該權利，皆屬監工人，其等均預見該大樓屬上述之不規則建築設計，為使建築
    物更形穩固，混凝土強度勢必不能比照一般建築物以三千磅即二百一十公斤之混
    凝土強度施作，應使用強度更高之混凝土，惟為節省成本，竟基於違反建築技術
    成規之犯意聯絡及概括犯意，於討論使用之建築材料時，決議使用三千磅之混凝
    土施作，對於圖面規格則略而不問，認為混凝土規格使用錯誤亦不違背其本意。
    尤其，在八十一年四月三十日建築執照核發下來後，丁○○攜帶顯示上開規格之
    圖面與建築執照交予Ｋ○○時，Ｋ○○明知混凝土規格涉及其財務成本，尤仍對
    之視而不見。地○○於八十一年五月間大樓開工後不久，即接任工務部經理，負
    責審查建築材料規格與採購發包之事，上開結構圖面亦均留存在工務部辦公室供
    地○○審查，然其對該規格亦毫不在乎，其二人與覆核採購材料之Ｍ○○、楊錫
    彬，均容認下屬向財昇預拌水泥實業股份有限公司（下稱財昇水泥公司）叫取最
    高強度為三千磅之混凝土施作。
四、（現場施工）
（一）（混凝土灌漿）中山國寶第二期大樓於八十一年五月十一日開工後不久，於一
      、二樓結構體施作之際，廖宏山（涉嫌過失致死、違反建築技術成規罪嫌部分
      應由檢察官另行偵辦）擔任中山國寶第一期、第二期、第三期工地之工地副理
      ，負責工程施工進度、品質與材料規格之審查，為從事業務之人。工地主任壬○○，則負責該工地進度、施工品質之要求，及叫取並下令混凝土之灌漿，其
      二人均屬監工人，並歸工務部經理地○○管理。Ｍ○○則以副總經理之身分，
      主導整體工務進行，並到現場監督有無按圖施工。於工地開工前，上開各建築
      圖面、結構圖面等即已曬成藍本送至工地事務所。廖宏山、壬○○均係工地現
      場負責人之一，Ｂ○○於上開大樓結構體興建至地上約七樓左右，接任壬○○
      之職務為工地副主任，亦為現場負責人之一，已有權叫取並下令混凝土之灌漿
      ，亦為監工人。由於當時並無混凝土購買之合約書面，並無叫料施工之參考依
      據，其三人即應按圖示規格叫料，並均明知按圖載規格灌漿施作混凝土乃建築
      技術成規，亦皆預見圖面混凝土強度為四千磅，惟卻均本於不在乎之心態，認
      為三千磅與四千磅相差無幾，灌錯混凝土規格亦無大礙，而與Ｋ○○、楊錫彬
      、Ｍ○○、地○○等人本於違反上開建築技術成規之默示犯意聯絡（壬○○、
      Ｂ○○並基於違反建築技術成規之概括犯意），由壬○○於地下室至六樓，Ｂ
      ○○於七樓以上之各樓層模板組立完成後（每層樓模板組立約相隔十五天至二
      十天），因漢記公司已下令向財昇水泥公司叫料，壬○○、Ｂ○○即分別向財
      昇水泥公司叫取三千磅之混凝土，接續利用不知情之混凝土灌漿工程承攬人乙○○，於各樓層灌漿三千磅混凝土，而違反上開建築技術成規，致使建築物混
      凝土強度嚴重不足，耐震性甚差，而致生公共危險。
（二）（混凝土澆置）漢記公司上開大樓之混凝土灌漿工程係發包給乙○○施作，乙○○係承攬人，亦為從事業務之人，並由壬○○、Ｂ○○負責監督乙○○之施
      工品質。其等均明知混凝土在施工進行時，應保有適當稠度，而能順利使混凝
      土充滿模板邊角及鋼筋四周，不致使材料分離，或表面有過量之浮水，亦即，
      在混凝土澆置時，不能過量加水而破壞混凝土原有之配方，乃建築技術成規。
      惟乙○○為求施工之便利快速，即於各樓層模板組立完成後（每層樓施作時間
      如上所述），接續在混凝土壓送過程中過量加水輸送，而違反建築技術成規。
      現場監督施工品質之壬○○（地下室至六樓）、Ｂ○○（大樓全部）於各該樓
      層施作時，負有制止包商在混凝土壓送過程中過量加水之義務，然壬○○、Ｂ
      ○○當看見乙○○過量加水時，非但未有效制止過量加水舉動，且為求施工便
      利，與乙○○基於默示之犯意聯絡，在灌漿時以違反其制止過量加水作為義務
      之方式，而容認乙○○過量加水澆置，違背上開建築技術成規，致混凝土強度
      嚴重缺損，危害大樓耐震程度，而致生公共危險。
（三）（混凝土養護）混凝土須在澆置後七日內保持濕潤，為建築技術成規。而壬○○（地下室至六樓）、Ｂ○○（大樓全部）之監工人，乃負責於混凝土澆置後
      養護混凝土之人，均預見上開建築技術成規，然亦本於犯意之聯絡，於上開各
      樓層灌漿完成後，均由自己或指示不知情之清潔工，澆水養護樑柱混凝土僅三
      、四天，不足上開技術成規所要求之時間，而違反上開建築技術成規，均足使
      樑柱混凝土強度受損，不利耐震能力而致生公共危險。
（四）（鋼筋搭接）本大樓之鋼筋綁紮，漢記公司係發包給黃○○承作，黃○○為從
      事業務之人，亦為承攬人。由壬○○、Ｂ○○監督其施工品質。其等均預見鋼
      筋之搭接（連接）時應相互錯開六十公分以上，不可搭接在同一介面，乃建築
      技術成規，否則柱子在該搭接部位之介面會使柱子韌性降低，折損其強度，惟
      黃○○為施工方便，竟基於概括之犯意，於上開各樓層灌漿完畢後不久（地上
      一樓約開工後一個月開始搭接），即自一樓起，接續在上開大樓各樓層柱鋼筋
      搭接部位搭接於同一介面而未錯開。壬○○（一樓至六樓）、Ｂ○○（大樓全
      部）等現場監工人，負有制止包商將鋼筋搭接於同一介面之義務，且均看見黃
      ○○將鋼筋搭接如上時，非但未予糾正制止，亦與黃○○本於默示犯意聯絡，
      以違反其作為義務之方式，容認黃○○將鋼筋搭接於同一介面，而均違背上開
      建築技術成規，致生公共危險。
（五）（監造人監造）丁○○為本棟大樓之監造人，依上開建築法之規定，應負監督
      營造業按圖施工義務，查核建築材料規格及品質義務，不得廢弛業務之義務，
      同時依當時建築法第五十六條第一項之規定（與現行法相同）：「須由承造人
      會同監造人按時申報建築物必須勘驗之部分，方得繼續施工」，亦即，各樓層
      之興建，監造人必須到場逐層勘驗，又依同法第六十一條之規定（與現行法相
      同）：「建築物在施工中，若有危害公共安全，或主要結構與核定之工程圖或
      說明書不符時，監造人應分別通知承造人及起造人修改，其未依照規定修改者
      ，應即申報該管主管建築機關處理」。並依當時建築技術規則建築構造篇第三
      百三十五條第一項、第二項之規定：「監造人必須對工地現場填製之內有混凝
      土拌合、澆置及養護、鋼筋彎紮及排置等項目之查驗報告予以簽認」，惟丁○○明知負有上開義務，竟故意不去施工現場執行監造業務，亦未指派事務所人
      員到現場代為執行，且對於施工現場取樣送檢驗混凝土之抗壓試驗報告單，及
      上開查驗報告，亦不予聞問，從未過目或簽認，而過分自信危害不會發生，以
      致無從發現上開混凝土規格不符、澆置時加水施作、養護日數之不足、鋼筋搭
      接不當等缺失而即時糾正或作其他補強措施。
五、Ｋ○○、Ｍ○○二人未曾聘用領有執照證書之專業工程人員前往監督施工，亦未
    對現場員工施以工程專業教育訓練，又所僱用監工人數不足，致使現場監工品質
    低落，施工有如上（二）、（三）、（四）之缺失。其二人與地○○，本應注意
    現場施工之上開（二）、（三）、（四）之違背建築技術成規之行為，惟均疏未
    注意而未發現，Ｋ○○、Ｍ○○、地○○、壬○○、Ｂ○○、乙○○、黃○○等
    人就其等監管執行之業務，本應注意上開違反建築技術成規之結果，將造成建築
    物於地震時發生瞬間倒塌人員傷亡之結果，且依當時情事，又無不能注意之情事
    ，竟疏未注意，而未能對大樓耐震功能予以補強。
丙、八十一年二月間，Ｋ○○又與他人合建「漢記辦公大樓」，起造人為宗漢公司，
    建築地點在雲林縣斗六市○○段社口小段九二之六七六號、九０之十三號至九０
    之十六號、九二之六五號、九０之一四四號，樓層地上九層、地下一層共九戶，
    構造種類為鋼筋混凝土之建築物，於八十二年二月十三日開工，亦由漢記公司自
    行購料發包施工。黃○○亦為承作該大樓鋼筋綁紮之承攬人。於施工期間（八十
    三年五月六日竣工），黃○○亦明知上開鋼筋搭接應行錯開之建築技術成規，惟
    基於上開概括之犯意，即自地上一樓起，於各樓層灌漿完畢後不久，接續將各樓
    層柱鋼筋搭接位置連結於同一介面，而未錯開六十公分以上，違反上開建築技術
    成規，致樓柱強度減弱，而致生公共危險。
丁、八十二年六月間，Ｋ○○又集資興建「觀邸大樓」，起造人為漢記公司，建築地
    點在雲林縣斗六市○○段一二八一號、一二八一之一號，建築物樓高十六樓、地
    下一樓，總戶數九十戶（含店舖與公寓），為鋼筋混凝土結構，並於八十二年十
    二月一日開工。Ｋ○○、楊錫彬、Ｍ○○三人仍為審核決定漢記公司人事、業務
    、財務之人，丁○○建築師亦為該棟大樓之設計人並監造人，均為從事業務之人
    。因觀邸大樓為當時斗六地區最高住宅大樓，Ｋ○○、楊錫彬、Ｍ○○既自行購
    料發包承造，更應小心謹慎，並均明知集合性住宅房屋之興建，建築物之安全性
    首重一切，否則建築物若因結構安全不足而倒塌，對住戶身體、生命安全危害甚
    鉅，惟Ｋ○○、Ｍ○○又過分自信而低估自行營建大樓之危險性，卻仍確信建築
    物不致因外力影響而瞬間倒塌。而於本棟大樓興建時，在人員任用、規劃設計、
    材料採購及現場施工上，亦有以下之缺失：
一、（人員任用）如前乙、一、所述，漢記公司既為上開大樓實際承造人，Ｋ○○、
    楊錫彬、Ｍ○○三人均明知應聘請領有專業技師執照或工地主任證書之建築專業
    工程人員督導該大樓施工，以確保施工品質，然仍執迷不悟，相信該大樓不致因
    此而倒塌，其三人又未僱用任何領有專業技師執照或工地主任證書之專業工程人
    員到場督工。於八十二年七月八日，僱用非建築營造專科畢業、專業知識不足之
    Ａ○○為特別助理，不到半年，於八十二年底成立工程部，專司各工地施工進度
    、工程營建（含施工品質之監督）、廠商管理及材料管制等事宜，並以Ａ○○為
    工務部副理，其後升為工程部經理，由其負責觀邸大樓上開施工事宜，並將工地
    副理、主任、監工等納編工程部管理。地○○則仍為工務部經理，負責工程採購
    發包、合約簽訂、材料規格審核及工程款請領之核對等業務，工程部、工務部統
    編於營建處管理，由Ｍ○○副總經理擔任營建處處長，督導施工進度、品質等工
    務事宜，並覆核各類人事、採購、發包事件簽呈。八十二年六月漢記公司僱用剛
    從高工畢業、毫無工作經驗之Ｓ○○為觀邸大樓監工。八十二年底，僱用高農畢
    業、毫無營造經驗之午○○支援觀邸大樓混凝土灌漿工程監工。八十三年三月間
    ，僱用亦無工地主任證書之Ｎ○○為工地主任，負責觀邸大樓一樓以上工程施工
    品質之監督。八十三年四月間，僱用亦營造經驗不足之辛○○為觀邸大樓二樓以
    上工程之監工，八十三年九月間左右，觀邸大樓興建至六樓時，Ｎ○○調至「漢
    記公園市」工地，辛○○接任Ｎ○○職務擔任工地主任。Ａ○○、Ｓ○○、Ｎ○○、辛○○、午○○均為從事業務之人，亦為監工人。在該大樓興建期間，漢記
    公司又有「中山九安工地」、「九如街工地」、「漢記公園市」等工地投資興建
    案在施工中，公司所需監管施工人員甚鉅，惟Ｋ○○、楊錫彬、Ｍ○○等三人，
    又為節省人事成本，於觀邸大樓地下室施工期間，僅以Ａ○○、Ｓ○○二人為工
    地現場監工人，並僅於混凝土灌漿時，調派午○○支援監督灌漿工程，而不顧現
    場監工人力之不足，亦使施工品質更無從確實掌控。
二、（規劃設計）丁○○建築師亦為觀邸大樓之設計人及監造人，為從事業務之人。
    依法其負有上開乙、二所述法律規定義務，惟在觀邸大樓之規劃設計上，卻有以
    下之缺失：
（一）觀邸大樓在規劃設計上，亦如前所述，Ｋ○○、丁○○二人均明知該大樓亦係
      採內政部於八十年所頒定之「未實施容積管制地區綜合設計鼓勵辦法」之相關
      規定，採開放空間設計，於地面層留設有空地型及頂蓋型開放空間，在設計上
      造成一樓平面之牆面局部不連續，尤其建物東側之建築結構柱線編號７至編號
      ４’，及南側之編號Ｄ至Ｅ等二區塊，在結構設計上樑柱之箍筋、配筋都須加
      強，以維持建築物結構之穩定性。Ｋ○○、丁○○明知此十六層樓高之大型開
      放空間設計建築物，必須在結構上加強，委請領有執照之結構工程技師妥為結
      構安全之設計，並聽從其建議修改圖面，以確保建築物之安全，惟被告Ｋ○○
      又為節省成本，丁○○亦忽視結構設計之重要性，而均過分輕忽危險發生之可
      能，未委託結構技師做結構設計，且如上開乙、二、（一）所述，雲林縣政府
      於八十二年十月一日起實施結構技師簽證始得送請建築執照之制度，於八十二
      年六月二十五日本件送請建築執照時，尚不須結構技師簽證，丁○○即又委託
      結構工程技師Ｅ○○為實際負責人之崇業公司，實際上即為崇業事務所作結構
      計算及結構圖面之繪製，Ｅ○○又指示上開電腦公司及事務所高雄辦事處之經
      理，亦為崇業事務所職員之邵偉賢（另涉過失致死罪嫌，應由檢察官另行偵辦
      ）與丁○○配合，丁○○復將本大樓之建築平面圖、立面圖、部分剖面圖交予
      邵偉賢，而未委託領有結構工程技師執照之結構技師為結構設計。邵偉賢亦依
      Ｅ○○之交代，負責與建築師討論圖面設計並審核結構計算書稿件及圖面，期
      間，邵偉賢與丁○○討論結構系統規劃時，丁○○明知本大樓非由結構技師親
      自設計，其應負研判與統合結構設計圖說之責，其與邵偉賢本應注意上開區域
      之樑柱箍筋、配筋均須加強，否則將因牆面之局部未連續而形成局部弱點，不
      利建築物之耐震能力，且又無不能注意之情形，惟其二人均過於草率，疏未注
      意而未為上開結構加強，致上開樑柱形成建築物耐震上之弱點。
（二）丁○○與邵偉賢於結構分析討論階段，其二人亦均明知於上開大樓靜載重（如
      上所述）之計算上，本應按照設計圖面之需求按實核計，並因此取得地震力之
      大小，再依地震力之大小作應力分析，以取得該大樓結構各桿件（即柱、樑、
      牆等）受力後之力學反應，包含垂直力反應、橫切剪力反應及彎曲反應等，以
      決定柱斷面之大小並檢討原規劃之斷面是否足夠支撐大樓之重量，同時亦決定
      各桿件鋼筋數量之多寡。惟丁○○為因應業主Ｋ○○原設計空間及建築成本之
      需求，又要求靜載重配合原規劃柱斷面大小，邵偉賢又違反其專業良知，未按
      實計算靜載重，而以較小之數值為計算靜載重之單位，致結構計算書所算得之
      各樓層原結構分析靜載重合計八千二百十五公噸，而依設計圖面按實計算之各
      樓層靜載重則合計則為一萬零八百五十˙三四公噸，短少百分之二十四之靜載
      重（丁○○、邵偉賢涉嫌行使偽造業務上文書即結構計算書罪嫌，應由檢察官
      另行偵辦），致設計地震力Ｖｘ向短少百分之三十二，設計地震力Ｖｙ向短少
      百分之二十七，致各桿件之受力反應變小，柱斷面因而減小，柱鋼筋數量因而
      降低，使大樓各桿件實際承載之重量提高，更不利於建築物之耐震系統。丁○○、邵偉賢二人均明知於此，亦均過分自信無礙建築物之安全，大樓不會因此
      崩塌。
（三）Ｅ○○係崇業公司及崇業事務所之實際負責人，亦為從事業務之人。崇業公司
      接受丁○○委託作結構計算與繪圖，丁○○委託崇業公司之費用亦均入Ｅ○○
      個人帳戶，於八十二年九月六日崇業公司送交本大樓結構計算書與結構圖說給
      丁○○前，Ｅ○○自應注意督導邵偉賢確實依照結構設計理念謹慎為客戶處理
      結構計算與設計，並應對其公司出品之書類物件作最終審查後，始得送件，以
      善盡管理人之責，而當時又別無不能注意之情事，其卻又疏未注意作事後審查
      工作，即任令邵偉賢以崇業公司之名義送件給丁○○，致上開缺失未能發現，
      而使上開大樓在結構系統之規劃設計上存在嚴重瑕疵。
三、（材料採購）觀邸大樓混凝土強度規格，依據地下一樓結構平面圖顯示，要求二
    十八日齡期抗壓強度為ｆｃ’每平方公分二百四十五公斤，即約每平方公分三千
    五百磅（下簡以磅數單位稱之）。而按照圖面規格採購並施作混凝土，乃建築技
    術成規。Ｋ○○、楊錫彬、Ｍ○○、地○○於上開大樓施作時，皆有權並行使到
    現場監督工程施作之職權，均屬監工人。於八十二年十月二十六日建照執照核發
    後，丁○○將建築、結構等圖面送交漢記公司給Ｋ○○，Ｋ○○再指示將圖面曬
    成藍圖交工務部及工程部，由工程部Ａ○○提出採購發包申請單，送請工務部地
    ○○會簽後，呈交Ｍ○○、楊錫彬、Ｋ○○核決，再由工務部依Ｋ○○之指示與
    指定廠商簽約訂購，並將合約書及上開圖面送交工地執行叫料。Ａ○○明知上開
    建築技術成規，並預見圖面顯示混凝土設計規格為三千五百磅，竟決意使用強度
    較低之三千磅之混凝土灌漿，地○○、Ｍ○○、楊錫彬、Ｋ○○等有權審查決定
    混凝土強度之人，亦均預見設計規格當不止三千磅，竟亦本於不在乎之心，對該
    設計規格不予置理，而與Ａ○○本於犯意之聯絡，Ｋ○○、楊錫彬、Ｍ○○、地
    ○○等人並均本於上開之概括犯意，均同意使用三千磅之混凝土灌漿，認為混凝
    土規格使用錯誤亦不違背其本意，均容認下屬（詳後述）向盛記預拌混凝土有限
    公司（下稱盛記公司）叫取三千磅之混凝土施作（亦有採購二千磅混凝土舖設地
    下室底層，另採購四千磅混凝土約幾十立方公尺）。
四、（現場施工）
（一）（混凝土灌漿）觀邸大樓於八十二年十一月一日開工，約十八日後，地下室結
      構體之鋼筋綁紮及模板組立完成，Ａ○○為叫料並下令灌漿之人，本於上開違
      背建築技術成規之犯意（並基於違背建築技術成規之概括犯意），向盛記公司
      叫取三千磅之混凝土，利用不知情之劉宏彬灌漿澆置。於該大樓一樓至六樓各
      樓層施工期間，由工地主任Ｎ○○負責按圖叫料並下令灌漿混凝土，七樓以上
      則由工地主任辛○○負責。雖當時漢記公司已與盛記公司訂立混凝土採購合約
      書，混凝土最高磅數為三千磅，惟Ｎ○○、辛○○亦明知按圖面設計材料規格
      灌漿之建築技術成規，並預見混凝土規格為三千五百磅，在合約書內容並無此
      規格下，Ｎ○○、辛○○均應向公司反應混凝土規格有誤，但其二人又先後與
      Ｋ○○、楊錫彬、Ｍ○○、地○○、Ａ○○本於上開違背建築技術成規之犯意
      聯絡（Ｎ○○、辛○○並基於違背建築技術成規之概括犯意），於各樓層模板
      組立完成後（各樓層板模組立相隔時間約十五天至二十天），分別接續利用不
      知情劉宏彬以三千磅混凝土規格灌漿，亦均違背上開建築技術成規，混凝土強
      度因而不足，不利大樓耐震，並致生公共危險。
（二）（混凝土澆置）漢記公司上開大樓之混凝土灌漿工程係發包給劉宏彬（涉違背
      建築技術成規及過失致死等罪嫌，應由檢察官另行偵辦）施作，劉宏彬係承攬
      人，亦為從事業務之人，並由Ａ○○（地下室）、Ｓ○○（大樓全部）、午○○（大樓全部），Ｎ○○（一樓至六樓）、辛○○（二樓以上），於其各該監
      管樓層監督劉宏彬之施工品質。其等均明知混凝土在施工進行時，應保有適當
      稠度，而能順利使混凝土充滿模板邊角及鋼筋四周，不致使材料分離，或表面
      有過量之浮水，亦即，在混凝土澆置時，不能過量加水而破壞混凝土原有之配
      方，乃建築技術成規。惟劉宏彬為求施工之便利快速，即於各樓層模板組立完
      成後（每層樓施作時間如上所述），接續在混凝土壓送過程中過量加水運送，
      而違反建築技術成規。現場監督工程品質之Ａ○○（地下室）、Ｓ○○（大樓
      全部）、午○○（大樓全部）、Ｎ○○（一樓至六樓）、辛○○（二樓以上）
      等人，負有制止包商過量加水澆置義務，且均看見上開加水動作，惟非但未有
      效制止過量加水舉動，且為求施工便利，而與劉宏彬基於默示之犯意聯絡（Ｓ
      ○○並基於概括犯意），以違反上開作為義務之方式，容認施宏彬過量加水澆
      置，而違背上開建築技術成規，致使混凝土強度嚴重缺損，耐震能力降低，致
      生公共危險。
（三）（混凝土養護）混凝土須在澆置後七日內保持濕潤，為建築技術成規。而Ａ○○（地下室）、Ｓ○○（大樓全部）、Ｎ○○（一樓至六樓）、辛○○（二樓
      以上）等監工人，乃負責於各該樓層混凝土澆置後養護混凝土之人，均明知上
      開建築技術成規，惟亦本於犯意之聯絡，於上開各樓層灌漿完成後，均由Ａ○○指示，或由自己，或要求不知情之清潔工，澆水養護樑柱混凝土僅四、五天
      ，不足上開技術成規所要求之時間，而違反上開建築技術成規，均足使樑柱混
      凝土強度受損，折損大樓耐震程度，而致生公共危險。
（四）（鋼筋搭接）本大樓之鋼筋綁紮漢記公司係發包由丙○○承作，丙○○為從事
      業務之人，亦為承攬人。並由Ｓ○○（大樓全部）、Ｎ○○（一樓至六樓）、
      辛○○（二樓以上）於現場監督其施工品質。其等均明知鋼筋之搭接（連接）
      時應相互錯開六十公分以上，不可搭接在同一介面，乃建築技術成規，否則柱
      子在該搭接部位之介面會形成折損強度，惟丙○○為施工方便，竟基於違背建
      築技術成規之概括犯意（詳後述），於上開地下室灌漿完畢後不久（地上一樓
      約開工後一個月開始搭接），自一樓起，接續將各樓層相連接之柱鋼筋搭接於
      同一介面而未錯開。Ｓ○○、Ｎ○○、辛○○等現場監工人，於各該樓層鋼筋
      綁紮時，負有糾正制止丙○○將鋼筋搭接同一介面之義務，惟於看見鋼筋搭接
      如上時，非但未予制止糾正，並與丙○○本於默示犯意聯絡，而以違反上開作
      為義務之方式，容認丙○○將鋼筋搭接於同一介面，而均違背上開建築技術成
      規，致使樓柱強度受損，減弱耐震強度，致生公共危險。
（五）（監造人監造）丁○○為本棟大樓之監造人，負有上述乙、四、（五）所說明
      之義務，且明知如此，竟僅於一樓配筋施工有疑問時，到場向Ａ○○解釋，而
      於其他各樓層，均故意不去施工現場執行監造業務，亦未指派事務所人員到現
      場代為執行，且對於施工現場取樣送驗混凝土之抗壓試驗報告單及工地置備之
      查驗報告，亦不予聞問，從未過目或簽認，而過分自信危害不會發生，以致無
      從發現上開混凝土規格不符、澆置時加水施作、養護天數之不足、鋼筋搭接不
      當等缺失而得即時糾正。
五、Ｋ○○、Ｍ○○二人未曾聘用領有執照證書之專業工程人員前往監督施工，亦未
    對現場員工施以工程專業教育訓練，又所僱用之人數不足，亦敘明於前，致使現
    場施工有如上（二）、（三）、（四）之缺失。而Ｋ○○、Ｍ○○、Ａ○○三人
    ，本應注意施工現場不得有上開（二）、（三）、（四）之違背建築技術成規之
    情事發生，竟疏未注意而未發現，其三人與地○○、Ｎ○○、辛○○、Ｓ○○、
    午○○等人，就其個人監管執行之業務，本應注意其等違背建築技術成規之行為
    ，將使建築物在地震發生瞬間倒塌致使住戶傷亡之結果，且依當時情事別無不能
    注意之情事，惟均疏未注意，而未對建築物作任何安全上之補強措施。
戊、八十一年間，元盛建設股份有限公司為起造人，委託泰順營造股份有限公司（下
    稱泰順公司）、易群營造廠股份有限公司為承造人，承造「文心大三元白金特區
    大樓」（下稱文心大樓），建築地點在台中市○區○○段一二一０號及一二一四
    之九號即台中市○○路○段三一九號，區分Ａ、Ｂ、Ｃ三棟，地下室均為三樓，
    Ａ棟地上十五樓，Ｂ、Ｃ棟為地上十樓，於八十三年間竣工。丙○○為泰順公司
    委託承作該大樓鋼筋綁紮之人，為承攬人。於八十二年間，丙○○明知按圖施工
    乃建築技術成規，且明知依鋼筋標準施工圖標號Ｓ－６９柱配筋標準圖之設計，
    各樓層柱筋搭接範圍，係在柱頂端以下、柱底部以上，各超過四分之一之範圍，
    即柱鋼筋搭接位置是在柱中央區範圍內，又若柱鋼筋搭接位置是在柱下端，鋼筋
    疊接長度不能少於二百三十八公分，亦為建築技術成規，惟丙○○基於與上述同
    一之違背建築技術成規之概括犯意，於各層樓施工時，將鋼筋搭接在柱下端而非
    柱中央區域，又疊接長度僅為四十五公分到七十公分，長度均明顯短少，而違背
    建築技術成規，致鋼筋裹握力降低，並致生公共危險。
己、嗣於八十八年九月二十一日一時四十七分十二˙六秒，在東經一二０˙八一度、
    北緯二三˙八五度，即台灣南投縣日月潭西偏南約十二˙五公里附近，因車籠埔
    斷層錯動引發之內陸淺層地震（下稱九二一地震），規模為七˙三ＭＬ（ＣＷＢ
    ）或七˙六至七˙七ＭＳ（ＵＳＧＳ），雲林縣斗六市之地震強度垂直向加速度
    約為一五０˙七四ｇａｌ、最大地表加速度東西向約為二二七˙六四ｇａｌ、南
    北向約為二二０˙三六ｇａｌ，文心大樓上址地震強度垂直向加速度一五三ｇａ
    ｌ、最大地表加速度南北為二０八ｇａｌ、東西向為二五七ｇａｌ，均未超過法
    規規定設計地震強度最大加速度三三０ｇａｌ（斗六市地區）及二三０ｇａｌ（
    台中市地區）之程度，惟因上開缺失，致中山國寶二期大樓Ａ、Ｂ、Ｃ、Ｄ、Ｅ
    、Ｆ、Ｇ棟大樓一樓樓柱瞬間崩裂，Ｆ、Ｇ棟大樓往西方向倒塌並下陷，Ｅ、Ｆ
    棟間連接之逃生樓梯間斷落，Ｅ、Ｄ、Ｃ、Ｂ、Ａ棟往東方向倒塌，部分樓層並
    倒壓在中山國寶三期大樓，Ｅ、Ｄ、Ｃ棟往地下室下陷至六樓，Ａ、Ｂ棟自四樓
    剪斷，四、五樓與六樓分離倒塌於地上，致如附表所示一之住戶家屬受結構體或
    隔間牆等之擠壓而死亡、或受有普通傷害、或重傷害（死者之姓名、死亡時間、
    死亡地點、死亡原因，及受傷者之姓名、受傷地點、傷勢等均如附表一所示）；
    漢記辦公大樓一樓柱子暴裂下陷，並往西南方向倒塌；觀邸大樓地下室柱子瞬間
    斷裂，一至六樓柱子亦暴裂，而往東方向倒塌，致住戶家屬受結構體或隔間牆等
    之擠壓而死亡，或受有普通傷害、或重傷害（死者之姓名、死亡時間、死亡地點
    、死亡原因，及受傷者之姓名、受傷地點、傷勢等均如附表二所示）；文心大樓
    低層樓樓柱下端發生裂縫龜裂，混凝土剝落等破壞。
庚、案經Ｖ○○（庚○○之法定代理人）、Ｄ○○○（代理Ｇ○○）、申○○、未○○、Ｈ○○（Ｊ○○之夫）、許龍泉（代理酉○○）、卯○○、Ｒ○○、Ｕ○○
    、蕭舜鴻告訴雲林縣警察局斗六分局及檢察官相驗屍體後自動檢舉偵查起訴。
    理  由
甲、有罪部分、
壹、訊據被告：
一、被告Ｋ○○坦承其為漢記公司、宗漢公司、漢統公司之董事長，籌資興建上開中
    山國寶二期、漢記辦公大樓及觀邸大樓等情不諱，惟矢口否認有何犯行，辯稱：
    （一）上開大樓之承造人為財昇公司，並未借牌，因財昇公司人手不足，始由漢
    記公司僱工支援，（二）其所僱用之施工管理人員均係建築或土木相關科系畢業
    ，無經驗者，公司均施以教育訓練，公司組織嚴謹係分層負責並要求施工品質，
    （三）伊不知道圖面設計之混凝土規格，且採購由總經理核決，所以採購錯誤不
    能歸責伊，（四）建築結構設計及按圖施工均屬專業領域，非伊能置喙，（五）
    地震強度應取離斗六市最近之東和國小監測站數值，或地質相近之古坑鄉山峰國
    小監測站數值，而其數據顯示已均超過法規設計六級耐震值二五０ｇａｌ，（六
    ）觀邸大樓設計時，曾請丁○○要Ｅ○○結構技師至公司檢討，並告以Ｅ○○要
    加強結構安全及挑高問題，（七）漢記公司自八十一年初起，即採行總經理制，
    總經理為執行首長，負工作執行成敗之責，伊只是對外代表公司，對內監督總經
    理執行公司決策，（八）伊只負責管理公司財務部門及企劃部門，定期主持會議
    了解公司營運狀況，並只在工地有重大事故或無法處理之事，才要求各部門主管
    等作成決議因應，不會超過各部門權限指揮云云。
二、被告Ｍ○○坦承伊為上開倒塌大樓籌建期間之漢記公司副總經理，惟亦矢口否認
    有何犯行，辯稱：（一）伊並非漢記公司決策者，只是在輔佐總經理，漢記公司
    先後設有工務部、工程部負責施工品質，分層負責，工程施作品質之控管非伊業
    務範圍，（二）混凝土採購由總經理楊錫彬決定購買，在中山國寶二期伊忘記有
    無覆核，觀邸大樓則均由Ａ○○負責，伊並未在申購單上蓋章，也沒有會簽到伊
    手上，採購發包非伊權限，（三）伊係專案負責辦理交屋業務，並輔佐總經理協
    調各部門業務，至工地巡視乃了解施工狀況及是否有須協調解決之事，並非其職
    責為現場施工及品質之控管，（四）漢記公司有監工、工地主任、工地副理、工
    務部經理等由下而上之體制，工地主任不可能越權聽從伊指揮，伊並未直接或間
    接參與現場監工、監造或管理，行政事務核決均屬總經理楊錫彬之職權，並報請
    董事長核備，此期間伊未核決過何文件，只負責協調解決紛爭，根本不具決策權
    ，（五）觀邸大樓興建期間，漢記公司並無營建處之正式編制，伊並非公司營建
    處處長云云。
三、被告地○○坦承其於八十一年三月四日進入漢記公司服務，從無大樓施工經驗，
    歷任董事長特別助理、工務部副理、經理、副總經理等職務不諱，但亦矢口否認
    有何犯行，辯稱：（一）伊只負責工務內業從事後勤協調支援工作，中山國寶二
    期伊係從事結構體工程以外之採購發包，並未採購混凝土，亦未直接參與營造，
    不須到現場檢驗，觀邸大樓興建是專案工程，工務部只是配合工程部對工地之需
    求，由工程部填寫採購發包申請單，由總經理簽准後工務部配合採購發包，並不
    負責圖面規格審查作業，且工務部僅有二名成員，公司未遞補人員，無從審核，
    （二）伊僅純粹是漢記公司之受僱員工，中山國寶二期混凝土採購並非伊能置喙
    ，（三）混凝土設計規格雖係四千磅，但使用三千磅的材料施工若確實的話，應
    該也不會倒云云。
四、被告Ａ○○坦承其於八十二年七月八日到漢記公司服務，並初為營建處特別助理
    ，後陸續出任工程部副理兼工地經理、工程部經理等職務不虛，惟亦矢口否認有
    何犯行，辯稱：（一）伊並非負責觀邸大樓工地之監工，亦非專案經理人，而是
    身兼九安工地等興建案件之行政管理，乃管理工地人員怠惰、操性、請款考核等
    ，無從常駐單一工地，亦未在工地現場，除非工地有工程上疑義及請款時才會去
    工地處理，依公司之工作職掌及工作職位說明書等之規定，伊並不負責施工品質
    之監督管制，該項業務由工地主任或監工負責，工務部負責查驗，（二）混凝土
    採購係工務部與董事長決定，伊無從參與，工地只是提供包商資料給工務部議價
    ，伊僅向陳進興詢問混凝土要向那一家廠商叫料，至於規格、磅數早已由採購人
    員與混凝土廠商講好云云。
五、被告壬○○對其為中山國寶二期大樓工地主任一職，及未按圖面規格叫取混凝土
    材料灌漿、混凝土澆置時發現有加水現象未有效制止、混凝土養護天數不足、並
    發現黃○○鋼筋搭接未錯開未予糾正等情均坦承不諱，惟辯稱：混凝土強度不足
    乃公司原購買之混凝土即已低於原設計之四千磅，伊係依照公司所簽妥之合約叫
    料，並不知道混凝土養護天數規定應為幾天，亦不知道鋼筋搭接應予錯開云云。
六、被告Ｂ○○對其為中山國寶二期大樓監工，至大樓興建至七樓左右接任壬○○之
    職務為工地副主任，因之前在中山國寶一期大樓時即叫用三千磅混凝土，所以在
    二期大樓七樓時，亦叫用三千磅混凝土灌漿，及對於混凝土澆置過程中過量加水
    並未有效制止，混凝土養護日數不足規定所需，及發現黃○○鋼筋搭接未錯開未
    予糾正等情均自白無訛，惟辯稱：伊不知道自己有無過失，不知道相關建築技術
    規定云云。
七、被告Ｎ○○坦承其於八十三年三月進入漢記公司服務，當時觀邸大樓興建至一樓
    工程等情，惟矢口否認有何犯行，辯稱：伊進漢記公司在試用期間先以專員任用
    ，被分派到觀邸大樓見習，有時亦到其他工地作支援及學習工作，只是聽從工地
    主任之指示處理工地之行政工作，如物料堆置、輸送規劃、工程數量之核算，了
    解工地進度與人員出勤等，對工地之監工及施工人員並無指揮監督之權，並非工
    地主任云云。
八、被告辛○○坦承其於觀邸大樓興建至二樓階段進入漢記公司擔任該大樓工地監工
    ，並於大樓興建至八樓時接任工地主任，並在接任工地主任後混凝土灌漿由伊叫
    料，混凝土養護係四、五天等情無疑，惟亦矢口否認其他犯行，辯稱：混凝土規
    格伊有看過結構平面圖，但並未標示二四五公斤之強度，澆置時有加水動作伊有
    制止，混凝土養護天數規定如何伊不知道云云。
九、被告Ｓ○○對其為觀邸大樓工地監工之事實坦白不虛，惟亦矢口否認有何犯行，
    辯稱：施工期間並未看見混凝土澆置有加水現象，不知道混凝土養護日數之規定
    ，亦未能看出鋼筋搭接不當云云。
十、被告午○○矢口否認有何犯行，辯稱：觀邸大樓施工期間伊只是到場調車、指揮
    交通，並未負責監督混凝土澆置工程施作，伊只看見預拌混凝土車上有在澆水止
    熱云云。
十一、被告丁○○對其為中山國寶二期大樓、觀邸大樓之設計建築師並監造人之事實
      供承無誤，惟亦矢口否認有何犯行，辯稱：（一）中山國寶二期大樓及觀邸大
      樓伊均委託Ｅ○○結構技師作結構設計，建築平面圖上有不規則現象或一樓牆
      面有局部未連續之情事，為Ｅ○○結構技師所明知，結構技師應依據結構設計
      規範予以判斷、分析而採對稱式之結構設計，伊無能力亦無權利去指揮或指導
      結構技師如何作結構設計，且樑柱斷面尺寸等均由結構技師決定，伊亦毋庸審
      核，對規劃設計上之缺失，伊並無責任，（二）伊於大樓施工期間，均有到現
      場逐層勘驗，（三）施工採樣送驗之混凝土抗壓試驗報告單伊都有看過，均符
      合混凝土設計規格，施工現場之查驗報告實務上伊不用簽認，（四）本次地震
      強度依據中央氣象局國家地震工程研究中心（下簡稱地震工程研究中心）之資
      料，及配合台灣地圖全圖套繪之結果，斗六地區水平加速度東西向為二七五ｇ
      ａｌ、南北向為三００ｇａｌ、垂直向加速度為一六五ｇａｌ，上開二棟大樓
      所受之水平地震強度加速度為四０六˙九七ｇａｌ，地震力加速度為四三六˙
      九七ｇａｌ，已超過法規容許值三三０ｇａｌ云云。
十二、被告Ｅ○○矢口否認有何犯行，辯稱：（一）伊並非中山國寶二期大樓及觀邸
      大樓之結構技師，亦非崇業公司之負責人，結構計算與設計之失當與伊無關，
      （二）依瑞里地震與本次地震等比例方式計算結果，斗六市在本次地震之最大
      地表加速度東西向為三七一˙七ｇａｌ、南北向為三三五˙七ｇａｌ，依歷時
      分析法考慮兩分向之合力則為四三二˙六六ｇａｌ，已超過建築技術規則要求
      之三三０ｇａｌ云云。
十三、被告黃○○坦承其為中山國寶二期大樓及漢記辦公大樓之鋼鐵綁紮承攬人，並
      坦承在柱鋼筋搭接於同一介面未錯開等情不諱，惟亦矢口否認犯行，辯稱：伊
      均係按圖施工云云。
十四、被告丙○○坦承其為觀邸大樓及文心大樓之鋼鐵綁紮承攬人，並對觀邸大樓部
      分之犯行坦承不諱，惟亦矢口否認於文心大樓之綁紮鋼鐵有何缺失，辯稱：伊
      係按圖施工云云。
十五、被告乙○○坦承其為中山國寶二期混凝土澆置承攬人，惟矢口否認有何犯行，
      辯稱：混凝土壓送時，伊絕對未加水云云。
貳、（地震強度）
一、九二一大地震發生時，因斗六市鎮南國小強震站受干擾，雜訊過多無法正常運作
    ，公誠國小強震站因整修校舍關閉電源，石榴國小強震站儀器故障，致均無法紀
    錄斗六市所受地震強度，有交通部中央氣象局八十九年五月十五日函文一份在卷
    足參（見本院卷宗二第八五頁）。惟距離斗六市最近之四個監測站，即古坑鄉之
    東和國小（垂直向一六二˙一六ｇａｌ、南北向三九０˙一０ｇａｌ、東西向三
    三二˙七四ｇａｌ）、林內鄉之林中國小（垂直向一四一˙四０ｇａｌ、南北向
    一六二˙一六ｇａｌ、東西向二七六˙三四ｇａｌ）、莿桐鄉之饒平國小（一六
    九˙七０ｇａｌ、南北向一五二˙０四ｇａｌ、東西向一五八˙五六ｇａｌ）、
    斗南鎮之橋真國小（垂直向一二九˙六八ｇａｌ、南北向一七七˙一二ｇａｌ、
    東西向一四二˙九０ｇａｌ）等監測站，則均有明確之地震強度測值（見上開卷
    宗第八六頁），亦有上開函文可稽。因有上開實際測得之地震強度測值，在考量
    上開四點離斗六市最近，中山國寶二期大樓、漢記辦公大樓、觀邸大樓三棟大樓
    亦相距不遠，且斗六市本身乃位於山區（古坑、林內）及平原（莿桐、斗南）間
    之地質關係等因素下，則以上開四點所得之測值以內插法之等間距插值法計算斗
    六市之地震強度為最接近真實，誤差最小之計算方式，此亦為台灣省結構工程技
    師公會鑑定報告（下稱結構技師公會鑑定報告）所肯認，有該鑑定報告附卷足參
    ，並為鑑定人柯鎮洋、沈勝綿所稱是（見本院卷宗一第三一六頁、第三一七頁、
    本院卷宗二第一一頁、本院卷宗六第九一頁以下）。從而依上開四測站所得資料
    取其平均值，推算出之斗六市地震強度垂直向約一五０˙七四ｇａｌ、南北向約
    為二二０˙三六ｇａｌ、東西向約為二二七˙六四ｇａｌ。依當時建築技術規則
    第四十三條第三項第一款之規定，斗六地區屬強震區即最大震區，再根據附卷之
    八十六年七月內政部營建署頒布之「建築物耐震設計規範及解說」第２˙３項震
    區水平加速度係數顯示（第十二頁），最大震區改稱為地震一甲區，其對應之水
    平加速度係數為０˙三三即加速度為三三０ｇａｌ，是上開地震強度並未超過上
    開法規規定，鑑定人柯鎮洋、楊澤安等人對此亦均為相同之認定。至於證人翁建
    安證稱及被告Ｋ○○辯稱：斗六地區之震區設計是在八十ｇａｌ至二五０ｇａｌ
    之間云云，均不可採。尤其，建築物之耐震設計基本原理在於大震不倒、中震不
    壞、小震可修，為鑑定人柯鎮洋、楊澤安陳稱無疑，並有上開「耐震設計規範及
    解說」所載耐震設計基本原則及最低耐震設計要求之內容足資憑據，而所謂最低
    耐震設計要求，指的是建築物結構體、結構物部分構體、非結構構材與設備等，
    應設計、建造使其能抵禦至少為本規範所規定任何方向之地震力（見該規範第一
    頁、第二頁、第十三頁），亦即，耐震能力是在設計及建造上作同等之要求，而
    中山國寶二期大樓、漢記辦公大樓、觀邸大樓均係在地震時瞬間倒塌（詳後述）
    ，均不符上開原理與規範，顯然該建築物之設計、建造均已出現問題。另外，依
    上開建築技術規則之規定，台中市屬中震地區，對照上開耐震設計規範顯示，台
    中市屬地震二區，其加速度係數為０˙二三即加速度二三０ｇａｌ，文心大樓所
    在位置之地震強度為垂直向加速度一五三ｇａｌ、最大地表加速度南北為二０八
    ｇａｌ、東西向為二五七ｇａｌ，有國立中央大學土木工程學系鑑定報告書（下
    稱中央大學鑑定報告）所載地震規模在卷可徵（見本院卷宗五第一六三頁），而
    文心大樓亦於本次地震中多處剝裂損壞，有該鑑定報告書所附之照片為憑，亦即
    ，文心大樓在建造上亦出現問題，致不能抵禦垂直向與南北向之地震強度，堪無
    疑義。
二、被告Ｋ○○、丁○○、Ｅ○○等人雖均質疑內插法於此並不適用，然內插法中之
    等間距插值法乃是在已知之數值中推算在此等數值範圍內某一點的數值，各該已
    知數值之權重均屬相同，且因有已知之正確數值存在，則距離推估點越接近之已
    知數值愈多，愈能正確計算出該推估點之數值，此乃最簡單、爭議最小之計算方
    式，因為其中沒有主觀判斷而引致之變異因素，為鑑定人柯鎮洋陳稱明確（見本
    院卷宗六第九十一頁及其背面），並有介紹此方法之百科全書節本附卷可參（見
    本院卷宗二第七十頁以下），是以其理論基礎，並考量斗六市地區之地質特性，
    上開計算方式確屬可採。被告Ｋ○○辯稱：應以古坑鄉東和國小或山峰國小監測
    站之數值為準，因為距離斗六市最近云云。惟上開監測站均在斗六市之東南方，
    尤其山峰國小屬古坑鄉之山區地質（此均有被告Ｋ○○提出之地圖位置可參，見
    本院卷宗二第一九二頁），自難以斗六地區地質等同視之，再者，九二一大地震
    乃菲律賓海板塊之呂宋島弧由東南向西北方向推擠歐亞大陸板塊，各場址之實際
    推擠變形方向，須以地震後實際重新量測之數值為依據，有國家地震工程研究中
    心八十九年七月十一日函文（見本院卷宗三第一六一頁）在卷可詳，參以上開橋
    真國小、饒平國小監測站之數值均較其東南方之林中國小、東和國小、山峰國小
    （見本院卷宗二第一九八頁）監測站之數值為小，顯然地震強度因板塊擠壓之方
    向而由東南往西北逐漸遞減，從而被告Ｋ○○所指之上開數值並未考慮遞減因素
    及地質因素，殊不可採。
三、被告丁○○雖另辯稱：上開地震水平加速度垂直向一六五ｇａｌ、南北向三００
    ｇａｌ、東西向二七五ｇａｌ，上開數值之平方相加再開根號後，得出建物所承
    受之地震水平加速度為四０六˙九七ｇａｌ、地震總力加速度為四三六˙九七ｇ
    ａｌ云云。然經檢視丁○○所提出之上開國家地震工程研究中心之集集地震垂直
    向、南北向、東西向ＧＰＡ（最大地表加速度）圖表（見八十九年二月十七日答
    辯狀證物二十一、二十二、置於卷外），並未顯示斗六地區所受之地震強度有被
    告丁○○所言之一六五ｇａｌ等數據，被告丁○○辯稱：係以上開圖表套繪台灣
    地圖所得云云，然上開圖表之等值曲線本身之粗細如何，即涉及其所經過地區地
    震強度之多寡，惟被告丁○○就曲線上單一點位置，亦無法說明該曲線經過之地
    域區域面積多寡，則其套繪並無法真正反映該曲線所經過之地理位置，更何況上
    開圖表之曲線圖並未經過斗六地區，有被告丁○○自己標示之上開圖表可參，則
    其如何推算出斗六地區之水平加速度，亦殊難想像。再者，將上開水平加速度予
    以平方相加後開根號，係在地震震波走向南北向、東西向、垂直向之最大值同時
    發生時才有如此之算法，但地震震波走向是任意方向，不一定是南北向、也不一
    定是東西向，為鑑定人柯鎮洋陳稱無誤（見本院卷宗六第九一頁背面），亦即，
    各方向之最大加速度值不可能在同一秒發生，此觀東和國小測站加速度震波圖（
    見本院卷宗一第四一三頁、第四一四頁）自明，從而被告丁○○之上開數據，顯
    不足取。
四、被告Ｅ○○以八十七年七月十七日瑞里地震雲林地區東和國小、林中國小、饒平
    國小、鎮南國小各監測站所得之地震水平加速度，與本次地震上開監測站（除鎮
    南國小以外）水平加速度之比例，及各測站間之衰減比例，求算本次地震鎮南國
    小測站之水平加速度，並得出南北向之最大加速度為三三五˙七ｇａｌ、東西向
    為三七一˙七ｇａｌ，組合後之最大地表加速度為四三二˙六六ｇａｌ云云。然
    瑞里地震與九二一地震可否如此類比，大有疑問，蓋二次地震時之斷層位置、斷
    層深度、震波方向及斷層瞬間釋放能量之大小及模式是否相同，有何關聯，並無
    資料可佐，且瑞里地震後地質之變化如何，是否可以認為與九二一地震前之地質
    完全相同，於此亦無法判斷，此亦為鑑定人柯鎮洋陳明在卷（見本院卷宗六第九
    一頁背面），是被告Ｅ○○計算方式以瑞里地震資料為計算基準，所得之結果並
    不具說服力，自亦無可採信。綜上，本件建築物倒塌絕非係天災所為，反而更足
    說明建築物在耐震設計與建造上之人為缺失確實存在。
參、（建物倒塌與龜裂）
一、中山國寶二期大樓：如事實欄乙所載中山國寶二期大樓之建築地點、樓棟戶數、
    構造種類、共區分為Ａ至Ｊ十棟建築物等事實，有該大樓之建造執照附卷可參，
    扣案之建築平面圖圖號Ａ２－４參層平面圖（八十八年保管字第二六八八號、即
    結構技師公會鑑定報告書附件六所附設計圖）足資佐證，核與被告Ｋ○○所供相
    當（見偵查卷宗一第一四四頁以下）。而於九二一大地震發生時，Ｇ、Ｆ棟一、
    二樓間挑高樓柱（即結構平面圖結構柱線編號Ｙ５－Ｘ７、Ｙ５－Ｘ１０等樓柱
    ）瞬間暴裂，倒塌瞬間連接Ｇ、Ｆ、Ｅ棟之樓梯間均塌陷，Ｇ、Ｆ棟因而往西即
    Ｈ棟方向倒塌並下陷，Ｅ、Ｄ、Ｃ、Ｂ、Ａ棟往東即中山國寶三期方向倒塌並部
    分撞擊三期大樓，Ｃ、Ｄ、Ｅ棟六樓以下往地下室下陷，Ａ、Ｂ棟自四樓部分剪
    斷，四、五樓與六樓分離倒塌於地面各情，為鑑定人楊澤安、柯鎮洋、蔡萬來、
    沈勝綿於本院庭訊中陳稱屬實（見本院卷宗四第三二０背面、卷宗五第十八頁、
    第三五五頁），核與被害人或其家屬Ｑ○○、Ｏ○○（Ｇ棟部分）、Ｔ○○、Ｄ
    ○○○、宙○○、丑○○（Ｆ棟部分）、子○○、戊○○、Ｆ○○、天○○、申
    ○○、玄○○、Ｈ○○（Ｅ棟部分）、李榮煌（Ｊ棟部分），被害人辰○○（Ｄ
    棟部分）之代理人沈名俊（即中山國寶三期住戶）、己○○（Ｄ棟部分）等人所
    述當時建物倒塌之情況相符（見本院卷宗五第十八頁、第十九頁、第二０四頁以
    下、第三０三頁、卷宗六第三八一頁），並有附卷之現場照片可徵（見偵查卷宗
    二第二七七頁至第二八０頁、本院卷宗五第六七頁至七八頁）。又如附表一所示
    住戶家屬王添字等十七人，因上開倒塌結果而受建物結構體之樑版或隔間牆等擠
    壓致出血性休克等原因而死亡之事實（死者姓名、死亡時間、地點、原因等均如
    附表一所示），業據檢察官督同法醫師相驗屍體屬實，製有勘驗筆錄、驗斷書、
    相驗屍體證明書附於相驗卷宗可稽，亦為死者家屬Ｑ○○、Ｏ○○、Ｔ○○、宙
    ○○、子○○、戊○○、Ｆ○○、天○○、玄○○、李榮煌、代理人紀名俊指稱
    在卷（見同上筆錄）。鑑定人楊澤安亦陳明：結構體勁度強度不足，造成建物瞬
    間倒塌，撞擊別的大樓，因大樓倒塌後產生慣性力，造成六樓、九樓、十二樓隔
    間牆倒塌等語明確（見本院卷宗五第三五五頁）。倒塌結果並造成如附表一所示
    住戶家屬Ｇ○○、申○○、亥○○等三人受有重傷害，未○○等十一人受有普通
    傷害（傷者姓名、受傷地點、傷勢均如附表一所示），亦為告訴人申○○、未○○、己○○、告訴代理人Ｄ○○○（Ｇ○○之母）、Ｈ○○（Ｊ○○之夫）、被
    害人戊○○、丑○○等人於警訊及本院庭訊中指訴在卷，並有其等之驗傷診斷證
    明書、殘障手冊附卷可證（見八十九年偵字第三四二號卷宗、八十九年偵字第一
    九五號卷宗、八十九年偵字第四三號卷宗、本院卷宗五第二一二頁至第二一五頁
    、本院卷宗六第四七頁至四九頁、第五五頁、五六頁、第四四六頁至四五七頁、
    第四六二頁至四六三頁），另有被害人Ｒ○○提出之住戶地址及遇難、受傷人員
    姓名表冊在卷可證（見本院卷宗四第二八一頁以下）。
二、漢記辦公大樓：如事實欄丙所載漢記辦公大樓之建築地點、樓棟戶數、構造種類
    等事實，有該大樓之建造執照附卷足憑，並為被告Ｋ○○供稱一致（見偵查卷宗
    一第一四五頁）。九二一地震來襲時，該大樓一樓西邊柱子崩裂下陷地下室，大
    樓往中山路與永昌路交岔路口處倒塌，另一面柱子因而浮起等事實，為鑑定人楊
    澤安陳稱明確，並有現場照片（見偵查卷宗二第二八三頁至第二八四頁背面及外
    放於證物袋），被告Ｋ○○提出之該大樓倒塌方向圖（見本院卷宗一第三五三之
    六九頁）、鑑定人楊澤安繪製之現場圖（本院卷宗六第四一一頁）附卷足參。
三、觀邸大樓：如事實欄丁所載之觀邸大樓建築地點、樓棟戶數、構造種類等事實，
    有該大樓建造執照在卷可稽，亦與被告Ｋ○○供詞相當（見偵查卷宗一第一四四
    頁背面）。而觀邸大樓於地震時係地下室柱子除一根因曾經補強過而未倒外，其
    餘均瞬間暴裂，一樓至六樓柱子亦瞬間崩裂而往東南方向倒塌下陷至地下室，另
    一面則下陷至地上四樓等情，為鑑定人楊澤安陳述為實（見本院卷宗五第十八頁
    、第三五三頁），核與被害人或其家屬Ｒ○○、甲○○、Ｗ○○、卯○○、Ｌ○○、蔡錫徽、Ｉ○○、癸○○等人於本院庭訊中指證相符（見本院卷宗五第二０
    六頁以下、第三０六頁、三０七頁），並有現場照片（見偵查卷宗二第二八０頁
    背面至第二八二頁背面、本院卷宗五第六一至六四頁）、被告Ｋ○○提出之上開
    倒塌方向圖、鑑定人楊澤安繪製之現場圖（見本院卷宗五第三五七頁）附卷可佐
    。鑑定人柯鎮洋等人亦陳稱：是從一樓樓柱瞬間暴裂崩塌等語（見本院卷宗四第
    三一六頁），同樣可明各樓層樓柱瞬間崩裂之情形，與鑑定人楊澤安所為認定並
    無相左。又上開樓層倒塌之結構體或隔間牆等擠壓致陳亞暉等如附表二所示之十
    七人，因頭蓋骨破裂等原因死亡之事實（死者姓名、死亡時間、地點、原因均如
    附表二所示），亦據公訴人督同法醫師相驗屍體屬實，製有勘驗筆錄、驗斷書、
    相驗屍體證明書等置於相驗卷宗可參，並為上開被害人家屬陳明在卷（見上開筆
    錄），同時導致住戶家屬庚○○、酉○○、卯○○受有重傷害、Ｒ○○等四人受
    有普通傷害（傷者姓名、受傷地點、傷勢均如附表二所示）等情，復為告訴人Ｖ
    ○○（庚○○之法定代理人）、卯○○（兼巳○○法定代理人）、Ｒ○○、Ｕ○○、蕭舜鴻、告訴代理人許龍泉（酉○○之父）於警訊及本院庭訊中指稱甚明，
    並有驗傷診斷證明書、殘障手冊附卷足證（見八十八年偵字第六一０六號卷宗、
    八十八年偵字第六二一六號卷宗、八十八年偵字第六一０二號卷宗、八十九年偵
    字第四三號卷宗、本院卷宗五第三四六頁、本院卷宗六第四四六之五至之六頁）
    ，另有被害人Ｒ○○提出之住戶地點及遇難、受傷人員表冊在卷可憑（見本院卷
    宗四第二七九頁）。
四、文心大樓：如事實欄戊所載文心大樓之建築地點、建築樓層等事實，並於九二一
    大地震時，低層樓樓柱下端發生裂縫、部分混凝土剝落等情，有上開中央大學鑑
    定報告、現場照片在卷可憑（見本院卷宗五第一五九頁以下、第三六二頁），並
    有台灣台中地方法院檢察署檢察官八十九年偵字第一０七六八號起訴書在卷可詳
    ，被告丙○○對此亦無異詞，應信屬實。
肆、（建築物倒塌龜裂原因）
一、（規劃設計）
（一）中山國寶二期大樓
１、（結構系統不規則）中山國寶二期大樓在建築設計上，Ｅ、Ｆ、Ｇ三棟大樓規劃
    為一、二樓之頂蓋型開放空間，造成一樓挑高，二樓局部無樑，且上開三棟大樓
    間均以樓梯間相連，屬建築設計上不規則建築物一節，為被告丁○○即本件建築
    設計之建築師供稱無疑（見本院卷宗一第二一七頁），核與結構技師公會鑑定報
    告第十頁所示情形相符，並有扣案之建築設計圖足資佐證。依當時建築法第十三
    條第一項之規定：「本法所稱建築物設計人及監造人為建築師，以依法登記開業
    之建築師為限，但有關建築物結構與設備等專業工程部分，除五層以下非供公眾
    使用之建築物外，應由承辦建築師交由依法登記開業之專業工業技師負責辦理」
    ，參照建築技術規則建築構造篇第四十五條第二款：「上開不規則設計，橫力之
    分配應考慮構造物之特性」，亦即，在結構系統規劃上，本案可以由結構工程專
    業技師就結構設計部分針對該不規則之特性作設計，以免該不規則不利於建築物
    之耐震能力。對此，鑑定人柯鎮洋、沈勝綿、蔡萬來及證人陳啟中、蘇啟東、王
    立人等建築師即被告丁○○委託鑑定本案斗六地區倒塌三棟大樓結構設計等議題
    之人，於討論本案後發表之共同結論並稱：「本鑑定標的物係因九二一地震而倒
    塌，顯示耐震性不佳，而耐震性不佳有建築結構系統不規則性之原因，造成建築
    結構系統不規則係導因於建築平面、立面之配置，惟法令並未明文禁止。建築師
    公會原則同意上列看法，但須加註下列意見，【結構設計時未考慮相關不規則結
    構物之結構特性，亦即設計時考慮不週，亦應列入此三棟建築物倒塌之原因之一
    ，若結構設計者依其專業能力，若不規則結構無法設計時，應拒絕設計或建議建
    築師修改設計圖說。】」（見本院卷宗三第三一二頁），又結構技師公會鑑定報
    告所載不規則現象，係指建築設計與結構設計而言一節，亦為鑑定人柯鎮洋、蔡
    萬來、沈勝綿所稱是（見本院卷宗四第三二一背面、第三二二頁），鑑定人柯鎮
    洋並稱：鑑定報告書上載稱之建築平面圖之缺失，是搭配結構設計的確認，並非
    建築圖不能這樣劃等語（見本院卷宗三第二九八頁），是就結構系統而言，建築
    設計與結構設計應一併列入考量，尤其在結構設計上，就是要補強建築設計上安
    全性之因素。而本棟結構設計上之瑕疵，係在挑高樓柱即編號Ｓ１－３貳層結構
    平面圖、編號Ｃ２１、２２、２３樓柱，及建築結構柱線Ｙ７－Ｙ８、Ｙ１０－
    Ｙ１１等部位，即連接Ｇ、Ｆ、Ｅ棟大樓之樓柱、樑版，並建築結構柱線Ｘ２－
    Ｘ３部位，即連接Ｂ、Ｃ棟之樓柱、樑版，應予增加配筋量及加強主筋、箍筋之
    情，為鑑定人柯鎮洋到庭陳稱屬實（見本院卷宗二第十四頁），並有上開鑑定報
    告書（含所附結構平面圖）可稽，參諸證人陳啟中證稱：建築圖不規則設計造成
    結構系統較差，但並不代表不能作設計，中山國寶二期是不規則設計，但結構上
    沒有補強等語（見本院卷宗三第一三五頁），及被害人家屬戊○○、Ｆ○○等人
    均指明地震當時樓梯間不見，無法逃生等語，並鑑定人楊澤安陳明：不同樓棟間
    連結之結構元素太少，代表結構系統規劃不良，Ｇ、Ｆ棟往Ｈ棟方向倒塌，Ｅ、
    Ｆ棟間之樓梯斷落，因為Ｅ、Ｆ棟間樓梯開孔過多，提供之剪力傳遞元素不足，
    無法讓Ａ至Ｇ棟形成一致之剛性運動，就會造成往不同方向倒塌，樓梯才會脫落
    ，Ａ、Ｂ棟因為扭曲力關係從四樓剪斷，Ｃ、Ｄ、Ｅ棟往地下室陷，各樓層往下
    擠壓，以上結果，系統不良是主因，混凝土強度不足是次因等語（見本院卷宗五
    第三五五頁、三五六頁）各節，與鑑定人柯鎮洋所為之上開鑑定均屬一貫，且合
    理說明大樓倒塌之結果，自均屬可採。
２、（靜載重）按建築物構造各構材之強度，須能承受靜載重與活載重，並使各部構
    材之有效強度，不低於本編所規定之設計需要強度，該載重多寡，應詳細列明於
    結構計算書，而靜載重為建築物本身各部分之重量及固定於建築物構造上各物之
    重量，如牆壁、隔牆、樑柱、樓版及屋頂等，可移動隔牆不作為靜載重，又建築
    物構造之靜載重，應予按實核計，建築技術規則建築構造篇第二條、第六條、第
    九條、第十一條分別定有明文。所謂按實計算靜載重係指依據結構圖之樑、柱、
    板尺寸和建築圖之牆、粉刷尺寸按實計算樓層重量，此有附卷之結構技師公會鑑
    定報告草稿（見本院卷宗六第四八二頁），及被告丁○○委託鑑定單位高雄市建
    築師公會（下稱建築師公會）所出具之卷附鑑定報告書第十一頁可以佐證，並據
    證人蘇啟東、陳啟中、王立人、鑑定人楊澤安所證稱為實（見本院卷宗二第二九
    五頁、二九六頁、卷五第三五三頁背面）。而本案結構分析各層樓靜載重之大小
    ，亦有扣案之結構計算書足資參佐（見八十九年保管字第一五七一號）。經按實
    計算靜載重結果，本棟大樓各樓層靜載重合計為九０八三˙二四公噸，原結構分
    析靜載重各樓層合計則為七八二五公噸，只有按實計算靜載重之百分之八十六，
    不足百分之十四一節，有上開建築師公會鑑定報告書可參，證人陳啟中並提出按
    實計算靜載重之計算內容書面在卷可考（見本院卷宗三第三二０頁以下），足認
    該計算結果確有實據，鑑定人柯鎮洋對靜載重之問題亦表明：原結構分析靜載重
    有低估（見本院卷宗二第十三頁）、建築師之鑑定報告符合一般的設計推估，因
    此可採（見本院卷宗六第九四頁）各等語，鑑定人楊澤安也表示：就設計載重部
    分我的意見與結構技師公會複審委員不符，我認為載重設計估計不足，是結構設
    計的最大瑕疵（見本院卷宗二第一七０頁），結構技師公會鑑定報告書草稿載重
    之數據應該正確（見本院卷宗一第十七頁）各等語，鑑定人柯鎮洋、沈勝綿、蔡
    萬來、證人蘇啟東、陳啟中、王立人於討論後在庭訊中發表共同聲明亦稱：「原
    結構分析靜載重比一般設計靜載重為低，靜載重之低估會使設計地震力低估，設
    計時會造成斷面低估，設計之鋼筋量亦會偏低，是倒塌原因之一。」等語（見本
    院卷宗三第三一一頁），顯然設計靜載重確實不足。而Ｖ地震力（即構造物所受
    地震之最小總橫力）為Ｚ（震區係數）、Ｋ（組構係數）、Ｃ（震力係數）、Ｉ
    （用途係數）、Ｗ（建築物之全部靜載重等規定重量）相乘之結果，為建築技術
    規則建築構造篇第四十三條第一項所明文，靜載重Ｗ計算之不足，將使設計地震
    力變小，地震力變小結果，在檢討各桿件（柱、樑、牆等）受力後之力學反應自
    然會變小，所設計之桿件斷面會減少、鋼筋數量會降低之情，亦為鑑定人楊澤安
    陳稱明確（見本院卷宗五第三五四頁及其背面），核與鑑定人柯鎮洋（見本院卷
    宗三第一七八頁）、證人陳啟中（見本院卷宗二第二九六頁、第二九七頁）所述
    相符。而本棟大樓地震力經核算結果，地震力Ｖｘ向為一二三二˙六０，Ｖｙ向
    為一二九四˙三六，結構計算書內容所載Ｖ值為八六二˙三二，只有應有地震力
    之百分之七十（Ｖｘ向）及百分之六十七（Ｖｙ向）等事實，亦有上開建築師公
    會鑑定報告書第十二頁可參，及扣案之結構計算書可考。從而在柱斷面（即橫面
    積）之大小、鋼筋量之多寡方面，於本棟大樓均為不足而屬設計不良，堪認本棟
    大樓原樓柱承載過重，合理說明上述建築物自樓柱瞬間暴裂倒塌之情。結構技師
    公會鑑定報告草稿對此亦有相當詳明之記載（見本院卷宗六第四八二頁至第四八
    五頁），並對鋼筋量之不足提供數據，惟鑑定人柯鎮洋陳稱：草稿上之鋼筋量不
    足之數據，只是鑑定人在計算過程中之數據，是粗略估算，故沒辦法確定不足之
    數量是多少，但可以確定有鋼筋不足，斷面不足之趨勢等語（見本院卷宗六第九
    二頁），故上開草稿有關靜載重與鋼筋量之數值尚不能遽以採用，反面言之，縱
    該草稿載明之上開部分未列入最終之結構技師公會鑑定報告內，但亦不能因此否
    認斷面不足、鋼筋量偏低等事實，或認該鑑定報告有偏頗之情而全不可採。
３、（建築物樓高）依建築技術規則建築構造篇第六條規定，「結構計算書上所用之
    標註及符號，均應與設計圖一致」。本棟大樓地下一樓建築剖面圖高度為四˙四
    公尺，卷附使用執照所載樓層實際高度亦為四˙四公尺，惟結構計算書該樓層樓
    高為三˙二公尺；地上一樓剖面圖高度為四˙六公尺，卷附使用執照所載樓層實
    際高度亦為四˙六公尺，結構計算書所載高度卻為五˙０公尺等事實，為本院勘
    驗扣案之剖面圖、結構計算書屬實，並經鑑定人柯鎮洋補充說明在卷（均見本院
    卷宗六第九二頁、九三頁背面），復有使用執照在卷足參。就地上一樓樓高不符
    部分，因結構計算書高度較實際高度為高，就地震力而言，Ｃ值（震力係數）依
    上開規則篇第四十四條第二項之規定，等於８乘以根號Ｔ分之一，Ｔ（ｔｉｍｅ
    ）為建物基本震動週期，即擺動一振幅所需時間，該時間愈長，代表建築物愈柔
    ，Ｃ值就會相對降低，Ｖ值也跟著降低，但在結構計算書之設計高度相對提高情
    況下，該樓柱所受應力會相對提高，因為高度愈大，彎距愈大，柱子受力反應所
    增加的權值比Ｖ值所減少的權值還要大，所以建物偏安全，為鑑定人楊澤安認定
    在卷（見本院卷宗五第三五四頁背面），核與鑑定人柯鎮洋、沈勝綿之見解一致
    （見本院卷宗二第十六頁、第一六四頁），自屬實在。就地下一樓結構設計高度
    較實際高度為低部分，依上開理論推演，雖柱子受力反應所減少權值較比Ｖ值所
    增加的權值還要大，但因為地下室四周有結構牆可以承載地震力，所以比較不影
    響整棟大樓的穩定性，為鑑定人柯鎮洋陳稱明確（見本院卷宗六第九三頁背面）
    ，是本件結構技師公會鑑定報告書內容雖有上開高度之不符可能造成結構分析時
    模式建立偏差之結論（見第十一頁），但此結論尚不足為本棟大樓倒塌之因素，
    應可斷言。從而被告Ｅ○○與被告丁○○互相爭執建築圖有無於送請建照後遭更
    改高度一節，已無究明之必要。
（二）漢記辦公大樓：因漢記辦公大樓倒塌並未涉及傷亡，就規劃設計部分，亦難認
      係營造或拆卸建築物時之一般人所承認之工事建築技術法則，故其雖有靜載重
      不符、結構系統未作補強、樓高不符等設計上之瑕疵，惟於此均不究論。
（三）觀邸大樓
１、（結構系統不規則）觀邸大樓在建築圖設計上係採開放空間設計，於地面層亦留
    設有空地型及頂蓋型開放空間，牆面留有二分之一透空，致在一樓平面之牆面局
    部不連續，造成局部弱點等情，為被告丁○○建築師即本棟大樓設計人所自承其
    設計方式無訛（見本院卷宗一第二二三頁、第二二四頁），並有結構技師公會鑑
    定報告載明上情在卷足參，扣案之觀邸大樓建築圖面可資佐證。如前所述，在結
    構設計補強建築物安全性方面，本棟大樓東面之建築結構柱線４’至７、南面建
    築結構柱線Ｄ至Ｅ二區塊，因一樓為開放空間，惟卻未在該區域之樑柱加強配筋
    、箍筋之設計，以避免因該牆面局部不連續之結果，造成結構系統不良而不利耐
    震之情，為鑑定人蔡萬來陳稱明確（見本院卷宗二第十四頁），並有結構技師公
    會鑑定報告書第十二頁及其附件七圖號Ａ１－２地盤圖、Ａ２－２壹層平面圖可
    稽，與證人陳啟中陳明：觀邸大樓亦屬不規則設計之一種，但無違法之處，只是
    在結構上沒有補強等語（見本院卷宗三第一三五頁）一致，而上開設計上之瑕疵
    ，亦可由上述觀邸大樓倒塌情形印證。至於上開鑑定報告所指「就標的物建築平
    面圖而言」等字句，係指建築設計與結構設計配合之問題，非專指建築平面圖不
    可以作如此設計一節，前均已敘明，茲不贅述。
２、（靜載重）如前（一）２欄所載之原理規則，本棟大樓靜載重經按實核算結果，
    各樓層合計一０八五０˙三四公噸，惟結構計算書上所計算得出之靜載重只有八
    二一五公噸，為按實計算靜載重之百分之七十六，短少百分之二十四，地震力Ｖ
    值依核算結果Ｖｘ向為一二一五˙二四、Ｖｙ向為一一二四˙一０，惟結構計算
    書因靜載重低估結果，致地震力只有八二一˙五０，為Ｖｘ向之百分之六十八，
    Ｖｙ向之百分之七十三，分別短少百分之三十二與百分之二十七，致柱斷面低估
    ，鋼筋量不足等情，有建築師公會鑑定報告書第十三頁、第十四頁、計算內容書
    面（見本院卷宗三第三二０頁以下）、結構技師公會鑑定報告草稿（見本院卷宗
    六第四八六頁、第四八七頁）等在卷足徵，扣案之結構計算書可以憑參，並為證
    人蘇啟東、陳啟中、鑑定人柯鎮洋、楊澤安等人稱靜載重低估致樓柱設計斷面不
    足、鋼筋量不足等情明確（均如前所述），並有上開（一）２欄所載之共同聲明
    可佐。顯見本棟大樓樓柱不堪過重承載無疑。
３、（建築物樓高）本棟大樓建築圖地下一樓樓高為四˙四五公尺，地上一樓樓高為
    四˙六五公尺，惟結構計算書地下一樓高度為四˙三０公尺，地上一樓高度為四
    ˙九五公尺等事實，業據法官勘驗扣案之建築剖面圖、結構計算書屬實，並據鑑
    定人柯鎮洋補充並更正結構技師公會鑑定報告有關樓高部分在卷（均見本院卷宗
    六第九二頁背面、九三頁、九三頁背面）。就地上一樓結構計算書樓高較建築圖
    樓高偏高部分，建築物係偏安全，地下一樓結構計算書樓高偏低部分，因地下室
    四周有擋土結構牆存在，亦不致影響大樓結構穩定性之結論，均如上開（一）３
    所述，是結構技師公會鑑定報告書第十二頁所載高度不符可能造成結構分析時模
    式建立之偏差部分，尚不足為本棟大樓倒塌原因之認定。
二、（混凝土強度不足）
（一）中山國寶二期大樓：依建築技術規則建築構造篇第三百五十二條第二款規定：
      「三個試體之試驗壓力強度平均值，如不小於規定壓力強度之百分之八十五，
      且無單一試體之試驗壓力強度小於規定壓力強度百分之七十五，可認合格」。
      本棟大樓混凝土強度依扣案之地下壹層平面圖（圖號Ｓ１－１）顯示，為二十
      八日齡期抗壓強度ｆｃ’＝每平方公分二八０公斤（以下每平方公分之單位均
      同，省略之），並為被告丁○○所稱是。大樓倒塌後，經檢察官會同鑑定人楊
      澤安等人自該大樓鑽取混凝土試體送雲林科技大學測試結果發現：第一批試體
      三十三個，抗壓強度最大值為三四七公斤、最小值為一二九公斤，試體平均值
      為一八七˙九七公斤，僅為設計強度二百八十公斤之百分之六十七˙一三，最
      小值僅為二百八十公斤之百分之四十六˙０七，其中有二十六個試體強度小於
      二百八十公斤之百分之七十五即二一０公斤；第二批試體九十個，試驗結果，
      最大值為三０八公斤、最小值為一０三公斤，試體平均值為二０八˙五０公斤
      ，僅為二八０公斤之百分之七十四˙四六，最小值僅為二八０公斤之百分之三
      六˙七九，其中有五十個試體強度小於二八０公斤之百分之七十五即二一０公
      斤。第一批及第二批試驗結果，強度最大值為三四七公斤，最小值為一０三公
      斤，全部試體平均值為二０二˙九九公斤，為二八０公斤之百分之七十二˙五
      ０，皆無法符合上開技術規則之規定，混凝土強度嚴重不足，強度差異甚大，
      致使建築物結構體耐震程度不足等情，有結構技師公會鑑定報告書第八、九、
      十一頁及其所附之鑽心試體採證清冊、雲林科技大學混凝土鑽心抗壓測試報告
      可資參照，並有檢察官之勘驗筆錄附卷足憑（見偵查卷宗二第二五九頁、第二
      七三頁、第二五八頁、偵查卷宗三第七一頁、第九四頁）。鑑定人楊澤安亦證
      稱：施工部分混凝土強度不足是倒塌最大原因（見本院卷宗二第一七０頁）、
      混凝土強度抗壓嚴重不足是三棟大樓之共同缺失（見本院卷宗三第一二九頁）
      各等語明確。被害人家屬李榮煌指稱：現場混凝土像沙子一樣，與鋼筋分離等
      語（見本院卷宗二第三０一頁），被害人Ｈ○○指稱：混凝土並未附著在沙拉
      油桶上，沙拉油桶上的字非常清楚，可見混凝土強度不足，且我拿起混凝土塊
      一捏就碎等語，核均與上開現場照片所示：鋼筋裸露，未有混凝土附著，倒塌
      結構體扭曲粉碎等情相符，亦足徵混凝土抗壓強度之脆弱，並說明了地震時瞬
      間樓柱粉碎暴裂崩落之結果。
（二）漢記辦公大樓：本大樓混凝土強度不足亦為鑑定單位所認定，有上開鑑定報告
      書可稽，惟就此強度不足之缺失，尚與被告之刑責無涉，茲不論。
（三）觀邸大樓：本棟大樓依扣案之結構平面圖即地下壹層平面圖（圖號Ｓ１－１）
      材料強度說明，混凝土二十八日齡期之設計抗壓強度ｆｃ’＝每平方公分二四
      五公斤（以下均以每平方公分為單位，茲省略），並為被告丁○○供稱屬實，
      大樓倒塌後，經檢察官會同鑑定人楊澤安等人自大樓鑽取混凝土試體送雲林科
      技大學檢驗，第一批試體計有三十三個，取自大樓六樓自十六樓，其試驗結果
      之試體抗壓強度最大值為二八七公斤，最小值八三公斤，試體平均值為二０二
      ˙０公斤，為設計強度二四五公斤之百分之八十二˙四，最小值八三公斤僅為
      二四五公斤之百分之三三˙八八，三十三個試體中有十四個試體小於二四五公
      斤之百分之七十五即一八三˙七公斤；第二批試體有二十八個，因大樓一至四
      樓已倒塌，而其旁透天厝一至四層乃與高樓部分同時興建，故取該低層透天厝
      部分為試體檢驗，試驗結果之試體抗壓強度最大值為一七七公斤，最小值為八
      六公斤，全部試體平均值為一三九˙三公斤，為設計強度之百分之五六˙八五
      ，最小值僅為二四五公斤之百分之三五˙一０，又二十八個試體全部均小於二
      四五公斤之百分之七十五即一八三˙七公斤。第一批與第二批試驗結果皆無法
      符合上開技術規則之規定，混凝土強度嚴重不足，強度差異甚大，致使建築結
      構體耐震能力不足等事實，有結構技師公會鑑定報告書第九、十二、十三頁及
      其所附之鑽心試體採證清冊、雲林科技大學混凝土鑽心抗壓測試報告可詳，亦
      有檢察官之上開勘驗筆錄足稽，復為鑑定人楊澤安陳稱明確在卷。被告Ｅ○○
      亦供明其於八十七年間瑞里大地震後即到觀邸大樓進行柱子龜裂之結構補強，
      當時混凝土強度即很差，用手即可折斷等語（見本院卷宗二第一七０頁、第一
      七一頁），再觀諸上開大樓倒塌照片，裸露鋼筋處處可見，未見混凝土附著，
      且大樓底層樓柱樑版扭曲粉碎，更可明上開鑑定結果之真實，亦指出地震時樓
      柱暴裂崩落之結果。至於上開中山國寶二期大樓、漢記辦公大樓、及本棟大樓
      每層樓均有鑽心取樣，且係取完整之混凝土試體測試等事實，為上開測試報告
      單備註欄標明取樣地點屬實，並為鑑定人楊澤安所稱是（見本院卷宗三第一三
      五頁、本院卷宗二第十八頁），被告Ｋ○○辯稱：取樣不正確云云，即不足取
      。
三、（鋼筋強度）依據結構技師公會鑑定報告書記載，中山國寶二期大樓、觀邸大樓
    鋼筋強度經檢取測試結果，均大於上開結構平面圖所載之規格強度。就此，鑑定
    人楊澤安陳稱：由於上部樓層均屬完好，故鋼筋強度不符並非房屋倒塌原因等語
    （見本院卷宗二第一七０頁），鑑定人柯鎮洋、沈勝綿、蔡萬來亦均表明鋼筋強
    度與大樓倒塌無關等語（見本院卷宗三第二九八頁背面、本院卷宗四第三二二頁
    ）。參諸各該大樓上部樓層樑版無倒塌之情形，有上開照片可佐，可見並無鋼筋
    強度韌性不足之處，是鋼筋強度非本棟大樓倒塌原因，應無疑義。
四、（地質鑽探試驗報告）鑑定單位結構技師公會經審核上開三棟大樓之鑽探試驗報
    告書後發現，當初鑽探之鑽孔深度每孔均為一定深度，未符合建築技術規則建築
    構造篇第六十五條之各鑽孔至少應有一孔之鑽探深度為前項孔深度一˙五至二˙
    ０倍之規定一節，有該鑑定報告第七頁、第八頁可參，被害人家屬Ｒ○○並指陳
    鑽探報告不符實際情況。就此，鑑定人柯鎮洋、蔡萬來、沈勝綿指出：鑑定報告
    是指出未符合規定之地方，地質報告不準確會影響地層承載力，但在本件倒塌不
    是地層下陷，所以不是倒塌原因等語（見本院卷宗四第三二一頁背面）明確。從
    而本件大樓之倒塌亦應排除地質之因素。
五、（鋼筋綁紮）
（一）（搭接位置）按主筋之拼接應依本篇第三六六條至第三六八條之規定；拉桿之
      拼接應互相錯開，建築技術規則第四百十條第七款、第三百六十七條第四款分
      別定有明文，而續接位置應錯開六十公分以上一節，亦有中國土木水利工程學
      會混凝土工程設計規範與解說（見本院卷宗三第三一四頁）存卷可詳，並為鑑
      定人柯鎮洋陳明在卷（見上開卷宗第二九九頁），均可認上開施工方法為建築
      技術成規。惟上開倒塌三棟大樓現場所見之鋼筋主筋搭接位置均在同一平面（
      介面），並未錯開搭接之情，為鑑定人柯鎮洋、楊澤安指稱屬實（見本院卷宗
      三第一二九頁、第二九九頁），復有結構技師公會鑑定報告書第十四頁１２˙
      ６、１內容及其後所附現場照片足可佐證。而主筋搭接在同一介面之結果，將
      造成柱韌性較差，反覆應力會使搭接效果降低，將形成一個弱點，使柱子抗壓
      強度降低一事，為鑑定人柯鎮洋陳明無訛（見本院卷宗四第一五六頁背面），
      核與鑑定人楊澤安所稱：鋼筋搭接的部位通常強度會有些許折損，所以不希望
      搭接點在同一介面上，因為該介面會使柱子該部位較為脆弱，但此種搭接方式
      不是大樓倒塌主因等語相符。是三棟大樓之鋼筋搭接位置未符合上開規定，亦
      為大樓倒塌原因之一，應可斷定。
（二）（箍筋一百三十五度彎鉤）上開鑑定報告書第十四頁１２˙６、２內容稱：柱
      箍筋施工未有一百三十五度彎鉤，造成圍束效果降低，使三棟大樓無法發揮應
      有之耐震能力等語。本件自應從法規規定一三五度彎鉤是否為強制規定，而屬
      建築技術成規，及倒塌三棟大樓之實際施工圖說是否載明應綁紮一三五度彎鉤
      ，以確定被告就此部分是否有疏失。鑑定人蔡萬來、柯鎮洋、沈勝綿引用建築
      技術規則建築構造篇第四十三條第二款之規定，認建物之設計建造均應依建築
      構造篇第五章、第六章之規定，並引第三百七十二條第四款之規定，認有關箍
      筋之耐震設計，應依四百十條之規定，再引用四百十條第三款、第四款之規定
      ，認不論柱之最大設計軸力為大於或小於０˙四，均應適用第四百零九條第四
      款緊密箍筋之規定，即依第四百零九條第四款之規定：箍筋末端彎鉤須為一百
      三十五度圓彎加十倍鋼筋直徑長，而認法規強制規定需用一百三十五度彎鉤（
      均見本院卷宗二第二六０頁以下「柱箍筋能否使用九十度彎鉤之爭議」、本院
      卷宗三第一七八頁至第一七九頁、第三一一頁）。證人陳啟中、蘇啟東、王立
      人及被告丁○○則均引用上開技術規則篇第四百零七條之規定，認該條既已明
      文橫力係數之Ｋ值為０˙六七或０˙八０，應符合本節之規定，而第四百零九
      條、第四百十條條均屬第四節耐震設計之特別規定，在本件倒塌之三棟大樓所
      設計之Ｋ值均為一之情況下，自無上述第四百十條、四百零九條規定之適用，
      則應回到第三百六十二條第一項第三款之規定，即肋筋及箍筋只須九十度或一
      百三十五度圓彎加六倍鋼筋直徑長（見本院卷宗三第一七八頁及其背面、第三
      一一頁），亦即認定九十度及一百三十五度彎鉤是可以選用，一百三十五度彎
      鉤並非強制規定。對此，經本院函詢結果，結構技師公會認為應由內政部營建
      署統一函釋，有該公會八十九年八月二十九日函文在卷可稽（見本院卷宗四第
      一七六頁）；台灣省建築師公會認為依上開第四０七條之規定，Ｋ值等於一時
      ，技術規則並未強制規定須有一百三十五度彎鉤，有該公會同年九月八日函文
      附卷可參（見本院卷宗四第一九八頁）；台灣省土木技師公會則引用上開第三
      百七十二條、第四百零九條第四款之規定，認須有一百三十五度彎鉤，有該公
      會同年九月函文在卷可徵（見本院卷宗四第二００頁）；內政部營建署則認除
      應依上開第三百六十二條規定施作外，另屬同篇第四百零七條適用範圍內之構
      造者，應符合同節第四百零九條之規定，有卷附之內政部營建署同年九月十一
      日函文可資參照（見本院卷宗四第二二三頁）。可見主管機關營建署亦認第四
      百零七條及第四節之規定有特定之適用範圍，係屬特別規定，並非耐震設計均
      須符合第四節之規定，第三百六十二條亦屬箍筋彎鉤適用之依據。法院根據扣
      案之結構計算書顯示，本件倒塌三棟大樓Ｋ值均為一，復參照「明示其一，排
      除其他」之法理，上開第四節既明文為「耐震設計之特別規定」，且開宗明義
      第四百零七條即未將Ｋ值等於一的情況下，明文須符合第四節之規定，顯然係
      有意的排除，是第四節之規定對Ｋ值等於一的情況並非強制適用。而第三百七
      十二條第四款明文箍筋應符合四百十條之規定固屬無誤，但四百十條第三款已
      規定在柱之最大設計軸力小於或等於０˙四的情況，可以（非一定）適用第四
      百零九條之一百三十五度彎鉤，第四款則規定在大於０˙四的情況，才有緊密
      箍筋即一百三十五度圍束之適用，則在無其他積極證據可佐本件柱之最大設計
      軸力為大於０˙四的事實，自亦無法認定緊密箍筋即一百三十五度箍筋於本件
      必須強制適用。惟依據第三百六十二條第一項第三款之規定，箍筋設計既有九
      十度與一百三十五度之選用，在Ｋ值等於一的情形，結構設計者本應針對建築
      物結構系統規劃上所可能產生之弱點，在柱箍筋上選用一百三十五度彎鉤之設
      計，以強化圍束能力，提高樓柱抗壓強度而提昇建物耐震能力，而不能對之視
      而不見，全部以九十度設計，否則上開第三百六十二條規定之一百三十五度箍
      筋將形同具文。由此可見，上開【一、規劃設計（一）１、】、及【一、（三
      ）１、】所言及之箍筋應予加強之處，亦因尚有一百三十五度彎鉤選用之空間
      ，而確有加強之餘地。再者，倒塌三棟大樓經法官當庭勘驗扣案之柱配筋圖（
      八十八年保管字第二六八八號），及被告黃○○提出之施工圖（八十九年保管
      字第五二九號、中山國寶二期大樓及漢記辦公大樓）發現，箍筋部分均繪製為
      九十度彎鉤，核與被告丁○○、黃○○、證人陳麗如、蘇錦春所為供證相符（
      見本院卷宗三第一七八頁背面、第一七九頁及背面、本院卷宗五第五六頁、第
      五七頁），是施工人員以九十度施工純屬按圖施工，無歸責餘地，應就上開規
      劃設計應加強部分未能為一百三十五度彎鉤設計歸責於設計上之缺失，是上開
      鑑定報告書所載未為一百三十五度彎鉤施作致柱主筋與混凝土無法構成圍束效
      果，使大樓無法發揮應有之耐震能力之情，於結構系統規劃上應行補強之範圍
      內，係屬可採。
（三）同上鑑定報告書並載明鋼筋綁紮間距與設計圖未盡相符，亦屬導致圍束效果降
      低，無法發揮耐震能力。惟查：鑑定報告書所附照片並未以量尺標示該間距是
      否如配筋圖所載上下二端間隔十五公分、中央部位間隔二十五公分（中山國寶
      二期大樓、漢記辦公大樓），或上下間隔十公分、中央部位間隔二十公分（法
      官當庭勘驗上開配筋圖見本院卷宗三第二九九頁背面），且該等照片所示之部
      分箍筋依其形狀可知均已崩塌，鑑定人又未提出其他照片佐證，是自難認鋼筋
      綁紮之間距有與設計圖未盡相符之處。
六、（文心大樓龜裂）本棟大樓經法官會同鑑定人楊澤安至台灣台中地方法院勘驗大
    樓鋼筋標準施工圖圖號Ｓ－六九號柱配筋圖顯示，各樓層柱筋搭接範圍係在柱頂
    端與底部往下、往上各超過四分之一範圍內，亦即，搭接位置是在柱中央區範圍
    內無訛。復根據建築技術規則建築構造篇第三百六十七條第二款規定：「拉力鋼
    筋如疊接處不超過鋼筋根數之一半時，其疊接長不得少於握持長之一˙三倍，如
    超過一半時，不得少於握持長之一˙七倍」，而本件設計圖顯示之鋼筋握持長度
    為一百四十公分，亦為法官會同鑑定人楊澤安勘驗上開鋼筋標準施工圖圖號Ｓ－
    六八號屬實，則依上開規定，鋼筋施作之疊接長度應在一百四十公分之一˙三倍
    即一百八十二公分，或一百四十公分之一˙七倍即二百三十八公分無誤。惟經中
    央大學勘驗該棟建築物發現，建築物鋼筋搭接位置係在柱下端，並經實際測量後
    ，鋼筋搭接長度即疊接長度在四十五公分至七十公分之間，有鑑定報告在卷足參
    （見本院卷宗五第一七二頁以下），並經法官勘驗卷內所附照片屬實，均有勘驗
    筆錄及現場照片在卷可憑，復為鑑定人楊澤安所稱是（均見本院卷宗五第三五九
    頁以下）。顯見鋼筋搭接之位置未按圖施工，搭接長度違反上開規定，造成鋼筋
    裹握力降低，耐震強度不足，合理說明於地震來襲時，低層樓樓柱下部發生裂縫
    、混凝土剝落等如上所述之結果。至於中央大學鑑定報告另載依據ＡＣＩ１３８
    －８３（電子計算程式之使用規範），鋼筋搭接部分有搭接位置、搭接長度均不
    符該規範一節，經查：上開規範乃美國建築技術規範，並未規定在我國之建築技
    術規則，為鑑定人楊澤安陳述明確（見本院卷宗五第三五五背面、第三六０背面
    ），是上開規範並無適用之餘地。另上開鑑定報告又指箍筋間距依上開規範應為
    十公分，而現場箍筋間距為十二至十三公分，不符上開規範一事，姑不論該規範
    不能為鑑定依據，且經本院於上開勘驗期日勘驗設計圖圖號Ｓ－３３號柱配筋圖
    顯示，箍筋間距距柱頂端及底端間距為十五公分、中間部位為二十五公分，有上
    開勘驗筆錄可稽，足見間距大小尚屬按圖施工，並無箍筋間距過大情事，自不得
    持以認此為建物龜裂之原因。至於上開鑑定報告又提及鋼筋施作未符箍筋一百三
    十五度彎鉤之規定，惟經勘驗上述柱配筋圖發現，柱箍筋均顯示九十度彎鉤，亦
    記明於勘驗筆錄，是此部份亦無違失之處，難認為龜裂之原因，均併此敘明。
伍、（漢記公司營造大樓）被告Ｋ○○為漢記、宗漢、漢統公司董事長，及事實欄甲
    所載各該公司設立登記日期、地址及登記營業項目等事實，均有經濟部公司執照
    、設立（變更）登記事項卡、董事、監察人名單、營利事業統一發證設立變更登
    記申請書等附於偵查卷宗可參。而中山國寶二期大樓、漢記辦公大樓、觀邸大樓
    等三棟建築物均係被告Ｋ○○為董事長之漢記公司自行發包購料僱工營造，被告
    Ｋ○○並另成立宗漢公司為中山國寶二期大樓及漢記辦公大樓之起造人，宗漢公
    司及漢統公司均只是供被告Ｋ○○節稅運作方便，實際上並無員工，因漢記公司
    、宗漢公司、漢統公司等之登記營業項目均如事實欄甲所載，並未取得營造公司
    執照證書，故向具有甲等營造業登記證書之財昇公司借用其名義為營造人承造上
    開三棟建築物，漢記公司與財昇公司只是純粹借牌關係，財昇公司並未參與上開
    大樓興建等事實，業據被告Ｋ○○於偵查中及本院八十八年易字第一０五二號刑
    事案件審理中供稱明確（見偵查卷宗一第一四三頁背面以下、偵查卷宗三第五頁
    背面以下、第二九頁、本院卷宗六第三三三頁），核與被告Ｍ○○於偵查中及本
    院上開刑事案件審理中（偵查卷宗一第一六六頁背面以下、第一八九頁、本院卷
    宗六第三０八頁、第三０九頁）、被告地○○於本院上開案件審理中（見本院卷
    宗六第三一二頁）、另案被告楊錫彬於偵查中及本院上開刑事案件審理中（見偵
    查卷宗一第一七三頁以下、偵查卷宗三第六三頁背面、本院卷宗六第三三一頁）
    、另案被告林正鎮於偵查中及本院上開案件審理中（見偵查卷宗二第九八頁背面
    以下、第一一八頁背面以下、偵查卷三第二九頁以下、本院卷宗六第三二三頁、
    第三三三頁）、證人林添財於偵查中（見偵查卷宗三第二八頁背面）、證人金卓
    毅於偵查中（見偵查卷宗一第一九九頁背面以下、第二一七頁）等人所為供證情
    形相符，並有上開各該大樓之建造執照、開工報告書、建築工程勘驗報告書、使
    用執照申請書、使用執照等在卷可稽（見本院卷宗六第一九六頁至第三０一頁）
    ，中山國寶二期大樓申請建造執照時間為八十一年一月三十一日、漢記辦公大樓
    申請使用執照時間為八十一年二月二十七日、觀邸大樓申請建造執照時間為八十
    二年六月二十五日等事實，亦有扣案之上開大樓建造執照申請書各一份足資佐證
    （見八十八年保管字第二七五０號證物）。不惟如此，被告Ｋ○○、另案被告楊
    錫彬於八十年五月間（碧綠雙星）起至八十二年十二月一日（觀邸大樓開工日期
    ）止，即以財昇公司名義，由漢記公司自行僱工連續興建「碧綠雙星」（含金星
    、銀星大樓）、「中山國寶一期」、「中山國寶三期」、及上開各大樓之事實，
    亦有金星、銀星大樓、中山國寶一期、中山國寶三期各該大樓建造執照、開工報
    告書等附卷足憑，並經調閱本院八十八年易字第一０五二號刑事卷宗核閱屬實。
    是被告Ｋ○○事後辯稱：上開大樓係由漢記公司提供人員支援財昇公司營造云云
    ，即不足取。被告Ｋ○○另辯稱：伊係經營具有丙等營造業登記證書之御將營造
    工程股份有限公司（下稱御將公司）以營造上開大樓，營造品質與是否具有甲等
    營造登記證書無涉云云，惟御將公司係於八十一年四月二十四日才登記設立，有
    經濟部公司執照在卷可參（見本院卷宗六第一二九頁），而在上開大樓興建期間
    ，御將公司並無職員，只有登記股東，至八十四年七月間才將漢記公司之工程部
    與工務部門編給御將公司，為被告Ｍ○○於本院八十八年易字第一０五二號刑事
    案件陳稱明確（見本院卷宗六第三０八頁訊問筆錄），被告Ｋ○○並供稱：營造
    公司是在八十四年七月正式成立，在此之前工務部、工程部統稱營建處，其部門
    經理以上主管均與漢記公司相同，合約大都以漢記公司名義與廠商訂立等語（見
    本院卷宗四第二三四頁、第二三五頁），足見興建上開大樓時，御將公司根本未
    實際存在，被告Ｋ○○所辯具有丙等證書之營建能力云云，委無可取，自毋庸再
    行比較甲等、丙等證書營造廠之營造能力。另外，漢記公司自七十九年間登記設
    立至八十年中，僅係委託營造廠營造「楓林別墅」、「公爵名邸」一、二期大樓
    ，為被告Ｋ○○、Ｍ○○所坦承（見偵查卷三第七頁、本院卷宗五第二一七頁、
    本院卷宗六第四一頁、第三一八頁），顯見漢記公司並無實際承造集合性住宅大
    樓經驗，而中山國寶一、二、三期大樓是整體規劃興建，為被告Ｋ○○、Ｍ○○
    所是認，觀之其開工日期分別為八十一年四月十四日、八十一年五月十一日、八
    十一年七月十一日，均甚為接近，是在興建中山國寶二期大樓、漢記辦公大樓、
    觀邸大樓前，漢記公司僅營建過碧綠雙星大樓，營造大樓經驗明顯不足。對此，
    被告Ｋ○○於本院八十八年易字第一０五二號刑事案件中辯稱：自行興建是因為
    伊發覺雲林縣沒有一家營造業比漢記公司大云云（見本院卷宗六第三一八頁），
    實則，漢記公司監工人力、技術均屬不足，監工品質低落（均詳後述），被告Ｋ
    ○○自行發包購料營造房屋銷售，乃在避免委託營造廠從中賺取營建費用差價，
    而使自己得以獲得更多房屋銷售利潤，應可斷定。
陸、（被告職掌）
一、（被告Ｋ○○、Ｍ○○）
（一）（公司決策）於上開各大樓興建期間，楊錫彬為漢記公司總經理，被告Ｍ○○
      為副總經理，為被告Ｍ○○、證人楊錫彬供證屬實，而當時漢記公司之人事之
      任用、工程業務之採購、財務之核決，係由被告Ｍ○○覆核後，由楊錫彬、Ｋ
      ○○核准之情，亦有被告Ｋ○○提出之漢記公司工作職掌辦事細則二份、簽呈
      、工務採購申請書、工程計價請款單、員工試用考核暨調薪表、人事管理規則
      暨相關辦法、被告Ａ○○之人事資料卡等（見被告Ｋ○○八十九年九月十四日
      答辯狀所附證物一至五、九及十一）足資參照，該工作職掌辦事細則第一份第
      四條明文：總經理在董事長監督下綜理本公司所有經營管理及業務之發展，為
      本公司內部之執行首長，副總經理協助總經理處理本公司所有事務；總經理之
      主要工作在第五條第三款明文：擬定及修正本公司組織系統，決定編制人數及
      任用資格，第五款明文：監督、指揮及支援各項工地推出之各項工程進度及所
      屬完成工作目標，第六款明文：負責各項業務之推動與執行，含業務銷售價格
      爭議之裁決，客戶自備款項之定期處理與催收（另各項工程款項支付之核准）
      ，第十一款明文：定期主持員工教育訓練及顧問諮詢會議，第十二款明文：簽
      聘部門經理以上人員及決定任用（或授權部屬）經理級以下之人員，第十三款
      明文：評估各部門工作成效，檢討及修正各部門工作目標及所屬人員之派任。
      上開簽呈並顯示漢記公司成立工程部後，工務單位簽呈均由被告Ｍ○○會簽後
      交由楊錫彬批准，然簽呈上雖謂會簽單位，實際上是先交給副總經理簽准，再
      轉給總經理，被告Ｍ○○乃覆核該項工作是否得宜，決定是否送給總經理過目
      無疑，此觀其後八十四年間被告地○○擔任御將公司總經理（見被告Ｋ○○供
      述，本院卷宗四第二三二頁、二三四頁）時所批示之簽呈，會簽單位均屬工務
      、財務或其他部門，並無副總經理之批示，可見一斑，且若副總經理只是在單
      純協助總經理之幕僚，又非各部門負責單位之經理，簽呈何以一定要經過副總
      經理批簽，均顯見被告Ｍ○○確係掌有實權，絕非如其所述只是上下協調，交
      代任務而已。又上開工務採購申請單、工程計價請款單、員工試用考核暨調薪
      表、Ａ○○之人事資料卡等，均有董事長簽批欄，且該人事資料卡被告Ｋ○○
      亦在其上簽名，顯見該等有關工程採購發包、員工試用考核調薪等均須經過被
      告Ｋ○○之過目，否則何須留有董事長欄，楊錫彬總經理亦均未在其上批示准
      許、如擬等字樣，亦可見此情為真，對此，被告Ｍ○○亦已於庭訊中供稱：工
      程部分，工務部、工程部簽呈上來以後由伊覆核等語明確（見本院卷宗三第三
      ０六頁）。另就工程發包施工方面，被告黃○○（即中山國寶二期及漢記辦公
      大樓鋼筋綁紮組立工程之承攬人）供稱：伊在別的工地施作，Ｍ○○過來看伊
      作的不錯，叫伊到公司議價簽約等語，被告乙○○即中山國寶二期大樓混凝土
      澆置承攬人亦供陳：是Ｍ○○與金卓毅叫我到公司議價簽約的等語（均見本院
      卷宗四第一五０頁背面、偵查卷宗二第一四九頁背面），顯然被告Ｍ○○亦為
      決定工程發包給何人施作之人無誤。被告Ｍ○○亦在偵查中供明：中山國寶二
      期大樓伊負責採購發包業務等語（見偵查卷宗一第一一七頁以下）明確，證人
      楊錫彬並證述：發包採購要經過副總經理、總經理及董事長的同意等語清楚（
      見本院卷宗三第一八六頁）。其實，漢記公司無論在人事任免、工務發包採購
      、業務推展等各方面，均一定涉及公司財務支出，就財務管理上，被告Ｋ○○
      直接負責管理財務部門，為被告Ｋ○○所自承（見本院卷宗四第四四五頁），
      而各項付款憑證經被告Ｍ○○覆核後，由總經理楊錫彬簽准後交被告Ｋ○○批
      准，被告Ｋ○○再簽發支票交會計人員付款之事實，亦為證人林玉敏（即漢計
      公司會計人員）於本院八十八年度易字第一０五二號刑事案件中證稱屬實（見
      本院卷宗六第三四０頁），核與另案被告楊錫彬於該案件中所供相符（見本院
      卷宗六第三三六頁）、並有被告Ｋ○○、Ｍ○○提出之付款憑單在卷足參（見
      本院卷宗一第三五三之十三頁、本院卷宗四第一三三頁）。此從被告Ｋ○○在
      調查站中供稱興建上開大樓之資金來源大多屬自己籌錢獨資一節，亦可明其所
      供財務部門由其管理之事為真。則最終付款既均由被告Ｍ○○、Ｋ○○、證人
      楊錫彬等人為覆核、批准，則對於上開牽扯財務支出之事項，被告Ｋ○○、Ｍ
      ○○、證人楊錫彬等人定已知之甚明，並均對該事項有決定之權力，絕非只是
      簽章審核價格是否合理而已。就董事長與總經理職權之區別為何，證人楊錫彬
      證稱：公司的事最後老闆（指Ｋ○○）都會知道，簽呈雖由伊批示，但金額大
      的伊都會呈報給董事長，因為付款由他批示，是Ｋ○○相信伊，所以交給伊裁
      決等語明確（見本院卷宗五第十二頁），被告Ｋ○○並供稱：其乃監督總經理
      執行決策，制定政策，故公司各項管理規則均須由其核准後公布實施等語（見
      本院卷宗四第二三二頁），由此均可見，被告Ｋ○○於調查站中供稱：公司業
      務由伊處理，伊擁有全部之決策權等語（見偵查卷宗一第一四三頁背面、第一
      四四頁），係屬實情。另證人金卓毅證稱：早期的時候是沒有簽呈，都用講的
      ，Ｋ○○是管錢，就企劃而言，Ｋ○○直接參與如何規劃設計房子，並與建築
      師討論等語（見本院卷宗五第十頁），被告Ｋ○○對此供稱：工務部當時是草
      創，所以沒什麼制度，當時是負責幾個工地之經理一起討論，由伊與楊錫彬、
      Ｍ○○、地○○討論工班、材料等語，可見在漢記公司於自行興建大樓之初，
      各項作業規則逐漸明確之際，被告Ｋ○○、Ｍ○○及總經理楊錫彬等人早就在
      決定公司業務之執行，至為明顯。從而被告Ｋ○○辯稱：工作執行成敗由總經
      理負責云云，被告Ｍ○○辯稱：伊僅係輔佐總經理，未參與決策，工程材料發
      包採購及施工品質非其業務範圍，伊只找人去工務部報價，何人得標不知道云
      云，均係規避責任，不足採信。
（二）（人事任用）按營造業，係指承攬營繕工程之營造廠商，不論甲、乙或丙等營
      造廠，均應置有專業工程人員一人以上，該工程人員，或須具備土木等相關技
      師執照，或須領有內政部與受託訓練學校會銜核發之工地主任訓練結業證書，
      並由該專業工程人員，負承攬工程之施工責任，此觀營造業管理規則第三條、
      第七條至第九條、第十九條至明。被告Ｋ○○既然自以為營造廠可以營造大樓
      ，法院自應以上開標準衡量漢記公司之人事任用。經查：被告地○○供稱：伊
      表弟Ｋ○○要求伊回鄉協助經營漢記公司，在進漢記公司前，並無大樓營造經
      驗，亦無建築工程之正式經歷，進入漢記公司才開始學習本職學能，八十一年
      三月四日進入漢記公司，歷任特別助理，於中山國寶二期開工後不久，升任工
      務部副理、並接金卓毅職位為工務部經理各職等語（見偵查卷宗一第一七九頁
      、本院卷宗四第三二六頁、二五七頁、卷宗七第三二頁）。證人金卓毅證稱：
      工務部係在八十一年二、三月成立，伊當經理從二、三月當到五月等語，可認
      被告地○○在二、三個月內即升任工務部經理。被告壬○○則供稱：伊係高商
      畢業，畢業後於八十年十一月到漢記公司服務，先擔任監工、工地副主任，於
      中山國寶二期興建時為工地主任，是Ｋ○○的岳父引進，由Ｍ○○面試等語（
      見偵查卷宗二第三十頁及背面、本院卷宗四第二五０頁背面、本院卷宗五第十
      六頁）。被告Ｂ○○供稱：伊係崇先中學畢業，八十一年六月進入漢記公司擔
      任中山國寶二期監工，八十二年一、二月升任上開工地副主任接任壬○○職務
      ，是壬○○介紹，Ｍ○○面試，進入漢記公司前並無工作經驗等語（見偵查卷
      宗二第四一頁以下、本院卷宗五第十六頁）。而被告Ａ○○係官校肄業，八十
      二年七月八日到職任營建處特別助理，八十二年十二月份開挖觀邸大樓地下室
      時，被告Ｋ○○將之升任為工程部副理、經理等職，要其擔任觀邸大樓專案經
      理，其於七十九年底進入營造業，之前並無營造經驗，先作水電後改作土木各
      節，為被告Ａ○○供稱屬實（見偵查卷宗二第二四頁背面、偵查卷宗二第六四
      頁、本院卷宗一第二四八頁、本院卷宗六第三一三頁），並有上開人事資料卡
      、被告Ａ○○提出之主管名冊（見本院卷宗一第二五七頁）附卷可稽，亦可見
      被告Ａ○○在五、六個月的時間即升任經理。被告Ｎ○○供稱：伊於八十三年
      三月間進漢記公司擔任觀邸大樓興建一樓時之工地主任，之前在別的工地擔任
      監工等語（見偵查卷宗第二第一六六頁、本院卷宗四第二六０頁）。被告辛○○供稱：八十三年四月觀邸大樓一樓結構體完成時，進入漢記公司擔任觀邸大
      樓監工，之前在別的工地擔任監工半年，於八十三年九月間升任工地主任接任
      Ｎ○○之職位等語（見偵查卷宗一第二六０頁背面、二六一頁、本院卷宗五第
      十六頁）。被告Ｓ○○供稱：伊八十二年六月自嘉義高工畢業後，即進入漢記
      公司，並擔任觀邸大樓之監工，之前並無工作經驗，是Ｍ○○面試等語（見偵
      查卷宗二第五六頁背面、本院卷宗五第十六頁）。被告午○○供稱：伊係虎尾
      農工畢業，八十二年底進入漢記公司擔任觀邸大樓灌漿工程監工，之前在別的
      工地工作三、四個月，是朋友認識楊錫彬，叫伊去找楊錫彬報到等語（見偵查
      卷宗一第二五六頁背面、第二五七頁、本院卷宗五第十六頁）。被告壬○○、
      Ｂ○○、辛○○、午○○、Ｓ○○等人並均供明其等未有人領過任何執照，被
      告Ｋ○○亦供稱：工地沒有人領過技師執照，也不知道有誰領過工地主任結業
      證書，伊當時並未請技師去看工地等語（見偵查卷宗三第一三０背面、本院卷
      宗六第三一七頁、第三一八頁），證人楊錫彬並證稱：（中山國寶二期大樓興
      建）當時只有地○○是大學建築科系畢業等語，被告地○○復供承：觀邸大樓
      樓高十六樓，公司無人有此經驗，Ａ○○透過楊錫彬等關係進入公司，由Ａ○○全權負責屬專案工程等語（見本院卷宗七第二六頁）。綜上可見，被告Ｋ○○、楊錫彬、Ｍ○○等人均有人事任用權限，且其在各階段所僱用之工務人員
      ，非但未有人具有建築營造之相關證書或執照，且均屬工程專業能力不足之人
      （含學校學習專業及工作資歷）。至於被告Ａ○○提出之台灣省職業安全衛生
      協會結業證書，乃是八十四年間所核發，有該結業證書影本在卷足參（見本院
      卷宗一第二六六頁），不足為被告Ｋ○○、Ｍ○○有利之認定。本來，被告Ｋ
      ○○、Ｍ○○二人僱用專業背景不足之人員擔任工程興建之監督，若施以一定
      之專業教育訓練，亦無可厚非，然則，漢記公司並未對其所僱用之被告壬○○
      、Ｂ○○、Ｎ○○、辛○○、Ｓ○○、午○○等人施以專業工程教育訓練，若
      有教育訓練也只是教導對公司之向心力等事，為上開被告所供承在卷（見本院
      卷宗一第一０五頁、第一０六頁、第一０八頁、第一０九頁、本院卷宗四第二
      六０頁），被告壬○○並供陳：地○○是到工地來教導我們，他是專業，我會
      請他教我看施工圖，我們不懂的地方就問他各等語（見本院卷宗四第二五三頁
      背面、本院卷宗六第二九頁），對此，被告地○○則供述：我也很委屈，因為
      也是沒有人教我等語（見本院卷宗六第四三頁），語多無奈，顯見被告地○○
      在任職期間亦未受有專業教育訓練明確，然被告地○○、Ａ○○、Ｂ○○、辛○○等未具專業職業長才之人，卻都能在短時間內升任主管階級領導其他工務
      人員，更顯見被告Ｋ○○用人不當。從而被告Ｋ○○、Ｍ○○均辯稱：漢記公
      司所僱用施工管理人員均為建築相關科系畢業，並委託台灣省建築師公會、活
      力企管顧問公司、中國生產力中心等單位外訓被告壬○○等員工，多人取得工
      地主任證書，員工有受採購發包訓練云云，毫無足取。被告Ｋ○○聲請傳喚張
      芳民、陳永國、翁朝安等訓練單位之人員，核無必要。被告Ｋ○○於八十九年
      四月十一日答辯狀（見本院卷宗一第三三九頁以下）提出之教育訓練等教材（
      即八十九年保管字第九三八號證物），其中編號十三號「營建施工服務準則」
      內所附之鋼筋組紮施工規範，經核與該答辯狀所提出漢記公司與被告丙○○之
      鋼筋綁紮工程契約書所附之鋼筋組紮施工規範（見上開卷宗三五三之五二頁以
      下）相同，對該工程契約書所附之施工規範，被告地○○供稱：中山國寶二期
      興建時沒有類似這種之工程契約書，漢記辦公大樓施工時也有合約，但都沒有
      像觀邸大樓施工時這麼詳細，該等資料大約是在八十二年初開始蒐集，在蓋觀
      邸大樓之前，公司就有這種制式格式等語（見本院卷宗六第二九頁），足徵上
      開資料並非外訓教材，乃被告地○○逐日蒐集之施工規範無誤。其餘被告Ｋ○○所稱之教育訓練教材，參諸上情，堪認均徒具形式，難以之認定漢記公司所
      僱用之員工確有參與該等教育訓練，不足為其有利之認定。再者，漢記公司於
      興建中山國寶二期大樓時，同時又有中山國寶一期大樓、三期大樓、漢記辦公
      大樓等工地結構體處於營造階段，前已述及，觀邸大樓結構體興建時，又有「
      中山九安工地」、「九如街工地」、「漢記公園市」等工地投資興建案在施工
      中，為被告Ａ○○（見本院卷宗一第二四九頁）、地○○（見本院卷宗七第三
      十頁）承稱屬實，足認當時所需監管施工人員甚鉅，惟被告Ｋ○○、Ｍ○○等
誘限間^自明，況被告Ｋ○○
      於庭訊中供稱：監工職務在作結構時，就分類?
      部人力不足等語，被告壬○○、Ｂ○○亦均供明：工地人手不足等語（見本院
      卷宗六第三六六頁、第三七九頁、偵查卷宗二第六五頁）自明，況被告Ｋ○○
      於庭訊中供稱：監工職務在作結構時，就分類為看綁鐵、板模、灌漿，要看主
      管如何分配等語（見本院卷宗五第十一頁），然被告Ｓ○○對此則供稱：沒有
      分類在看，是每樣都要學，協助工地主任等語，核與被告午○○所供相符（均
      見上開筆錄），是就被告Ｋ○○之理想監工狀態，在觀邸大樓興建部分，亦顯
      人手缺乏。而專業工程人員之薪資自然較一般人員為高，乃市場法則，其與僱
      用更多工務人員及員工之教育訓練等事項，均與漢記公司之成本支出息息相關
      ，是被告Ｋ○○、Ｍ○○在漢記公司本身營造經驗不足之情況下，又未聘用專
      業工程人員到場監督施工，事後又未對所僱用之工務人員施以專業教育訓練，
      卻要自行興建大樓銷售，所圖為何，若非在興工搶建，減少開銷，增加收入，
      可有其他？又被告Ｋ○○、Ｍ○○二人均非建築相關科系出身，而且均是在七
      十九年初才進入建築業，先委託營造廠施工，自己再到工地現場負責看工並藉
      機學習，為其二人供稱無誤（見本院卷宗六第三０五頁、第三一０頁），被告
      Ｍ○○並向檢察官供承：對建築營造並非內行，只是瞭解等語（見偵查卷宗一
      九０頁），足徵其二人亦無何專業工程背景與經驗，然卻故意不僱用有專業工
      程能力或資格之人監工，或對工務員工施以專業教育訓練，則開工興建大樓對
      其二人意義何在？因大樓之興建所涉事項非只一端，法院查無證據可證被告Ｋ
      ○○、Ｍ○○是在房屋倒塌致人死傷也不在乎之心態下構築殺人機器，信其二
      人均明知住宅大樓安全之重要性，及其倒塌後果之嚴重性，惟因利益薰心，自
      以為是專家，過分自信而輕忽其危險性，而自信房屋不會倒塌之心態，堪可認
      定。
（三）（工務監督）被告Ｋ○○、Ｍ○○既自行僱工興建上開大樓，對於相關工程人
      員自均有督導施工之權，此不惟被告Ｋ○○於偵查中供承：我平日即要求工地
      主任要按圖施工，管制工程品質良好等語（見偵查卷宗一第一四七頁背面），
      其於本院庭訊中亦自承：我有嚴格要求施工品質；我們有要求包商要按設計圖
      施工；公司營建的員工都只是在監督而已，要求施工品質及進度，由董事長到
      監工都有資格要求施工品質，在蓋公園市的時候有公司同仁向我反應黃○○的
      鋼筋太多，會使混凝土抗壓強度不足各等語（見本院卷宗一第九八頁、第九十
      九頁、卷宗六第二三頁）。被告Ｍ○○亦供稱：（被告Ｋ○○負責與你同？）
      對，他有時亦會到工地看等語（見偵查卷宗一第一九０頁）。證人張金川（即
      中山國寶二期大樓板模組立工程承攬人）結證：Ｋ○○叫我們作我們才會作，
      Ｋ○○有到現場等語（見本院卷宗三第一八二頁）。被告壬○○（即中山國寶
      二期大樓工地主任）供陳：該工地由被告Ｍ○○負責全盤業務（見偵查卷宗二
      第三十頁背面）；Ｍ○○主導建造所有事情（見本院卷宗一第一０四頁）；Ｍ
      ○○來看工地是否順利（見本院卷宗三第三０七頁背面）；當時我都聽Ｍ○○
      、廖宏山（的指揮）（見本院卷宗四第二五０頁背面）；Ｋ○○有帶人到工地
      要求品質，不可能不管事（見本院卷宗四第二五三頁背面）；我聽Ｍ○○的指
      揮聽慣了，現場找不到Ｍ○○就問廖宏山，Ｍ○○也會問我施工進度，施工情
      形，一直到我離開都有在問我施工情形，（問：Ｍ○○是要你做事，還是有疑
      問才問他？）都有（見本院卷宗四第二五四頁）各等語。被告Ｂ○○（即中山
      國寶二期大樓監工）供述：Ｍ○○有來工地現場巡看施作狀況，他叫我作什麼
      我就作什麼，他來看工程做得如何等語（見本院卷宗三第三０九頁）。甚且，
      證人林纘同（即中山國寶一期大樓工地主任）亦證稱：一期的工地由我負責施
      工，我的上司是Ｍ○○等語明確（見本院卷宗六第七三頁），而中山國寶大樓
      一、二、三期乃整體規劃，更可見被告壬○○之上開供述為真，被告地○○供
      明：中山國寶二期施工品質的掌握主要由工地副理、工地主任負責，該二人須
      向Ｍ○○負責；觀邸大樓興建期間，工程部由Ｍ○○及Ａ○○負責（見偵查卷
      宗一第一七九頁背面、第一八０頁）；Ｍ○○管理工務、行政業務等語（見本
      院卷宗三第三０五頁背面）。被告黃○○供稱：中山國寶二期是聽Ｍ○○的指
      揮，Ｍ○○在現場指出我們何處作錯；是Ｍ○○在現場告訴我鋼筋綁好了（均
      見本院卷宗三第三０三頁及背面）；先由工地主任檢查後，再叫Ｍ○○檢查，
      他有搖鋼筋有無綁好（見本院卷宗三第三０六頁）；中山國寶二期大樓從地下
      室開始我就有向Ｍ○○反應鋼筋要用粗一點，Ｍ○○叫我向工地主任反應，否
      則照圖施工，因為Ｍ○○常去工地，所以向他反應（見本院卷宗五第二四頁）
      ；二期在施工時，Ｍ○○、地○○、壬○○、Ｂ○○、楊錫彬都有去，他們都
      有要求我的綁鐵品質，都有來搖過鐵，他們都有來檢驗，Ｋ○○也有到過現場
      ，如果有客戶來，他也會來看我的施工品質（見本院卷宗六第三二頁）各等語
      。被告Ａ○○則供述：觀邸大樓興建時，Ｍ○○是營建處處長，管理工務部及
      工程部，如果工地現場發生超出合約的事情就必須向他請示，Ｍ○○會到現場
      看施工進度，主要的施工品質是每個人都要作的，上面的長官是督導職權，他
      當時是副總經理，營建處處長是屬於營造的部分等語（見本院卷宗六第三七頁
      、第三八頁），被告Ｓ○○亦供明：Ｍ○○是營建處處長等語（見本院卷宗六
      第三八頁），核與上開【陸、一、（一）】所列之「工程計價請款單」證物上
      明載營建處處長一欄下，均有被告Ｍ○○簽名之情形相符，並有被告Ａ○○、
      Ｐ○○提出之漢記公司組織系統表、人事職掌圖表等在卷足明（見本院卷宗三
      第二六０頁、卷宗四第一一頁）。再者，證人金卓毅（即當時漢記公司企劃部
      經理）證稱：Ｍ○○有到工地看進度，巡工地；Ｍ○○會要求進度和品質，Ｋ
      ○○也一樣（見本院卷宗三第一八四頁背面、第一八五頁）各等語，證人楊錫
      彬證述：我對施工部分外行，均由Ｋ○○負責工務部門（見本院卷宗一第一九
      一頁背面）；Ｍ○○負責工務部門及工地的協調，部分負責業務，他負責包商
      的協調及圖面的要求（見本院卷宗三第一八五頁背面）等語。均足見被告Ｋ○○、Ｍ○○皆有現場施工品質的實質監督職權。是其二人所辯：工務監督與其
      職權無涉云云，委不足採。綜上，被告Ｋ○○、Ｍ○○對於上述倒塌大樓之興
      建均屬從事業務之人，並皆為監工人，堪可斷定。
二、（被告地○○）
（一）（採購發包）被告地○○於中山國寶二期大樓開工期間先擔任董事長特別助理
      ，八十一年五月間即擔任工務部副理、經理一職，除前【一、（二）】已敘明
      外，並為被告Ｋ○○、Ｍ○○、Ａ○○等人及證人楊錫彬、金卓毅等人供證屬
      實。被告地○○於中山國寶二期大樓、漢記辦公大樓及觀邸大樓之興建，主要
      負責工程發包採購業務，為被告地○○所自承（見偵查卷宗一第一七九頁、本
      院卷宗一第一０一頁、第一０二頁、本院卷宗四第三０四頁以下、第三二六頁
      以下），核與被告Ｋ○○（見本院卷宗一第三四六頁）、Ｍ○○（見本院卷宗
      三第五一頁）、Ａ○○（見本院卷宗一第一０二頁）、證人金卓毅（見本院卷
      宗三第一八四頁背面）、楊錫彬（見上開卷宗第一八四頁）、黃昭陽（本院卷
      宗六第七一頁至七三頁）所為供證相符，並有被告Ｋ○○提出之工務部職掌說
      明（見本院卷宗一第三五三之九頁）、漢記建設工作說明書（見本院卷宗四第
      三七六頁）、被告Ａ○○提出之漢記公司人事職掌圖表（見本院卷宗三第二六
      ０頁）、被告Ｍ○○提出之漢記公司組織編制表（見本院卷宗四第一三０頁、
      第一三一頁）、被告Ｋ○○八十九年九月十四日答辯狀所附之工務採購申請單
      （置於卷外）等書證附卷可詳。而除工程發包、材料採購之議價、簽約外，施
      工材料規格是否符合設計規格需求，乃由工務部查核書面文件，並於日後覆核
      廠商請款所附出貨單據、材料檢驗報告等文件一事，亦為被告Ｋ○○（見本院
      卷宗一第一０三頁、第三四五頁、第三四六頁、本院卷宗四第二五四頁背面、
      第二五七頁、本院卷宗六第二二頁、第二三頁、第二七頁、第二八頁）、被告
      Ｍ○○（見本院卷宗四第一二七頁、卷宗五第二二二頁）所供為真，並有其等
      提出之上開付款憑單可徵。證人楊錫彬並證稱：設計圖、平面圖等都由董事長
      交代下來交給工務部門等語（見本院卷宗三第一八五頁背面），證人金卓毅證
      陳：圖面由董事長交給工務部等語（見本院卷宗五第十頁），與被告Ｋ○○所
      供：我拿到丁○○的圖就交給金卓毅，金卓毅就交給工務部、工程部；建築師
      交給我的結構圖我都有拿給工務部等語（見本院卷宗五第一一頁、卷宗六第三
      五頁）均屬一致，核與被告地○○供述：結構平面圖有送到工務部等語（見本
      院卷宗三第三０四頁背面）相符。而結構平面圖上均載明混凝土及鋼筋設計規
      格之情，已於上開【肆、二、（一）、（三）】中敘明，並有各該平面圖扣案
      足徵，則所謂採購發包業務，當然是依照設計圖面之規格，亦即設計需求進行
      議價、簽約，否則該些程序如何進行，以何為基準進行議價，此從被告地○○
      供承：設計圖一份放在工務部旨在辦理發包工程時由廠商估價之用等語（見本
      院卷宗四第三二七頁、第三二八頁），更可明工務部必須明確使廠商知道漢記
      公司所需要之規格是多少無疑，此不論被告Ｋ○○、Ｍ○○、或證人楊錫彬等
      被告地○○之上級長官直接交代採購何種規格之材料，或日後漢記公司成立工
      程部簽呈工地所需材料並覆核進貨單，而由工務部依其需求購買材料（均詳後
      述），工務部既負責採購發包之議價簽約，被告地○○身為工務部經理，自應
      忠實反映圖面規格，以盡善良管理人之責，且其既主辦議價、簽約業務，亦可
      見其參與公司採購發包之決策甚明。是其所辯：工務部人力不足無從審核云云
      ，伊只是配合單位云云，均不能免其責任。則其身為大樓建材採購之承辦單位
      ，並身為經理而有督導材料按實採購之職權，對倒塌大樓之興建自亦屬從事業
      務之人，並為監工人無誤。
（二）（施工品質督導）被告Ｋ○○供稱：中山國寶二期大樓由經理地○○負責督導
      施工（見偵查卷宗一第一四四頁背面）；現場施工於工程部成立前由工地監工
      、主任、副理、工務部經理負責（見本院卷宗一第一０二頁）；中山國寶是歸
      工務部監工，所以有派工地主任負責，之後工地主任只管現場施工，還有找副
      理去監管，他是工地最高主管，他的經理就是工務部經理（見本院卷宗六第四
      一頁）各等語，被告壬○○供稱：地○○是管理工地的雜事，如圖看不懂就要
      請教他；成立工務部後，就把我們工地監工、主任都編在工務部內，工務部成
      立前是由Ｍ○○負責施工品質，地○○是特別助理，他是來教我們的；因為地
      ○○是專業，我會請他教我看施工圖，二期的工地不是他負責，他是來協助我
      們，我們有不懂的地方就問他，幾個月後，工地就有工地副理廖宏山，但是地
      ○○還是會來監督我們各等語（見上開卷宗第一０四頁、本院卷宗四第二五三
      頁背面、本院卷宗六第二九頁），其與被告Ｂ○○並均供稱：我們剛開始是編
      制在工務部內，工程部成立後才到工程部等語（見本院卷宗四第二五二頁背面
      ），被告Ｍ○○供陳：現場施工及品質控管業務，在八十二年底成立工程部前
      乃隸屬於工務部等語（見本院卷宗三第五一頁），證人楊錫彬證稱：地○○在
      當工務部經理前是當董事長特別助理，負責協助董事長看顧工地及監工等語（
      見本院卷宗四第一八六頁），被告壬○○、Ｂ○○、辛○○、Ｎ○○、Ｓ○○
      、午○○、Ｐ○○等並均供明：是先由工務部要求施工品質及進度，後來工程
      部成立後，才移由工程部負責等語（見本院卷宗四第二五二頁背面），證人金
      卓毅證稱：工務部在八十一年二、三月成立，責任在看工地進度，工地品質由
      工地主任要求，歸工務部管理；地○○在當特別助理時偶而會去工地了解公司
      工作情形，每個人都可以去要求施工品質各等語（見本院卷宗五第九頁、卷宗
      六第二九頁），被告黃○○供明：中山國寶二期施工時，地○○等人都有要求
      我綁鐵品質，都有來搖過鐵，我在施工時，他們都有來檢驗等語（見本院卷宗
      六第三二頁），均可明證中山國寶二期大樓興建期間，工地副理、主任、監工
      等現場監督施工品質之人員均歸被告地○○管理，且被告地○○亦確實到現場
      要求監工及施工人員之工作品質，而非僅止於人員出勤無疑，是就施工方面，
      被告地○○亦行使督導施工品質之權責，所辯其非監工云云，當無可採。
三、（被告Ａ○○）
（一）（專案負責人）漢記公司於八十二年底成立工程部，將原本屬於工務部業務之
      工程營建、施工品質查核等業務移撥工程部管理，由Ａ○○出任該部門經理，
      並專案處理觀邸大樓興建等情，為被告Ｋ○○承稱屬實（見偵查卷宗一第一四
      五頁、本院卷宗一第九八頁、第一００頁、第一０三頁、本院卷宗四第二五四
      頁背面、本院卷宗五第一三頁），核與被告Ｍ○○（見偵查卷宗一第一六七頁
      以下、本院卷宗四第五一頁）、地○○（見偵查卷宗一第一八０頁、本院卷宗
      三第三０四頁）所供一致，並有被告Ｋ○○提出之工程部職掌說明（見本院卷
      宗一第三五三之十一頁）、被告Ｋ○○八十九年九月十四日答辯狀所附之各類
      簽呈、工務採購申請單、工程計價請款單、員工之適用考核暨調薪表（置於卷
      外）、被告Ｍ○○提出之漢記公司組織編制表（見本院卷宗四第一三一頁）、
      被告Ｐ○○提出之上開漢記公司組織系統表、被告Ａ○○提出之上開人事職掌
      圖表等書證在卷可徵。就現場施工監督上，被告Ｓ○○供稱：觀邸大樓施工剛
      開始沒有工地主任，由Ａ○○負責，工程施作是由Ａ○○帶領我們；當時挖地
      下室時是我與Ａ○○在做，他那時是工程部副理，Ａ○○有到現場問有無事情
      ，天天都有來，他會要求主任、監工把事情做好各等語（見偵查卷宗二第五三
      頁、本院卷宗一第一０六頁、本院卷宗四第二五一頁背面），被告午○○亦供
      陳：觀邸大樓由Ｎ○○當工地主任，他之前是由Ａ○○負責等語（見本院卷宗
      一第一０八頁），被告Ｎ○○供明：觀邸大樓由Ａ○○負責統籌；督導是工程
      部Ａ○○負責，我事情都向他報告，他有指示到現場看工程進度，施作也有看
      ；我是聽Ａ○○指揮，他都到現場指揮工作各等語（見偵查卷宗二第一六五頁
      背面、本院卷宗一第一０九頁、本院卷宗四第二五一頁背面），被告辛○○供
      稱：工程部經理與我到現場看施工方法（見偵查卷宗一第二六九頁）；我的上
      司是Ａ○○，他都會到工地看是否有狀況，他的辦公室設在觀邸（工地）（見
      本院卷宗四第二五二頁）各等語，被告丙○○（即觀邸大樓鋼筋綁紮承攬人）
      供稱：是Ａ○○介紹施作（見本院卷宗一第一一四頁）；Ａ○○是工程經理，
      監督施工有無做錯（見本院卷宗三第三０二頁背面）；辛○○、Ｎ○○、Ａ○○他們三人驗收鋼筋並曾下令可以開始灌漿（見上開卷宗第三０三頁背面）、
      觀邸大樓剛開始是Ａ○○負責，後來是Ｎ○○，之後是辛○○（見本院卷宗四
      第一四八頁背面）；地下室監工是Ａ○○，一樓是Ｎ○○，辛○○也有來監工
      ，後來升任工地主任，我在綁鐵時，也曾看過Ｓ○○來監工，午○○沒有來監
      督綁鐵，他們來監督時都看有無綁好（見本院卷宗六第三三頁）各等語，證人
      金卓毅證稱：觀邸大樓是Ａ○○負責施工調度；觀邸是Ａ○○負責，因為內部
      開會有關觀邸部分的事情都由Ａ○○在報告；觀邸是專案處理，所以找內行人
      等語（均見本院卷宗三第一八四頁背面、第一八五頁），證人楊錫彬證稱：觀
      邸大樓現場工地主任是Ａ○○全權在負責（見偵查卷宗一第一七三頁背面）；
      工程部與工務部之區別在工程部負責施工品質進度，工務部負責採購發包各等
      語（見本院卷宗三第一八六頁），核均與被告壬○○等人之上開【陸、二、（
      二）】所述工程部與工務部區別之供詞相符。證人鄭朱獻（即觀邸大樓模板施
      作承攬人）也證稱：施工現場先後與Ａ○○、Ｎ○○、辛○○、Ｓ○○接觸等
      語（見本院卷宗四第一五三頁），被告Ｓ○○、午○○、辛○○、Ｎ○○、Ｐ
      ○○、Ｂ○○、壬○○等並均供稱其等是編制在工程部等語明確（見本院卷宗
      四第二五二頁背面），核與被告Ａ○○於偵查中自白觀邸大樓工地主任Ｎ○○
      、辛○○等監工由其統籌管理等語（見偵查卷宗第六三頁背面）相符，被告Ａ
      ○○並供稱：觀邸大樓基礎工程是我和Ｓ○○負責（見本院卷宗四第一四八頁
      ）等語無疑，復參諸前開【陸、一、（二）】所載被告Ａ○○之陳述，均可證
      明被告Ａ○○不僅在觀邸大樓地下室興建時實際參與施工事務，在其後，亦均
      行使督導現場施工品質之職權，屬從事業務之人，並為監工人無誤。其事後又
      辯稱：八十三年初才升任工程部副理云云，又辯稱：工程部是在八十三年下半
      年度才成立云云，均只是在推託其非觀邸大樓之專案經理人，毫無可取。
（二）在工程材料採購上，被告Ｋ○○供稱：觀邸大樓興建時，因Ａ○○比較有意見
      ，如由工務部門採購發包交工地執行會有廠商與工地管理人員不協調之現象，
      所以由Ａ○○按圖面需求寫採購發包申請單上來，經逐層核准後，由工務部按
      照Ａ○○的需求採購發包，但仍需按圖面規格處理，廠商大部分由Ａ○○指定
      由工務部簽約（見本院卷宗四第二三四頁、卷宗六第二三頁）；廠商請款單據
      由工地製作付款憑證交工地主任、工程部經理覆核，再交工務部核驗後送財務
      經理及副總經理覆核，由總經理核准，會計製作支票，由董事長在付款憑證上
      核准並在支票上用印等語（見本院卷宗一第三四五頁、第三四六頁），核與被
      告Ｍ○○所供相符，證人楊錫彬同證稱：由工地簽呈上來購買材料，工務部再
      簽給Ｍ○○，再由我核准，付錢的時候再由我簽給Ｋ○○等語，被告地○○亦
      供稱：工務部只是配合單位，觀邸乃專案工程，由Ａ○○負責，公司高層交代
      工務部對工地需求應加以配合，所需材料由工地事先審視圖面規格填寫採購發
      包申請單，由總經理簽准後工務部配合採購（見本院卷宗四第三二八頁）；觀
      邸大樓我只配合採購，物料都是Ａ○○負責（見本院卷宗六第二七頁）；工地
      之採購發包申請單奉核可後，由工務部物料組承辦人員負責詢價比價後會工地
      簽核後製作合約書，合約書由工地人員Ａ○○過目無疑慮後再由承辦人員簽核
      後用印、簽合約，合約影本送工地（見本院卷宗七第二六頁）各等語明確，並
      有上開被告Ｋ○○提出之簽呈、工務採購申請單、工程計價請款單、付款憑證
      可佐，被告Ａ○○並供承：工地每日會將施工材料數量交我審核，以利工程估
      驗請款之查核、估算；工務部依工程部或工地排定之工程需求擬定採購發包作
      業（見偵查卷宗二第二四頁、第二五頁、本院卷宗三第二五０頁、第二五一頁
      ）；我到現場查核材料數量、重量是否與設計圖相符（見偵查卷宗二第六三頁
      ）各等語相符。顯見被告Ａ○○亦係參與決定工程材料採購，並考核該施作材
      料是否符合設計需求無疑。其事後辯稱：結構體部分沒有寫申購單云云，顯不
      足信。
（三）至於被告Ａ○○提出之「御將營造（股）公司工作職掌」、「御將營造（股）
      工作職位說明書」、「漢記建設開發興建作業流程圖」等書證，證明工程施工
      品質之稽核係由工務部負責，與其無關一節，對上開書證，被告Ｋ○○供稱：
      那是八十四年七月以後才有的等語（見本院卷宗四第二五四頁背面），核與其
      上開所供御將公司是八十四年七月才正式成立之情相符，被告壬○○、Ｂ○○
      、辛○○、Ｓ○○、Ｎ○○等人亦均供稱：該些資料只是從生產力中心拿出來
      的資料，是後來公司才有此編制，我們從來沒有看過這東西等語（見本院卷宗
      四第二五三頁），從而該等書證自不足為被告Ａ○○有利之認定。
四、（被告壬○○、Ｂ○○、Ｎ○○、辛○○、Ｓ○○、午○○）
（一）（職位）中山國寶二期大樓施工期間，被告壬○○擔任工地主任，被告Ｂ○○
      擔任工地監工，於結構體興建至約七樓時，被告Ｂ○○升任工地副主任接任被
      告壬○○之職務；觀邸大樓興建期間，被告Ｓ○○為工地監工，地下室結構體
      完成，施作一樓之際，被告Ｎ○○擔任工地主任，施作二樓時，被告辛○○擔
      任工地監工，興建至六樓時，被告辛○○升任工地主任接任被告Ｎ○○之職務
      ，被告午○○則於觀邸大樓施工期間支援灌漿工程之監工等事實，分別為被告
      壬○○、Ｂ○○、Ｓ○○、辛○○等人供承在卷，核與被告Ｋ○○、Ｍ○○、
      地○○、Ａ○○、黃○○、乙○○、丙○○、證人金卓毅、楊錫彬等人所為供
      證相符，並有被告壬○○、辛○○之人事資料卡（見本院卷宗六第四六四頁、
      第四六五頁）、被告Ｎ○○之勞工保險卡一紙（見本院卷宗二第二六六頁）在
      卷足參。被告Ｎ○○雖辯稱其非工地主任，只是專員在核算書面資料云云，被
      告午○○雖辯稱其當時腳受傷，四、五樓時才到現場工作，並未負責監工業務
      云云。然查：被告Ｎ○○擔任觀邸大樓一樓以上工地主任一職，業據被告Ｎ○○於偵查中坦白不虛（見偵查卷宗一六五頁背面以下），核與上開被告、證人
      之供述與證詞相符，並有被告Ｋ○○所提出之上開簽呈（其一內容載明被告Ａ
      ○○以工程部副理職務簽請錄用被告Ｎ○○為工地副理，另一簽呈載明被告Ａ
      ○○簽請免職工地主任Ｎ○○）等書證可明，復有上開工程計價請款單上工地
      主任欄均有被告Ｎ○○之簽名足徵，被告Ｎ○○又以其在調查站未堅持其為專
      員之身分云云置辯，然觀諸上開調查站筆錄，被告Ｎ○○已將其在觀邸大樓之
      職務內容說明清楚，其若真有供述專員身分，信該筆錄絕無漏載之處。又被告
      午○○亦於偵查中及本院庭訊中坦白其為觀邸大樓混凝土施作之監工無疑（見
      偵查卷宗一第二五七頁以下、本院卷宗四第一五三頁背面、本院卷宗六第三四
      頁），核與被告Ａ○○、辛○○、Ｓ○○、Ｎ○○等人所供相符，從而被告Ｎ
      ○○、午○○上開辯詞顯不足信，被告Ｓ○○事後供稱：午○○沒有負責監工
      云云，亦不足取。
（二）（職務內容）工地副理、工地主任、工地副主任、監工等職務之性質均係在現
      場監督並要求工程施作品質一事，為被告Ｋ○○、Ｍ○○、Ａ○○，證人楊錫
      彬、金卓毅等人供證清楚。被告黃○○、乙○○、丙○○等人並均供明被告壬○○、Ｂ○○、Ｓ○○、Ｎ○○、辛○○、午○○等人到場監工之事實，復有
      被告Ｋ○○提出之被告壬○○、Ｂ○○、辛○○、午○○、Ｓ○○等人之工作
      說明書（見本院卷宗一第三五三之二頁至之六頁）在卷足憑。被告壬○○、Ｂ
      ○○、辛○○等人亦均對上開工作職務於審判中坦承不虛，被告Ｎ○○、午○○、Ｓ○○也在偵查中對該職務內容供述詳實，則其後被告Ｓ○○、午○○於
      庭訊中另辯稱其等無上開職務內容云云，即不足採。從而監督並要求工程施作
      品質即為上開被告之業務，其等皆屬從事業務之人，並均為監工人。另外，在
      混凝土之灌漿上，亦由中山國寶二期大樓之被告壬○○（地下室至六樓）、Ｂ
      ○○（七樓至十二樓）、觀邸大樓之被告Ａ○○（地下室）、Ｎ○○（一樓至
      六樓）、辛○○（七樓至十六樓）等人於混凝土到場時下令灌漿之事實，亦為
      被告壬○○、Ｂ○○、Ａ○○、辛○○所供認在卷，核與被告乙○○所供相符
      ，信下令混凝土灌漿乃工地主任等現場主管之職務內容，不容被告Ｎ○○推卸
      責任。在混凝土養護上，被告Ｋ○○亦供陳：除了混凝土養護是由工地主任及
      監工或其他公司僱用的清潔工去做以外，其他都發包出去，公司營建的員工都
      只是在監督而已，要求施工品質及進度等語（見本院卷宗六第二三頁），被告
      Ｂ○○供稱：混凝土養護由工地主任或監工叫清潔工養護等語（見本院卷宗三
      第三０九頁背面），被告壬○○供稱：我們有要求品質，如澆水幾天等語（見
      本院卷宗四第二五一頁），被告Ｓ○○供稱：我有叫清潔工做養護工作，養護
      三、四天是看主任教清潔工做，以後我都這樣做等語（見本院卷宗四第二五二
      頁），被告辛○○供稱：混凝土養護是我們的工作等語（見本院卷宗六第四０
      頁），被告壬○○並供稱：監工的工作有時與工地主任輪流替換等語（見本院
      卷宗三第三０八頁），證人張金川（即中山國寶二期大樓模板組立承攬人）亦
      證稱：工地主任或監工叫清潔工養護混凝土等語明確（見本院卷宗三第三０九
      頁背面）。而觀邸大樓地下室結構工程是由被告Ａ○○帶領Ｓ○○監督施作，
      前已述及，均可見混凝土養護是由被告Ａ○○（觀邸大樓地下室）、被告壬○○（中山國寶二期大樓地下室至六樓）、Ｂ○○（中山國寶二期大樓全部）、
      被告Ｎ○○（觀邸大樓一樓至六樓）、被告辛○○（觀邸大樓二樓以上）、被
      告Ｓ○○（觀邸大樓大樓全部）等監工人之業務，堪可斷定。
（三）（專業能力）至於被告Ｓ○○、壬○○、Ｂ○○、辛○○等人均辯稱：專業能
      力不足，所以不可歸責云云。然按任何人參與社會共同生活之各種活動，均應
      謹慎從事，以避免其行為（含作為、不作為）發生危險，破壞他人之法益，行
      為人假設違背此一社會生活所共認之行為準則，而不保持依據客觀情狀所應有
      之注意，製造法律所不容許之風險，即具有行為不法。該注意程度之判斷若從
      主觀則屬分歧而無標準，自應以一個具有良知與理智而小心謹慎之人，處在同
      一具體情狀下，所應保持之注意為一般標準，至於行為人個人之經驗、能力等
      ，應就行為人之社會地位、生活經驗、工作經驗等為綜合判斷，假如沒有足以
      做相反主張之立足點，即可認定行為人具有認識與履行客觀注意義務之能力，
      而具過失罪責（見林山田著刑法通論增訂七版下冊第一六一頁、一六二頁、一
      八０頁）。就被告壬○○、Ｂ○○等人而言，其等均從事上開營造監工職務並
      支領薪資，且均已成年智慮清楚，就被告Ｓ○○、辛○○而言，漢記公司於觀
      邸大樓之工程合約上並皆有施工規範（如本院卷宗一第三五三之二六頁至三五
      三之五八頁之漢記公司鋼筋組紮施工規範即屬一例）置於工務所供其等參照（
      詳後述），則從社會規範角度觀之，信其等自均認識建築技術相關成規，蓋此
      等信任若不存在，則人民將無從期待社會分工設職後之秩序運轉，從而在無其
      他證據可認被告Ｓ○○等人有生理或心理上之缺陷，或其他可資證明認識相關
      建築技術成規已超越被告Ｓ○○等人之能力，被告Ｓ○○等人之上開辯詞，自
      無從為免責之理由。
五、（被告黃○○、乙○○、丙○○）被告黃○○為中山國寶二期大樓、漢記辦公大
    樓之鋼筋綁紮工程承攬人，被告乙○○為中山國寶二期大樓混凝土灌漿工程之承
    攬人，被告丙○○為觀邸大樓之鋼筋綁紮工程承攬人，劉宏彬為觀邸大樓混凝土
    灌漿工程承攬人等事實，業為被告三人供承無誤，核與被告Ｋ○○、Ｍ○○、地
    ○○、壬○○、Ｂ○○、Ａ○○、Ｓ○○、辛○○、Ｎ○○等人所供相符，並有
    各該工程承攬契約書在卷足參（見本院卷宗一第三五三之十三頁至三五三之五八
    頁、本院卷宗四第二二０頁至二二二頁），被告丙○○並坦承其為文心大樓鋼筋
    綁紮工程之承攬人無誤，其等就各該工程之施作均屬從事業務之人，並無疑問。
六、（被告丁○○）被告丁○○為本件倒塌大樓之建築師、設計人、監造人之事實，
    除據其供承在卷外，並為被告Ｋ○○、Ｍ○○、地○○、Ａ○○、證人楊錫彬、
    金卓毅等人所供證明確，另有存卷之上開建物建造執照、開工報告書、建築工程
    堪驗報告書，扣案之大樓設計圖面其上載有丁○○建築師事務所等書證載明設計
    人、監造人為被告丁○○可詳。而依當時建築法第十三條第一項規定（與現行法
    相同）：「本法所稱建築物設計人及監造人為建築師，以依法登記開業之建築師
    為限，但有關建築物結構與設備等專業工程部分，除五層樓以下非供公眾使用之
    建築物外，應由承辦建築師交由依法登記開業之專業工業技師負責辦理，建築師
    並負連帶責任」；同法第五十六條第一項規定：「建築工程必須勘驗部分，應由
    直轄市、縣（市）主管建築機關於核定建築計劃時，指定由承造人會同監造人按
    時申報後，方得繼續施工」。又依當時建築師法第十九條、第二十條、第十七條
    、第十八條則分別規定（與現行法相同）：「建築師受委託辦理建築物之設計，
    應負該工程設計之責任，其受委託監造者，應負監督該工程施工之責任，有關建
    築物結構與設備等專業工程部分，除五層樓以下非供公眾使用之建築物外，應由
    承辦建築師交由依法登記開業之專業技師負責辦理，建築師並應負連帶責任」；
    「建築師受委託辦理各項業務，應遵守誠實信用原則，不得有不正當行為及違反
    或廢馳其業務上應盡之義務」；「建築師受託設計之圖樣、說明書及其他書件，
    應合於建築法及基於建築法所發布之建築技術規則、建築管理規則及其他有關法
    令之規定」；「建築師受委託辦理建築物監造時，應遵守左列各款事項：（一）
    監督營造業依照前條設計之圖說施工，（二）遵守建築法令所規定監造人應辦事
    項，（三）查核建築材料之規格及品質」。而依據行政院七十二年九月十四日台
    （７２）內字第一六八一六號函送立法院建築師法部分條文修正草案總說明第五
    項顯示：「建築師僅對建築材料之規格及品質負查核之責，其數量及強度之檢驗
    、施工方法之指導及施工安全之檢查均屬營造業專任工程人員之責任，爰予明確
    劃分，以利建築師監督（修正條文第十八條）」，有上開建築師公會鑑定報告書
    附件十一可參，復依據七十五年八月二十二日內政部台內營字第四三四四四一號
    令頒省（市）建築師公會業務章則第三條規定：「建築師之主要業務分為勘測規
    劃、詳細設計、現場監造」；第四條規定：「勘測規劃事項有一、察勘建築基地
    （內容略），二、規劃圖說之製作：建築師應根據委託人之需求與意見擬定初步
    規劃圖及簡略說明書並徵得委託人之同意，初步規劃圖包括必要之配置圖、平面
    圖、外型圖，簡略說明書包括構造方式、材料種類、設備概要及工程概算」；第
    五條規定：「詳細設計事項規定如左：一、建築師應依據勘測規劃圖說辦理下列
    詳細設計圖樣：（一）配置及屋外設施設計圖、（二）平面圖、立面圖、剖面圖
    、一般設計、（三）結構計算書及結構設計圖等（以下略）」；第六條規定，「
    現場監造事項為：一、監督營造業及其他設備廠商依照詳細圖說施工，二、遵守
    建築法令所規定監造人應辦事項，三、查核並監督營造業及其他設備廠商提供有
    關建築材料規格、品質及其他證明文件（以下略）」，有建築師公會鑑定報告書
    附件十足明，建築技術規則建築構造篇第三百三十五條亦規定：「混凝土構造施
    工時，必須隨同工作進度，查驗左列各工作，並予紀錄，一、混凝土配料之品質
    及配比，二、混凝土之拌合、澆置及養護，三、鋼筋彎紮及排置，四、模版及支
    撐之安裝與拆除，五、施預力，六、接頭查驗，前項各款查驗，均須有查驗報告
    ，並由監造人簽認，置於工地備主管建築機關不定期、不定時之抽查核對」；又
    就監造部分，建築物在施工時，如有建築法第五十八條各款情事之一時，監造人
    應分別通知承造人及起造人修改，其未依照規定修改者，應即申報該管主管建築
    機關處理，建築法第六十一條亦規定甚明。建築法第五十八條第六款則規定：「
    主要結構或位置或高度或面積與核定工程圖樣及說明書不符者」，同條第七款則
    規定：「違反本法其他規定或基於本法所發布之命令」，而建築技術規則總則篇
    第一條則規定：「本規則依建築法第九十七條規定訂之」，可見該規則即屬建築
    法第五十八條第七款之命令。另外，依內政部六十八年十二月二十七日台內營字
    第０五二一八六號函釋：建築師接受委任就建築工程代為設計及建造後，將結構
    與設備等專業工程部分，依上開建築法第十三條第一項規定「交由專業技師負責
    處理」後，建築師應否再予核算有無錯誤乙節，應無再核算之必要，但有關專業
    設備如何有效配合等相關技術應由建築師妥為協調各專業技師辦理等語（見上開
    鑑定報告書附件九），所謂交由專業技師「負責」辦理，從技師法第十二條第三
    項及內政部頒建築物結構與設備專業工程技師簽證規則等規定（見上開鑑定報告
    書附件十）觀之，當然係指各該專業工程部分應由技師簽名認證以示負責，否則
    ，建築師自應對結構系統之規劃設計與結構計算負其研判與統合之責任，從而就
    規劃設計、監造等部分，被告丁○○自為從事業務之人。
七、（被告Ｅ○○）
（一）（結構設計單位）被告Ｅ○○於七十年五月十二日經經濟部核准設立登記「崇
      業電腦有限公司」（下稱崇業電腦公司，址設台北市○○區○○街一三一巷四
      九號），由其任負責人，之後陸續變更負責人為Ｅ○○之妻陳水秀、Ｅ○○之
      母黃陳水秀，並於八十年三月間，在高雄市○○○街二號六樓之六設立高雄辦
      事處，由邵偉賢任該辦事處經理，崇業電腦公司之業務係在從事結構設計軟體
      研發，及受建築師事務所之委託，為客戶處理建物結構之設計、計算與繪圖，
      該結構計算程式及作業系統等乃被告Ｅ○○一手建立等情，為被告Ｅ○○供承
      甚明（見偵查卷宗一第一八三頁背面、本院卷宗四第三四０頁以下），復有崇
      業電腦公司辦理設立登記案卷一宗影本（見本院卷宗四第二０頁至一一七頁）
      、崇業電腦公司變更登記事項卡（見本院卷宗三第四三頁）在卷足參。又被告
      Ｅ○○於七十二年間考上結構技師後，創立「崇業結構技師事務所」擔任負責
      人，於八十一年間，登錄高雄市結構工程工業技師公會而在高雄市執業，該事
      務所高雄辦事處與上開電腦公司處於同一處所等情，亦為其供述無誤，並有上
      開公會函文所檢附之技師登記證書、執照等在卷可明（見本院卷宗四第三一一
      頁以下）。而上開倒塌之三棟大樓結構設計、計算、結構平面圖之繪製、材料
      規格之選用等，均係被告丁○○委由崇業電腦公司設計處理，並由高雄辦事處
      經理邵偉賢與被告丁○○接洽一節，亦為被告Ｅ○○所供甚明（見本院卷宗一
      第三六二頁以下），被告丁○○並供述：我是將建築草圖送交邵偉賢處理（見
      本院卷宗二第十九頁）；當時邵經理有來我們事務所討論斷面，我有拿立面圖
      、平面圖、剖面圖回去給他做（見本院卷宗三第一二八頁）各等語無訛，證人
      邵偉賢也結稱：中山國寶二期大樓、漢記辦公大樓、觀邸大樓是丁○○將設計
      圖交給崇業電腦公司設計的；是Ｅ○○提供結構設計程式；我們（電腦公司）
      只是提供數據、圖面；是崇業電腦公司繪圖員繪製平面圖，配筋量是電腦算出
      來的各等語（見本院卷宗二第一二五頁、第一二六頁），並有中山國寶二期大
      樓、觀邸大樓之工程複委託契約書各一紙、收據各一紙（見本院卷宗一第七九
      頁、第八十頁）在卷可詳，被告丁○○復供明中山國寶二期大樓結構計算書與
      設計圖面送交日期為八十一年二月二十七日、漢記辦公大樓送交日期為八十一
      年四月九日、觀邸大樓送交日期為八十二年九月六日等情（見本院卷宗一第二
      二五頁、第二二六頁）無誤，另有其八十九年二月十七日答辯狀所附之委託Ｅ
      ○○為結構設計案件一覽表（附件六，置於卷外，即本院卷宗二第五二頁以下
      ）可資參照。被告丁○○雖辯稱：倒塌大樓之結構工程設計是交給崇業結構技
      師事務所設計云云。然就收費標準觀之，被告丁○○是以建築工程造價千分之
      三之費用委託崇業電腦公司從事結構繪圖計算設計，若委託崇業結構技師事務
      所Ｅ○○技師從事結構工程設計，則是以建築工程造價千分之七或七˙五之費
      用計價，由被告丁○○負擔千分之三，建商負擔千分之四或千分之四˙五之事
      實，為被告Ｅ○○供稱明確，並有其提出之收費表、工程複委託契約書、收據
      、各該工程建造執照等在卷足佐（均見本院卷宗三第七三頁至第一０六頁），
      核與被告丁○○自承：上開倒塌大樓委託費用為工程造價千分之三等語相符，
      顯見被告丁○○委託被告Ｅ○○出面簽證擔任結構設計者之費用，高於被告丁○○委託崇業電腦公司為結構設計所需費用一倍以上，價格相差數十萬元之多
      ，此點，被告丁○○實難委稱不知情，其辯稱：上開倒塌大樓工程複委託契約
      書之受託人為崇業電腦公司，及發票上之蓋印為崇業電腦公司，係事後收費時
      才知道，是Ｅ○○為了節稅才這樣開云云，顯不足採，蓋收費標準之議定乃是
      委託設計之先行程序，被告丁○○當然事先表明由崇業電腦公司設計即可，不
      用Ｅ○○結構技師簽證無訛。而建商應負擔工程造價千分之四之結構技師簽證
      費用一事，被告丁○○亦已知之甚明，則依被告丁○○與被告Ｅ○○之合作模
      式，若建商提議，或被告丁○○提議應由結構技師簽證妥為規劃設計，被告Ｋ
      ○○自應負擔該筆工程造價千分之四之費用給被告Ｅ○○無疑，但被告Ｋ○○
      未曾給付結構設計費用給被告Ｅ○○一事，乃不爭之事實，是被告Ｋ○○辯稱
      其有向被告Ｅ○○表示要做好大樓結構設計云云，當為虛偽，被告Ｍ○○、壬○○又附和被告丁○○、Ｋ○○之說法表示在漢記公司見過被告Ｅ○○云云，
      惟該項陳述已在多次庭訊後才出現，真實性已值懷疑，且其二人對被告Ｅ○○
      當時之特徵均無法描述，顯然上開見過被告Ｅ○○云云，乃係記憶上之錯誤，
      不足為信。又被告丁○○供稱係在中山國寶二期大樓興建期間有帶被告Ｅ○○
      到漢記公司及工地云云，但被告Ｋ○○卻供稱係在觀邸大樓興建期間由被告丁○○帶結構技師被告Ｅ○○到公司洽談云云，二者時間點毫不相合，可見均只
      是推託之詞，亦無足取。況從結構系統規劃過程來看，被告丁○○均稱大樓係
      結構技師事務所人員到其事務所與之討論，是邵偉賢與之討論等語，則本件若
      是委由被告Ｅ○○結構技師專辦，何以被告丁○○堂堂一位建築師，不與結構
      技師直接進行溝通，反而與未具技師執照之職員邵偉賢研商結構系統，此亦與
      常情有悖。另外，依技師法第十六條之規定，技師執行業務所製作之圖樣及書
      表，應由技師本人簽署並加蓋執業圖記，違反者，依同法第四十一條第一項第
      二款之規定，應予申誡或停止業務，而本件扣案之結構計算書、結構平面圖等
      資料，均未見被告Ｅ○○之簽名用印，或其他字跡，是若本件真係委託被告Ｅ
      ○○技師執行結構技師業務，被告Ｅ○○亦不致甘冒受處分之危險而拒不簽署
      用印；就被告丁○○之立場而言，為明結構設計之專業工程分工責任，當然亦
      要求被告Ｅ○○以結構技師之身分簽名用印以示負責，就算當時並未實施專業
      工程技師簽證才可申請建造執照之制度，但上開建築法及內政部函文內容早已
      明定專業技師就其業務範圍負責之規定，被告丁○○對此甚為清楚，而且，沒
      有簽證規則並不代表結構技師就不用簽名負責，更為淺顯易懂之理，何以被告
      丁○○不要求被告Ｅ○○簽署用印，否則以違約論，此亦無從理解。雖然，上
      開建築法第十三條第一項、建築師法第十九條規定之交由專業（工業）技師負
      責辦理制度之落實，雲林縣政府遲於八十二年十月一日才實施，在此之前申請
      建造執照之案件，尚不須結構技師之簽證，為被告Ｅ○○供稱明確，並有其提
      出之雲林縣政府函文、「建築法第十三條執行現況統計表」在卷足詳（見本院
      卷宗一第八二頁、第八三頁），但行政作業之不須簽證，並不代表不准簽證，
      亦不代表業者不能委託設計者詳為規劃並簽證以示負責，尤其，中山國寶二期
      大樓、觀邸大樓在當時均屬大型建築物，中山國寶二期大樓前後由十棟建築物
      連結，為雲林縣集合住宅戶數最多之大樓，觀邸大樓更為雲林地區最高建築物
      ，為被告Ｋ○○所自承（見本院卷宗四第三四八頁），且均屬建築平面之挑高
      及不規則設計，更應委由專家就結構部分加強設計，以維安全。綜上可明，倒
      塌三棟大樓乃被告丁○○委託崇業電腦公司作結構計算及繪圖，而被告丁○○
      之所以不委託結構技師專案處理，顯與建商被告Ｋ○○不要求、不重視甚有關
      聯，其二人均為節省費用，而均具輕忽結構設計重要性之心態，堪可認定。
（二）（崇業電腦公司之負責人）
１、（相同的辦事處）崇業電腦公司與崇業結構技師事務所二者在台北市、高雄市兩
    地之營業處所地址均同，乃合而為一之辦公處所，所任用之職員亦均屬同一批人
    ，使用之設備亦無不同之情，有被告丁○○提出之邵偉賢、朱安凱二人之名片（
    見本院卷宗四第二七八頁），其上均載明「崇業結構技師事務所」、「崇業電腦
    有限公司」、「分部經理」、及本部在台北、分部在高雄之地址、電話均屬一致
    ，及被告丁○○另提出之上開二單位之收費字據及發票，從其上字跡顯示均可認
    出自同一人筆跡，均可明上情為真，且證人田敏珍證稱其八十一年五月至崇業電
    腦公司服務，崇業電腦與事務所是合在一起辦公，高雄的支票、財務均由其負責
    ，接洽業務通常都是邵偉賢，事務所辦公室與電腦公司在一起等語（見本院卷宗
    三第一八六頁背面、第一八七頁），證人陳麗如、蘇錦春均證稱其等係崇業結構
    技師事務所之職員，因為高雄市之上班地點大門有掛招牌，寫的是崇業結構技師
    事務所，伊等當初應徵是事務所助理，邵偉賢是高雄事務所經理，田敏珍是會計
    ，高雄的帳都由她處理（見本院卷宗五第五四頁）；中山國寶二期大樓地下一樓
    結構平面圖是田敏珍、倪暉美及一位叫「月雲」的人繪製的（見本院卷宗六第八
    一頁）各等語，則在蘇錦春、陳麗如之認知上，其等既應徵崇業事務所職員，高
    雄辦事處又無一般人可以理解之電腦公司業務（詳後述），其二人證稱高雄辦事
    處並無電腦公司可言，乃自然之事，難謂其所證虛偽而全不足採。證人倪暉美亦
    證稱：我是應徵崇業電腦公司繪圖員，我知道有崇業結構技師事務所，但不知道
    二者如何區分，邵偉賢是經理，管理我們及分配工作，田敏珍在畫圖也是會計，
    我接受邵偉賢的指揮等語（見本院卷宗六第一０九頁），此外，並有蘇錦春、陳
    麗如分別在崇業結構技師事務所、崇業電腦公司之勞工保險卡、服務證明書（見
    本院卷宗五第八七頁、第八八頁、本院卷宗七第四一頁）在卷可徵，另有扣案之
    結構計算書其內均有署名崇業結構技師事務所之用紙附於其內可表上情。被告Ｅ
    ○○雖辯稱崇業電腦係經營電腦及附屬零件、電腦用品、電腦資料處理、程式設
    計、機器維護等買賣業務，而崇業結構技師事務所是從事結構物及土壤基礎之研
    究、設計等業務，二者並不相同云云，然證人陳麗如、蘇錦春、倪暉美等職員均
    證明：高雄辦事處根本沒有上開電腦買賣業務，其等是做結構資料輸入，繪圖、
    送圖等工作等語明確（見本院卷宗五第五五頁、本院卷宗六第一０九頁），可見
    崇業電腦公司與事務所均係受客戶委託從事結構分析、計算、繪圖等業務，所不
    同者，即在結構技師簽證部分。則崇業電腦公司與崇業結構技師事務所既然均在
    為客戶處理結構設計、分析案件，且均在同一處所辦公，人員、設備、用紙均是
    相同，所接受處理之結構案件，除收費外，對公司職員而言，當然不致再細分這
    是電腦公司的案子、那是事務所的案子，就被告Ｅ○○而言，亦不可能對職員在
    結構設計案件之處理上，表示這是電腦公司的案件伊不管，邵偉賢亦不可能表示
    那是事務所的案子伊不過問，堪可斷定。則崇業電腦公司既由被告Ｅ○○創立，
    全部股東亦只有被告Ｅ○○一人懂得結構分析設計，為被告Ｅ○○所自承，證人
    黃陳水秀雖然係公司執照上載明之負責人，但其到庭證稱：伊係小學畢業，長大
    後也沒有工作，對建築設計不知詳情等語（見本院卷宗二第二一頁），證人邵偉
    賢亦證明：陳水秀不懂結構設計的事等語（見本院卷宗三第一二五頁），則黃陳
    水秀、陳水秀二人如何實際管理上開電腦公司，實大有疑問。況黃陳水秀亦證陳
    ：伊不認識丁○○、不知道他有業務給我們做等語（見上開筆錄），然被告丁○○有數十件結構設計案件交由崇業電腦公司製作圖面與計算，為被告丁○○、Ｅ
    ○○所承認，何以黃陳水秀不知此事，證人蘇錦春、陳麗如並均證稱：沒看過黃
    陳水秀、陳水秀到高雄事務所或電腦公司去管過事情等語清楚，可見黃陳水秀、
    陳水秀二人均係掛名負責人，並非實際負責人無疑，證人邵偉賢證稱電腦公司實
    際負責人為陳水秀云云，證人田敏珍證稱高雄分公司是由黃陳水秀負責云云，均
    不足信。
２、（被告Ｅ○○的自白）被告Ｅ○○於檢察官訊問中已供明：（問：丁○○建築師
    是否有與你合作建築觀邸大樓工程？）有，是透過崇業電腦介紹找我工作；（問
    ：你是自動前來接受訊問）是；各等語（見偵查卷宗一第一六四頁），於調查站
    訊問中承稱：崇業電腦公司、崇業結構技師事務所等均由我擔任實際負責人迄今
    ；丁○○建築師多次委託我「崇業電腦公司」、「崇業結構技師事務所」從事結
    構相關之設計、計算，後來丁○○至高雄成立建築師事務所，因我的「崇業結構
    技師事務所」在高雄設有分部，故我們之間業務往來仍十分頻繁；（問：漢記大
    樓、中山國寶二期、觀邸等建築物之結構分析是否由你設計、計算？）是的，約
    於八十年至八十二年間，丁○○建築師陸續將中山國寶二期、漢記辦公大樓、觀
    邸之平面圖、立面圖、剖面圖、地質鑽探分析報告等交給我「崇業電腦公司」在
    高雄的工作人員，委託我們依照該平面圖等圖面資料設計結構圖說，及設計施工
    所需要之材料強度、材質等部分，當時我們設計的混凝土強度是二八０公斤每平
    方公分，也就是四千磅，在完成結構應力之計算、材料材質設計圖說後，即交給
    丁○○建築師事務所；丁○○建築師事務所將該三棟建物設計資料交給我們「崇
    業電腦公司」後，我們僅負責計算結構、繪製結構設計圖說各等語（見偵查卷宗
    一第一八三頁背面以下），於檢察官訊問中供承：（問：漢記建設倒塌之三棟大
    樓結構你設計？）對；（問：設計結構部分你採用何程式？）ＴＡＰＳ；（問：
    多少錢委託你？）漢記辦公大樓是十六萬元各等語（均見偵查卷宗一第一九二頁
    以下）；（問：三棟大樓主構系數均是以一計算？）對，我覺得有加強必要，所
    以一三五度施工；（問：柱主筋有標明錯開）有；只對程式及資料做處理，我們
    當時引用ＴＡＰＳ程式已經不錯了各等語（見偵查卷宗三第一三二頁背面以下）
    ，並於檢察官到現場勘驗採樣鋼筋、混凝土送鑑定時均出席表示無意見，有上述
    勘驗筆錄附於偵查卷宗可參。由被告Ｅ○○上開自白所示之肯定與詳明，均足徵
    電腦公司之實際負責人確係被告Ｅ○○，並於電腦公司將被告丁○○委託之案件
    定案送交時，被告Ｅ○○均對各該案件為實際審核作業無疑，此從證人邵偉賢證
    明：結構計算書是根據建築師的需求來做，我是部分看得懂設計圖，我不懂的時
    候由結構技師Ｅ○○來處理，由他判斷是否有問題等語（見本院卷宗三第一二七
    頁），證人陳麗如證述：我是邵偉賢面試，Ｅ○○核准僱用等語，證人蘇錦春證
    稱：我是Ｅ○○面試僱用等語，其二人並均證陳：案子由邵偉賢審核，Ｅ○○如
    果有下來就由他看，邵偉賢看過之後有不妥的地方會叫我們修改，沒有的話就開
    始畫圖，建築師打電話進來都找邵偉賢，Ｅ○○一個月至少來二、三次，看我們
    案子做的如何，會實際審核案子，也會跟我們上有關結構設計的課程，案子都要
    邵偉賢或Ｅ○○看過才出去；我們沒有與丁○○接觸，丁○○是與Ｅ○○或邵偉
    賢接觸，案子是由Ｅ○○決定是否要不要接，因為我們有看過別的建築師來接洽
    結構設計（案件），邵偉賢打電話請示Ｅ○○要不要接案子，邵偉賢不可能背著
    Ｅ○○接丁○○的案子；邵偉賢早就認識丁○○，丁○○是有叫邵偉賢到他事務
    所檢討圖面，Ｅ○○有審核這個案子，因為Ｅ○○下來高雄就會看案子各等語（
    見本院卷宗五第五六頁以下），又均證稱：圖面都是要邵偉賢看過才可以出去，
    Ｅ○○也會下來看，絕不可能我們自己繪製完成後自己送出去，因為丁○○根本
    不會理會我們，到目前為止均未看過丁○○；Ｅ○○來事務所會去看電腦程式，
    或去看繪圖員繪圖，有時會叫我們去開會上課，若有人負責案子，他會過去看一
    下圖面，並與邵偉賢在辦公室談事，不可能未做指示；我們本來就是事務所職員
    ，並非自電腦公司轉回事務所工作，沒有八十二年前後之分，Ｅ○○確實有下來
    看案子，他確實有在管案件的處理各等語，證人陳麗如復證稱：我在八十年進入
    公司後，Ｅ○○即每月南下二、三次等語，證人蘇錦春證稱：我在八十二年進公
    司，Ｅ○○也是每月均南下好幾次等語，其二人均再證明：圖面交給邵偉賢審核
    後，應該會再交由Ｅ○○看過後才會出去，因為Ｅ○○是老闆，招牌是他的等語
    無誤（均見本院卷宗六第八二頁至八五頁），證人倪暉美證陳：有看過Ｅ○○來
    高雄，他都待在辦公室，他有來看我們畫圖的速度及聊天，Ｅ○○大約一個月來
    一次，我接受邵偉賢的指揮，有時幫忙其他人繪圖，Ｅ○○來看我們繪圖電腦軟
    體的指令會不會操作，他站在我旁邊我會盡量操作快一點，因為我會緊張，不想
    能力上感覺比人家低，陳麗如、蘇錦春也是在公司畫圖等語（見本院卷宗六第一
    ０九頁）等上開證詞，互為參照，更可明被告Ｅ○○之上開自白之真實性，該等
    陳述絕非筆錄上語義之錯誤，或筆錄人員疏未記錄或錯誤記錄。被告Ｅ○○雖不
    是倒塌大樓結構設計簽證之結構技師，但其確實審核過該等案件，所以在其認知
    上，才會直陳大樓由其做結構設計分析無誤，而其僱用邵偉賢擔任高雄辦事處之
    經理人，接受被告Ｅ○○之指示與南部地區之建築師接洽討論設計內容，並分配
    、管理、指示、彙整陳麗如等職員計算或繪圖工作，終由被告Ｅ○○審核全案後
    交送案件等事實，亦同可推斷。被告Ｅ○○雖於事後直辯：邵偉賢才是高雄辦事
    處之全權負責人云云，然證人邵偉賢卻先證稱：是丁○○或他公司的人打電話來
    說有案子給我們做，是他主動打電話來認識的云云，繼又證稱：崇業電腦公司如
    何有這些案子我不知道，我只是負責鍵入電腦，劃出這些平面圖云云，又證稱：
    我不清楚陳水秀是否懂得結構設計，我是聽從命令行事，高雄的業務不是我負責
    云云，另證稱：倒塌大樓之平面圖是很多工程師配合畫出來的，與何人配合設計
    不知如何回答，配合的工程師不受我指揮，我們是各人做各人的事，若有結構的
    案子我會與Ｅ○○聯繫，這三棟大樓並沒有與Ｅ○○聯繫，出圖部分是各人負責
    各人的云云，所為證述不僅與被告Ｅ○○所供全權負責人一事不符，且均前後矛
    盾，邵偉賢既身為高雄辦事處經理，何以對辦事處作業情形如此不清楚，又怎可
    能對其他職員之業務毫無掌控管理，可見其上開證詞掩飾卸責之意甚為明顯，況
    被告Ｅ○○早已供明倒塌大樓結構計算書與圖說係出自邵偉賢之字跡，並提出中
    山國寶二期大樓、漢記辦公大樓底稿載有邵偉賢筆跡附卷可證（見本院卷宗一第
    三六八頁至第三七四頁），核與證人蘇錦春、陳麗如二人所證相符，被告Ａ○○
    並供稱：觀邸大樓一樓施作時因配筋有問題，丁○○有解決，由高雄崇業傳真一
    份鋼筋配筋圖修改配筋方式等語，並提出該配筋圖附卷（均見本院卷宗四第一五
    三頁、第一七二頁以下），其上字跡均與上開底稿筆跡相同，顯而易見，足認亦
    是邵偉賢之筆跡無訛。是證人邵偉賢證稱：三棟大樓伊未參與（結構）設計云云
    ，根本虛偽，所證Ｅ○○未參與電腦公司業務，Ｅ○○在這三棟大樓之設計沒有
    指示云云，均不足信。證人田敏珍另證述：高雄辦事處無人負責，員工出勤也沒
    有人在管理云云，意在掩飾，委無足取。
３、（瑞里大地震之樑柱補修）八十七年七月十七日發生瑞里大地震時，觀邸大樓地
    下室柱子發生混凝土剝落龜裂現象，混凝土之狀況甚差，用手即可折斷混凝土，
    被告Ｅ○○與被告丁○○同至現場採取補強措施之情，為被告Ｅ○○、丁○○供
    稱為是，而被告Ｅ○○當時係以本棟大樓結構技師之身分到現場勘查現狀後以書
    面繪製補強方法一節，亦為被告丁○○供稱屬實，並有其提出之被告Ｅ○○所製
    之補強方法圖說一份在卷可稽（見偵查卷宗三第一四二頁）。證人楊壽龍（即當
    時觀邸大樓住戶管理委員會總幹事）並證稱：八十七年七月十八日上午丁○○攜
    同Ｅ○○到現場時，丁○○介紹Ｅ○○是本棟大樓結構技師，Ｅ○○當時沒有反
    對，大家握手就去看柱樑，他們叫我們將柱子的樑撐好等語（見本院卷宗四第二
    六０頁及背面）明確，顯見被告Ｅ○○當時亦自認係該大樓之結構設計者無訛。
    被告Ｅ○○雖以其是以被告丁○○之朋友及專業結構技師之身分到場幫忙置辯，
    然被告Ｅ○○在現場即已對補強方法做出指示，同年七月二十日更即傳真上開補
    強圖說給被告丁○○，有上開圖說可徵，可見被告Ｅ○○當時對大樓結構系統如
    何早已知情，其若根本不知該大樓結構設計如何，信其必須向被告丁○○索取相
    關設計圖說以明大樓結構系統哪裡出了問題，惟其捨此不為，自足明上開推斷確
    屬實情。再者，被告丁○○其他建築案件委託設計結構之人非只被告Ｅ○○一人
    ，其不找他結構技師出面幫忙，被告Ｅ○○又專程前來斗六地區探勘，更足明此
    乃被告Ｅ○○對崇業電腦公司設計結構案件之「售後服務」，其所辯以朋友身分
    出面云云，確不足取。
４、（費用流向）上開倒塌大樓委託設計構圖之費用，均由被告丁○○開立支票交田
    敏珍或邵偉賢後，由田敏珍存入被告Ｅ○○以其名義設於世華銀行苓雅分行之帳
    戶一事，為被告丁○○供稱無訛，並有其提出之支票、發票、付款簽收表等在卷
    足憑（見本院卷宗二第三二二頁以下），復為證人田敏珍所肯認，被告Ｅ○○亦
    不否認，則由費用之流用觀之，亦堪認崇業公司之實際經營者就是被告Ｅ○○無
    疑，否則帳款何以不入公司名義之帳戶，且帳戶內資金多寡牽涉稅金等多項負擔
    ，被告Ｅ○○怎可能離職後又隨意任人使用，若高雄辦事處均由邵偉賢全權負責
    處理，何以收費不入邵偉賢帳戶，或黃陳水秀、陳水秀之帳戶，是被告Ｅ○○辯
    稱：其已自電腦公司離職，帳戶是借給公司使用云云，自不足採。
５、（結構外審）被告丁○○另指明其於八十年間委託Ｅ○○結構設計之高雄市○○
    區○○段五小段一０八二號地號結構外審案件，係由被告Ｅ○○帶同邵偉賢等人
    出席審查會議共四次，被告Ｅ○○、邵偉賢之名並均列名於審查意見書設計者欄
    ，有被告丁○○提出之建照申請案結構審查意見書附卷可佐（見本院卷宗三第一
    九九頁以下），經核該審查意見書不若被告丁○○提出之其他審查意見書上將丁○○建築師事務所及崇業結構技師事務所並列為設計者，信被告丁○○於本件亦
    是委託崇業電腦公司承作結構計算與設計，此亦為被告Ｅ○○所肯認（見本院卷
    宗七第四九頁）。對此，被告Ｅ○○辯稱：電腦公司人員知悉伊因與外審委員關
    係良好，為使外審案件能順利通過，乃偶爾央求伊一同前往打招呼，伊未做任何
    報告云云，但外審案件本來就是求其慎重才有審查會議，列名為設計者自當負起
    將來建物設計不良之相關責任，被告Ｅ○○對此不可能不知，以其責任之重，若
    被告Ｅ○○未審核過該案件，何以其願意列名為設計者，又崇業公司業務若與其
    無涉，全都是由經理人負責，或由被告丁○○負責，則該審查案件能不能通過與
    被告Ｅ○○亦無關連，為何其參與該會議四次之多，此均與常情不符，更足認崇
    業公司受託結構設計之案件，被告Ｅ○○確實扮演審查案件是否已處理完成，可
    否送交建築師之決定性角色。
６、綜上，被告Ｅ○○既為崇業電腦公司實際負責人，所收取之費用亦均歸其所有，
    並均到高雄審核電腦公司案件，其縱未在結構設計案件以結構技師之身分簽署用
    印，或該結構設計與計算之內容，應由建築師自行核算統合，但並不表示崇業公
    司受人之託，收人數十萬元錢財後仍可以草率行事，被告Ｅ○○對崇業公司出品
    之結構計算書、結構平面圖等，自應本其結構設計之專業良知謹慎審查，確實做
    好相關結構分析業務，其對屬下經理邵偉賢亦應為如此要求，不能僅為配合建商
    、建築師之意見而抹滅結構安全之重要性，以善盡其善良管理人之注意義務，其
    為從事倒塌大樓結構計算與圖面設計審核業務之人，自屬無疑。其與邵偉賢事後
    均將結構計算與設計上瑕疵之責任均推給蘇錦春、陳麗如等月入新台幣（下同）
    一、二萬元之職員來負責，實不值一駁。
柒、（規劃設計失當）
一、（被告丁○○）
（一）（結構系統規劃）按建築師與結構技師在結構系統規劃之確立，係由建築師完
      成建築平面圖後，由結構技師、建築師、水電技師等人員參與討論，規劃內容
      包含平面配置圖、立面配置圖、受力系統決定、材料選用、初步斷面評估等，
      規劃完畢後進入結構分析階段，該階段先做靜載重計算，載重內容包含靜載重
      、活載重、地震力等，因為先前有初步斷面評估，所以柱、樑、板、牆的厚度
      、長度均已有初步的確定，可以按照實際設計的圖面逐層計算，加上依據建築
      物用途參照建築技術規則建築構造篇第十七條規定之活載重重量後，計算地震
      力，之後做應力分析，包括受垂直力分析及受地震力分析等，是要求得到建築
      結構各桿件受力後力學反應，其中包含垂直壓力反應、橫切剪力反應及彎曲反
      應，應力做完後，再做斷面的設計與檢核，也就是要來決定斷面之大小，鋼筋
      數量，若檢核適當，則進入工程施工圖樣之繪製，若檢核設計不合宜，則回頭
      檢討結構系統規劃之內容，再重新設計等情，為鑑定人楊澤安陳稱屬實（見本
      院卷宗五第三五三頁背面、第三五四頁）。被告丁○○就倒塌三棟大樓之規劃
      流程並供稱：Ｋ○○將工地基地給我們，告訴我們規劃的坪數、格局、外觀，
      我就回去畫草圖，才能知道戶數及樓高，以這個基準來計算Ｋ○○的投資計畫
      ，草圖部分我們（指被告丁○○及Ｋ○○）會繼續討論格局的設計，討論完以
      後草圖上斷面尺寸會出來，我再送給結構技師檢討，平面圖上有柱大小，各樓
      層樓高都在立面圖上，Ｅ○○派邵偉賢來我事務所與我討論，討論內容是決定
      柱、樑大小、樓板、牆壁厚度，混凝土、鋼筋規格還沒有經過結構計算所以不
      知道等語（見本院卷宗六第二四頁、第二五頁），被告Ｋ○○供陳：該三棟（
      倒塌）大樓建築設計圖之平面圖、立面圖、外觀、公共設施、地下室等圖說之
      檢討，全係丁○○建築師親自攜圖至漢記建設與我共同檢討（見偵查卷宗三第
      七頁背面）；我與丁○○討論平面配置、隔間、衛浴設備，建築師根據我的構
      想畫圖，我比較重視平面與外觀，只討論平面、立面就由建築師去畫草圖等語
      （見本院卷宗六第二一頁）。鑑定人柯鎮洋則陳明：建築師給結構技師的資料
      結構技師不會更改的有柱位、樓高等語無疑（見本院卷宗二第十五頁）。高雄
      市建築師公會所提出之鑑定報告書上就「建築師與結構技師業務相關作業區分
      及權責」並明載：第一次規劃設計協調是由建築師提供建築平面草圖、立面草
      圖、樓板高度用途及位置等給結構技師，並初步結構系統及柱樑配置之建議，
      再由結構技師對建築平面及立面為修改及核對（配合技師提具之結構系統建議
      結構尺寸，概略結構平面圖），第二次規劃設計協調由建築師【確認】整體結
      構系統及斷面尺寸，結構細部問題討論如樓梯、外牆、樓地板高低差，結構及
      設計定案，並提出重要細部草圖，由結構技師為結構分析及細部設計（載重分
      析、應力分析、構件設計、安全措施設計），並繪製結構圖說及製作結構計算
      書各節，有該鑑定報告書第八頁可參。觀以被告丁○○係以其名義送交結構計
      算書、結構平面圖申請建造執照，有上開結構計算書、結構平面圖可徵，可明
      中山國寶二期大樓、觀邸大樓於不同時間之各該大樓規劃設計階段，被告丁○○與邵偉賢始終在被告丁○○事務所討論大樓結構系統之整合，被告丁○○更
      是在貫徹建商被告Ｋ○○之建築設計意志，確認樑柱大小、柱位、樓高等結構
      重要部位，以達被告Ｋ○○建物銷售之經濟考量，並要求邵偉賢配合，而最終
      確認整體結構系統之定案。至於被告丁○○於八十九年二月十七日答辯狀所附
      之附件二十五「建築師與結構技師相互間作業流程表」（置於卷外）所載：結
      構技師確立平面圖及柱位云云，不僅與上情不符，且衡諸常情，平面配置與柱
      位脩關建築設計之整體規劃，若單由結構設計者確立而與原建築平面圖不符時
      ，建築師與建商勢必對建築設計、建築成本、銷售計劃等均重新規劃，此如何
      符合被告丁○○於該答辯狀所供不規則建築設計應由結構技師作結構補強之說
      法。證人蘇錦春、陳麗如並均證稱：邵偉賢把建築平面圖帶回來，交給我們並
      告訴我們樑柱寬度、斷面尺寸、樓板厚度、高度，地震力由我們查建築技術規
      則，視建築物在哪個地區來決定Ｋ值，將資料輸入電腦後由電腦算出載重、彎
      距、配筋、鋼筋量、鋼筋大小、箍筋間距、樑柱的接頭距離（見本院卷宗五第
      五五頁）；扣案之結構平面圖、樑柱配筋圖、樓板配筋圖、樓梯配筋圖、鋼筋
      標準圖、版配筋圖，綁九十度是在柱配筋圖，均是由電腦經由繪圖機畫出的；
      斷面大小是建築師與邵偉賢檢討的結果，因為是邵偉賢記載斷面大小在建築平
      面圖草圖上（見本院卷宗五第五七頁至第五九頁）各等語，證人蘇錦春並證述
      ：扣案中山國寶二期大樓地下一層結構平面圖混凝土強度是邵偉賢要求繪圖員
      打上去的，因為混凝土強度旁邊鉛筆的字跡是邵偉賢的字，圖面出去的時候，
      上面的規格都已完成；扣案漢記辦公大樓地下一樓結構平面圖混凝土強度是邵
      偉賢要求繪圖員寫上去，此平面圖應該是倪暉美繪製的各等語；證人陳麗如證
      明：扣案觀邸大樓地下一樓結構平面圖混凝土強度是邵偉賢要求繪圖員打上去
      的，我是負責繪製此平面圖之配筋圖等語；其二人並均證稱：沒有看剖面圖，
      是邵偉賢自丁○○處拿回建築藍圖後，上面已標明各樓層高度，我們即依照該
      高度輸入電腦等語（見本院卷宗六第八一頁至八三頁），亦可見邵偉賢在與被
      告丁○○討論後，即要求陳麗如等職員依資料輸入計算繪製圖面，更足徵被告
      丁○○交由崇業公司作結構設計，無非係在要求電腦公司的配合，其行事之草
      率，顯而易見。
（二）（結構系統不規則）被告丁○○既未委託結構技師專案設計倒塌大樓，則依上
      開【陸、五】之說明，其自當對結構系統規劃善盡審認整合之責任。且建築法
      第十三條第一項、建築師法第十九條等之規定，均已明文建築師就委辦之專業
      工程部分，應負連帶責任，五樓以下之非公眾使用之建築物，更可由建築師獨
      任結構設計者，顯見建築師對結構部分亦有一定知識水準，且由上開規劃流程
      以觀，建築師對結構系統亦有相當之認識，否則如何討論安全與美學之配合，
      是被告丁○○直辯其不懂結構云云，與證人陳啟中證稱：依照建築法，建築師
      是不懂結構云云，均不足採。而中山國寶二期大樓、觀邸大樓確係因結構系統
      不規則致耐震系統不良而倒塌之情，亦如前【肆、一、（一）、１】及【肆、
      一、（三）、１】所述，則被告丁○○在上述【陸、六、（一）】結構計算書
      、結構平面圖送交期日後，如上述【伍】所載各該大樓送請申辦建造執照期日
      前，本應注意審核中山國寶二期大樓、觀邸大樓，有該結構系統不規則現象，
      理應如前所述加強其耐震系統（箍筋、配筋）以防建物倒塌，且依當時狀況，
      並無不能注意之情事，就算建物興建完成，亦無不能補強之情事，其竟疏未注
      意致房屋倒塌人員傷亡，其有過失之處，當可認定。
（三）（靜載重不足）靜載重本應按實核計，其低估結果，將使地震力降低，各桿件
      受力反應力減低，樓柱斷面因而降低、鋼筋量減少，導致中山國寶二期大樓及
      觀邸大樓耐震程度不佳而倒塌致人員傷亡等情，均如前【肆、一、（一）、２
      】、【肆、一、（三）、２】所述。證人陳麗如、蘇錦春均證實被告丁○○在
      接獲案件後，會要求減少鋼筋量，邵偉賢就會叫我們每一層樓載重少算一點，
      鋼筋量就會減少一點，鋼筋量減少一點，建築成本就會少一點，我們改好了之
      後拿給（經理）邵偉賢審核，觀邸大樓是由陳麗如輸入資料由電腦計算、繪圖
      ，蘇錦春協助，中山國寶二期大樓及漢記辦公大樓（結構計算書）都是邵偉賢
      的字，都是邵偉賢算的，畫圖他叫別的助理畫的各等語；證人陳麗如復證稱：
      觀邸大樓這一件邵偉賢有叫我減少鋼筋量，我實際算出來的鋼筋量比較多，邵
      偉賢叫我把載重輸入少一點，這樣鋼筋量就會少一點，邵偉賢給我一個數字，
      叫我重新輸入，就會得到載重較輕的結果，比如說每平方公尺算出來是一公噸
      ，他會要我輸入０˙八公噸，這在計算書上看不出來，因為計算書只有結果等
      語；其二人並均證稱：曾經發生過斷面太小，鋼筋量太多，邵偉賢直接要求我
      們改載重，正常情形應該是將斷面變大而不是減少載重與鋼筋量等語（見本院
      卷宗五第五六頁、第五八頁、第五九頁），證人蘇錦春並當庭提出其在高雄辦
      事處接受職務訓練上課時記載之筆記本，其上載明：重量、透天一－五樓－０
      ˙七無ＢＦ、十樓以下０˙八、十一樓以上０˙九－一˙０等字，經本院當庭
      勘驗屬實，並影印在卷，而證稱：實際計算之載重、鋼筋量若較大，邵偉賢則
      要求我們依此數據（重新）計算載重等語屬實（均見本院卷宗六第八五頁、第
      八八頁），可見中山國寶二期大樓、觀邸大樓之靜載重並非按實核計，而是以
      簡略之估計值作計算單位，並為求減少柱斷面及鋼筋量，而由邵偉賢或依其指
      示故意輸入較低值計算無疑。證人蘇錦春、陳麗如二人與被告Ｅ○○、邵偉賢
      二人均無冤隙，且主動出面自承其乃輸入計算並繪圖之人，其證詞並無卸責掩
      飾之處，確屬實在。被告Ｅ○○雖辯稱：邵偉賢不會如此偷工減料云云，然如
      前所述，邵偉賢只是在滿足客戶之需求，若非被告丁○○提出斷面、鋼筋量不
      得超越某種程度之需求，邵偉賢有何動機要故意輸入較低數值，而被告丁○○
      之所以有上開需求，動機何在，當然亦只是在反映建商被告Ｋ○○之意見而已
      ，否則對其有何好處。惟被告丁○○與邵偉賢二人均身為專業工程人員，具有
      一定專業素養，其等違背專業良知來配合他人，均顯見其不法意識之存在。從
      而被告丁○○既對結構計算亦負審認統合之責任，其於上開二大樓不同之規劃
      設計期間，明知靜載重低估將使中山國寶二期大樓及觀邸大樓承載能力、耐震
      能力降低，建物於地震時將因此倒塌，惟其與邵偉賢均因過分自信此種低估無
      礙建築物安全，爾後亦無何補強措施，終致上開建物於地震來襲時倒塌致人死
      傷，被告丁○○於此部份亦有過失之處，亦可斷言。
二、（被告Ｅ○○）被告Ｅ○○身為崇業電腦公司實際負責人，自應注意該電腦公司
    出品之結構計算書、結構平面圖等，應符合建物安全之需求，惟於上述中山國寶
    二期大樓、觀邸大樓結構計算書、結構平面圖檢討定稿並送交被告丁○○期間，
    卻放任其經理邵偉賢為所欲為，未善盡監督之責，且未就上開結構計算書、平面
    圖之疏失妥為審核更正後送件，且依當時狀況，並無不能注意之情事，致上開大
    樓在結構分析、設計上有如上之瑕疵，致大樓倒塌人員傷亡，其亦均有過失無疑
    。其雖以結構分析、設計結果如何，應由被告丁○○自行研判置辯，然被告Ｅ○○當時若可善盡善良管理人之告知（建築師）責任，堅持其專業素養而非僅顧商
    業利益，法院當然不能苛責，惟被告Ｅ○○捨此不為，草率出圖送件，自亦為結
    構系統規劃不良之原因之一。其另辯稱：由樓高不符之處可以看出被告丁○○事
    後改變原始送請電腦公司設計之建築圖面，沒有送回電腦公司重新繪圖計算，導
    致結構計算與設計之不符云云，證人邵偉賢並附和其說，惟經法官勘驗扣案之建
    築平面圖、結構平面圖，及被告黃○○提出扣案之中山國寶二期大樓及漢記辦公
    大樓施工圖說（八十九年保管字第五二九號、內有建築平面圖及鋼筋施工圖說等
    ），三者均屬相同，並無不符之處，證人陳麗如、蘇錦春二人並均辨識扣案之結
    構平面圖後結證稱：圖面是原來我們畫的圖面沒有改等語（見本院卷宗五第五八
    頁），並核對其上之字跡證述各該圖面由何人處理，前已敘明，衡情若建築圖面
    真有修改導致靜載重如此低估，信建築物在各桿件均作甚大之調整，則在結構平
    面圖未作修改之情況下，何以本件各參與之施工人員，均未曾於庭訊中反映施工
    中發生結構圖面與建築圖面無法搭配之現象。況經法官提示扣案之結構計算書與
    倒塌三棟大樓之建造執照變更設計申請書（見本院卷六第二０一頁、第二一九頁
    、第二三八頁、第二五五頁、第二七一頁等）供鑑定人辨識該變更是否導致靜載
    重計算上之變更，鑑定人柯鎮洋、沈勝棉、蔡萬來等人均表示無法辨識（見本院
    卷宗四第三二一頁背面），是被告Ｅ○○之上開辯詞，亦係推卸之詞，不足為信
    。
捌、（混凝土強度不足之原因）
一、混擬土規格不符
（一）（中山國寶二期大樓混凝土採購）
１、（建築技術成規）按刑法第一百九十三條所規定之建築技術成規，係指營造或拆
    卸建築物時之一般人所承認之工事建築技術法則，刑法於二十四年一月一日公佈
    實施之際，已有上開規定，惟內政部頒建築技術規則，則於三十四年二月二十六
    日始公布實施，顯見建築技術成規並非專指建築技術規則之規定，按照設計規格
    購料施工，不得減料施工，當亦屬建築技術成規之一部。又該技術成規眾所週知
    ，被告Ｋ○○、Ｍ○○、地○○、Ａ○○等人自均明知該規範之存在，均合先敘
    明。
２、（對設計規格的認識）如前【肆、二、（一）】所述，中山國寶二期大樓之混凝
    土設計規格為二百八十公斤，即約四千磅之混凝土強度。惟漢記公司卻係向財昇
    水泥公司採購三千磅混凝土施作一事，為被告Ｍ○○、壬○○、Ｂ○○供稱屬實
    （見偵查卷宗一第一六八頁及背面、偵查卷宗二第三一頁背面、第四三頁、本院
    卷宗六第三三頁、第三四頁），核與證人林金科（即財昇水泥公司負責人）所證
    情形相符（見偵查卷宗二第九四頁背面、本院卷宗四第三０三頁背面、本院卷宗
    六第六九頁），並有證人林金科提出之該大樓灌漿採樣送驗之混凝土抗壓強度試
    驗報告單一冊扣案可憑（八十八年度保管字第二六九０號），被告壬○○、Ｂ○○並均供稱：施工期間從來沒有叫過四千磅的混凝土等語明確（見本院卷宗六第
    三三頁、第三四頁）。又上開混凝土強度試驗報告單經提示證人林文盛（即盛記
    公司負責人）辨識，其亦證稱：報告的平均值是在二百四十公斤左右，以我們的
    經驗法則判斷是三千磅等語明確（見本院卷宗四第三０三頁背面）。就倒塌現場
    採樣送驗之混凝土強度，亦於前【肆、二、（一）】敘明，依計算結果，採樣一
    百二十三個試體測試之平均值為二０二˙九九公斤（計算內容參本院卷宗四第三
    二四頁），接近二一０公斤，即三千磅，亦可為上開實際灌漿規格之參佐。由上
    可見本棟大樓混凝土採購與灌漿規格均與設計圖說規格不符，強度較設計規格為
    低。又漢記公司工程材料之採購，係由被告地○○、Ｍ○○、Ｋ○○、證人楊錫
    彬等人決定，亦如前【陸、一、（一）】、【陸、二、（一）】所述。於混凝土
    採購強度三千磅規格一節，被告Ｍ○○於偵查中供稱：在我們拿到建築師的設計
    圖說後，由公司專業人員估算需要多少材料後直接向廠商購買材料，混凝土是向
    斗南鎮的一隆、斗六市的財昇、盛記及大埤鄉的信力購買的，廠商也都是依據我
    們向他們訂貨的鋼筋規格、混凝土抗壓強度的要求送貨；混凝土方面是依建築圖
    所標示的混凝土強度，向前述四家混凝土廠商購買（但哪個大樓是向哪家購買的
    我則記不清楚）；我都是依據建築師設計所標示的規格數量向鐵材行購買，而混
    凝土也是依照圖示的規格（大約是三千磅抗壓強度），但有些地方則圖示要加強
    的，便用抗壓強度更高的混凝土，有些地方則圖示使用一般混凝土，便用抗壓強
    度較低的混凝土，不過所有的材料都是依照建築師設計圖去購買，前述混凝土抗
    壓強度三千ＰＳＩ等於二百十公斤每平方公分等語（見偵查卷宗一第一六七頁背
    面、第一六八頁及背面），被告Ｋ○○於偵查中供稱：向廠商購買混凝土時是依
    設計規格購買等語（見偵查卷宗三第一三０頁背面），被告地○○供陳：中山國
    寶二期大樓主體結構的施工發包與建材採購事宜，均已由當時擔任副總經理的Ｍ
    ○○、總經理楊錫彬、董事長Ｋ○○等人先行決定；該工程依照丁○○設計之施
    工圖向鋼筋及混凝土供應商訂購不同規格的建材各等語（見偵查卷宗一第一七九
    頁背面），被告Ｋ○○、Ｍ○○、地○○既均供明依照圖示規格購料，顯見其等
    均看過圖示規格，尤其圖面設計完成後由被告丁○○交給被告Ｋ○○時，被告Ｋ
    ○○既對整體圖面規劃設計與被告丁○○多所討論，前已述及，其必然於圖面送
    交後加以檢視核閱，以確認圖面與其構想相符。另被告Ｍ○○又是主導中山國寶
    二期大樓建造情事，被告地○○亦是審查圖面控管材料採購，其二人又監管施工
    品質進度，已均敘明如前，亦足徵其等均核視過圖面甚明，而上開結構平面圖上
    所載混凝土規格之處甚為明顯，尤其該規格又與鋼筋規格如何載於同一位置，有
    扣案之圖面可稽，當然不可能只見鋼筋規格而無視混凝土規格無疑。是被告Ｋ○○辯稱：伊不知道規格，不管規格云云，被告Ｍ○○事後辯稱：我只是找人到公
    司議價，不清楚有無覆核混凝土採購，不知何人得標云云，均不可取。另證人楊
    錫彬亦證稱：發包採購須經副總經理、總經理、董事長的同意等語，前已提及，
    則楊錫彬既是共同決定採購混凝土規格之人，信其對設計規格有相當了解，否則
    核准採購三千磅規格之依據何在，又如何審認價格是否合理？特別的是本棟大樓
    乃雲林地區最大集合性住宅，混凝土規格當然不能即與一般建築物等同視之，絕
    非無可預見之事，從而被告Ｋ○○、Ｍ○○、地○○、證人楊錫彬均對設計規格
    有所認識及預見，當可認定。
３、（混凝土規格之決定）中山國寶二期混凝土價格總額為一千多萬元，價格若超出
    行情，被告Ｋ○○會指正一節，為被告Ｋ○○所自承（見本院卷宗三第一四七頁
    ），而混凝土規格脩關價格及成本，以上開金額之鉅，足見被告Ｋ○○在採購之
    初，即已對所欲採購之混凝土規格有所打算，以掌控其建築成本，此觀被告Ｋ○○於庭訊中供稱：（問：漢記的財務是否歸你管理？你如何由建材的規格及費用
    來控制你的成本？）我們會先有個腹案，我們是指我、楊錫彬、地○○、Ｍ○○
    及其他各部門經理，Ａ○○是在觀邸的時候才加入等語至明。而中山國寶既有一
    、二、三期之分，顯然在規劃中山國寶一期之際，被告Ｋ○○即有興建中山國寶
    二期大樓之構想，被告Ｋ○○雖先供稱：混凝土規格係由工地簽寫採購申請單逐
    層批准後簽約交工地執行云云，惟其後即供稱上開陳述係屬錯誤，並供述：中山
    國寶一期興建時業已成立工務部，由工務部彙整必須採購發包事項，依需求逐項
    採購發包，再將廠商及合約交工地執行，因中山國寶一、二、三期是整體規劃設
    計，施工方面如廠商人力足夠符合公司需要，則簽約繼續施作第二期，材料方面
    則三期合購，以降低成本及考量整體性，二期混凝土並沒有延用一期廠商轉向財
    昇購買等語（見本院卷宗四第二三三頁），核與被告Ｍ○○所供相符（見本院卷
    宗五第二一九頁），因被告地○○供稱：在擔任工務部經理之際，中山國寶二期
    大樓之主結構體之採購發包已由Ｋ○○、Ｍ○○、楊錫彬先行決定等語，本院即
    詢以工務部成立之前是由何單位採購發包，被告Ｋ○○又改稱：二期的混凝土是
    工務部買的，是在作二期地下室的時候買的，當時是金卓毅任工務部經理；由工
    務部寫簽呈購買各等語（見本院卷宗四第二五四頁背面、第二五五頁），對此，
    被告地○○則供稱：二期混凝土不是工務部買的，因為我沒有看過這簽呈，二期
    混凝土沒有延用一期的廠商，因為當時有砂石風暴及卡車切斗之情形，原有廠商
    因成本考量不願出料，因楊錫彬與財昇有認識，才由楊錫彬向財昇採購等語（見
    本院卷宗四第二五七頁、本院卷宗七第三三頁），經本院傳訊證人金卓毅則證稱
    ：二期的混凝土是總經理裁決購買，不知道由何人簽出來給總經理，工務部的採
    購發包是由地○○接手後才建立等語（見本院卷宗五第九頁、第十頁），經本院
    追問何以如此，被告Ｋ○○當庭供明：工務部當時是草創，所以沒有什麼制度，
    我也沒有辦法確定是工務部買的，當時是由負責工地的幾個經理一起討論，地○○、Ｍ○○、我、楊錫彬，討論工班、材料，決議二期都延用一期的等語（見本
    院卷宗五第十頁、第十一頁），核與證人金卓毅所證：早期的時候沒有簽呈，都
    用講的等語相符（見上開筆錄）。而中山國寶一期大樓係使用三千磅混凝土施作
    一事，為證人林纘同證稱屬實（見本院卷宗六第七三頁）。至此可認，中山國寶
    二期大樓決定使用三千磅混凝土，是由被告Ｋ○○、Ｍ○○、地○○、證人楊錫
    彬等四人所共同討論決定延用中山國寶一期大樓採購規格之結果無誤。由此，可
    合理說明被告Ｍ○○為何會在上開偵查中供稱伊係負責採購發包業務，叫取三千
    磅的混凝土。蓋其既參與採購混凝土的決定，當然會自認是由其採購混凝土。惟
    觀諸被告Ｍ○○於偵查中直辯自己與施工業務無關，只負責採購發包業務，於本
    院調查中又改稱自己亦與採購業務無關，全係工務部處理，楊錫彬核准，再改稱
    不知混凝土誰購買各云云，足見均只是在推託責任。其後，被告Ｋ○○又再翻異
    前詞，辯稱材料部分沒有討論到規格云云，被告Ｍ○○、地○○又均附和其說，
    均不足信。被告地○○固供稱：二期混凝土已由被告Ｋ○○等人先行採購等語，
    惟大樓興建時因砂石風暴，混凝土成本大漲，原來的廠商不願出料，被告地○○
    才指示工地主任林纘同於中山國寶一期大樓改叫財昇水泥公司的混凝土之情，為
    證人林纘同證稱屬實（見本院卷宗六第七三頁、第七四頁），被告地○○對此亦
    稱是，顯然在廠商不願出料的情況下，漢記公司當然要討論向誰以何價錢購買何
    種規格的混凝土，而被告地○○當時既是工務部經理，負責採購發包業務，採購
    金額龐大，又須經被告Ｋ○○、Ｍ○○、證人楊錫彬等人之同意，則在及時完工
    以取得分期房屋預售款之壓力下，被告Ｋ○○、Ｍ○○、地○○、證人楊錫彬當
    然要趕緊討論如何因應，從而其等共同討論決定向與楊錫彬素有熟識、答應出借
    營造廠執照之財昇公司家族企業之財昇水泥公司購買三千磅的混凝土，當可推斷
    ，更印證被告Ｋ○○上開共同決定之供詞為真。而被告地○○為工務部經理，負
    責採購發包作業，更有必要反映設計規格之需求。至於其於本院庭訊中先係辯稱
    ：不知道混凝土是誰購買，不知道是誰決定購買，絕對沒有向財昇叫混凝土云云
    ，事後又在被告Ｍ○○辯稱混凝土是楊錫彬決定云云之後，又改稱：是由楊錫彬
    去向財昇購買云云，而在證人林纘同證稱：是被告地○○指示伊向財昇叫三千磅
    混凝土，伊工作上並未與楊錫彬接觸等語之後，被告地○○才坦白是楊錫彬交代
    伊要工地去叫財昇的混凝土等語，以其辯詞之反覆，足認其推諉卸責之心態，且
    其明知重點是在規格之不符，而非廠商之決定，卻又要將責任都堆到楊錫彬與財
    昇公司的關係，實不足取。
４、（灌錯了也無所謂）證人林金科（即財昇水泥公司之負責人）於偵查中業已證明
    ：財昇水泥公司供應中山國寶二期大樓及漢記辦公大樓之混凝土，是由工務部經
    理地○○接洽聯繫，由我與地○○口頭上作協議，並未訂立契約書等語（見偵查
    卷宗二第一四五頁、第九四頁），於本院庭訊中亦供稱：是地○○與我們接洽購
    買混凝土的（見本院卷宗三第一八三頁）；是工地現場跟財昇叫料，並沒有磋商
    簽約，我去二期工地看我們混凝土車司機與現場工人配合的情形，那時工地施工
    不久，我到現場時有人跟我講說工地當時需要混凝土的量很大，要我跟地○○認
    識，我有跟他講我是混凝土工廠負責人，他跟我說以後叫料大家配合好一點，要
    加強品質，現場的人說地○○是他們的主管，只有地○○與我接觸叫料的事，其
    他沒有，中山國寶二期是叫三千磅，並沒有接觸過楊錫彬（見本院卷宗四第三０
    三頁至三０四頁）；二期工程我並無簽約動作，公司的人也應該沒有，均是現場
    簽收叫貨單後，我才以叫貨單去收錢，與我接觸叫貨的只有地○○，我並未與楊
    錫彬接觸，在地下室建築時我們即有前往送料，印象中仍有其他的混凝土場前往
    送料，後來發生砂石風暴後，均由我們前往送料；我們是根據現場人員電話通知
    聯繫，告知混凝土強度及數量，決定送貨時間及地點，我印象中漢記辦公大樓叫
    料是四千磅，中山國寶則是三千磅（見本院卷宗六第六九頁）各等語明確。從而
    中山國寶二期大樓混凝土之採購並無合約書面，只有口頭合約，應可認定。又證
    人林金科與被告地○○毫無關係，自無故為虛偽陳述之必要，而當時林金科到現
    場時，送料司機正與灌漿人員實施混凝土澆置工作，被告地○○既然在現場督導
    ，還要求林金科品質與配合度之事，被告地○○當然清楚送料之規格無誤。是其
    所辯不認識林金科，開庭才知道這個人云云，自不足信。至於證人林金科雖於偵
    查中及本院初次庭訊中證稱中山國寶二期有叫三千磅以外之規格，惟參諸其事後
    均證明是三千磅之混凝土，被告壬○○、Ｂ○○等人均供明沒叫過四千磅以上之
    混凝土，均如前所述，顯見本棟大樓是以三千磅灌漿無疑（地下室底層施作是二
    千磅乃工程慣例，亦與主結構無甚關聯，應予除外），被告地○○自不能以證人
    林金科之上開證詞卸責。再者，被告地○○所主導之漢記辦公大樓興建事宜，混
    凝土設計規格為四千磅，有扣案之結構平面圖可參，其亦簽請同意訂購四千磅之
    混凝土灌漿，有證人林金科提出之該大樓混凝土抗壓強度試驗報告單扣案足資佐
    證，並為被告地○○肯認，更可明其知悉必須按圖購料，則在中山國寶二期之混
    凝土灌漿施作上，何以其知悉設計規格為四千磅混凝土，為何不同樣的簽請被告
    Ｍ○○、Ｋ○○等人同意後採購四千磅之混凝土。以中山國寶二期大樓及漢記辦
    公大樓開工時間之接近，卻為不同規格之採購，亦可信被告Ｋ○○、Ｍ○○、證
    人楊錫彬等人均知混凝土規格應依設計規格而為不同之處理。另外，經法官檢視
    扣案之結構圖面，其中亦附有中山國寶一期大樓（中山國寶拾壹層新建工程）之
    結構平面圖，其地下壹層結構平面圖亦顯示：「混凝土二十八日齡期抗壓強度二
    百八十公分每平方公分」，即設計規格亦是四千磅之混凝土，但是根據林纘同之
    上開證詞，卻又是灌漿三千磅混凝土，顯見被告Ｋ○○、Ｍ○○、證人楊錫彬等
    人均認為蓋房子三千磅混凝土已經足夠，設計規格何足道哉，灌錯了也無所謂之
    不在乎惡性（中山國寶一期大樓幸未倒塌，尚無致生公共危險），而皆有違背上
    開建築技術成規之犯意聯絡。被告地○○於本院審理中又辯稱：設計規格若是四
    千磅，但用三千磅的材料施工若確實的話，房子也不會倒云云，不知其置設計規
    格於何地，亦可明其與被告Ｋ○○等人均有上開心態之犯意聯絡，堪屬無疑。
（二）（觀邸大樓混凝土採購）
１、（混凝土設計規格之認識）如前【肆、二、（三）】所述，觀邸大樓混凝土設計
    規格為二百四十五公斤，即約三千五百磅，而漢記公司向盛記公司訂購二千磅混
    凝土施作地下室底層，幾十立方公尺之四千磅混凝土施作地下室，其餘均採購三
    千磅混凝土施作一事，為證人林文盛（即盛記公司負責人）結稱屬實（見偵查卷
    宗二第一四二頁、本院卷宗三第一八０頁背面、第一八一頁、本院卷宗四第三０
    四頁），核與被告Ａ○○、地○○（均見本院卷宗四第一四九頁背面、本院卷宗
    六第三四頁）、被告辛○○（見本院卷宗六第三四頁）、午○○（見偵查卷宗一
    第二五七頁）供述相符，並有扣案之林文盛提出之混凝土送貨單、觀邸大樓混凝
    土抗壓試驗報告單（八十八年保管字第二六八九號）足資參照，該送貨單上均載
    明三千磅，並有被告午○○、Ｓ○○之簽名，為其二人所稱是（見本院卷宗六第
    三七頁），該抗壓試驗報告單經提示證人林文盛檢視，亦認是三千磅混凝土無誤
    。又依【肆、二、（三）】所述，倒塌後採樣送驗結果，六樓至十六樓之混凝土
    抗壓強度平均為二０二˙０公斤，與二一０公斤相當（分析過程參本院卷宗四第
    三二三頁）。可見混凝土採購規格亦低於設計規格。又漢記公司與盛記公司簽購
    採買混凝土合約上之規格亦為三千磅一事，為被告地○○、Ａ○○供稱清楚（見
    上開筆錄），而觀邸大樓設計圖面於開工前均已交到工程部，並由被告Ａ○○依
    圖面規格填載採購發包申請單，轉由工務部簽給被告Ｍ○○、楊錫彬核准後，由
    工務部比價簽訂合約，再會被告Ａ○○過目後，由承辦人員簽請核准後用印而簽
    訂合約，影本並交工務部執行之事實，亦已於前【陸、三、（二）】敘明。而於
    混凝土之採購上，本棟大樓混凝土價格共計一千二百萬元，被告Ａ○○必須知道
    成本，以便查核控管之情，為被告Ａ○○供明在卷（見本院卷宗四第二五七頁背
    面），核與證人林文盛所證混凝土總價相當。又該採購案應由被告Ｋ○○、證人
    楊錫彬、被告Ｍ○○同意，其三人與被告地○○均認識設計規格等情，亦均分敘
    如前，尤其觀邸大樓樓高十六層，為當時雲林縣最高建築物，混凝土強度當然不
    能即與一般建築物之使用規格同等對待，被告Ｋ○○、Ｍ○○、地○○、Ａ○○
    、證人楊錫彬等人，對此難謂不知情，其等當然均有認識混凝土設計強度有提昇
    之處。另就被告Ａ○○而言，其既然要填載採購發包申請單，當然必須對圖面規
    格加以了解，否則如何申請，如何確認合約與工地需求相符，以至於日後如何查
    核材料規格、數量而控制成本。其雖辯稱：在作觀邸基礎工程時結構平面圖已到
    我手上，還沒有施作混凝土，當時圖面沒有標示混凝土規格，所以就問地○○，
    地○○說應該是三千磅，我就跟他講由他指定廠商云云，又辯稱：結構體部分沒
    寫採購申請單云云，惟結構體部分若係直接由被告Ｋ○○等人決定不用寫申請單
    ，被告Ａ○○何須在混凝土施作前請示工務部經理混凝土規格為何，而不靜待合
    約即可，是其所辯已違常情。其再辯稱：結構平面圖沒有混凝土磅數，鋼筋部分
    我們有在鋼筋進場前核對圖面，混凝土部分沒有，因為圖面沒有標示云云，然被
    告Ａ○○供稱：其他工地我會查核規格，圖面有標示規格等語無誤（見本院卷宗
    四第二五七頁背面），證人金卓毅、丁○○並均證稱：結構平面圖都有交給工地
    ，上面有混凝土及鋼筋規格，他們才有辦法叫鋼筋等語（見本院卷宗六第三五頁
    、第三六頁），且如上所述，扣案之結構平面圖上所載鋼筋、混凝土規格均屬清
    楚且上下相連，扣案之被告黃○○提出之上開施工圖面，其上鋼筋、混凝土規格
    所載亦均與上開結構平面圖相同，並無異狀，業經法官檢視屬實，則何獨觀邸大
    樓結構平面圖或現場施工圖之混凝土規格會被除去，只剩鋼筋規格存在，實在令
    人無從置信，且與被告Ａ○○所供其執行查核、估算材料等業務內容相悖。被告
    Ａ○○又再辯稱：當初的結構圖不是扣案的結構圖云云，惟此不僅為被告丁○○
    所否認，被告Ａ○○又無從提出證據以實其說，上開辯詞，自不足信。被告辛○○附和被告Ａ○○說法，辯稱：施工圖上沒有標示混凝土二四五公斤云云，亦不
    可採。被告Ａ○○確實認識混凝土設計強度規格為二百四十五公斤一節，當可認
    定。
２、（混凝土採購規格之決定）混凝土採購因超過五百萬元，依漢記公司之權責劃分
    ，應由董事長核可一事，為被告Ａ○○、地○○供稱無訛（見本院卷宗四第一四
    七頁背面、第一四九頁背面），並有被告Ａ○○提出之漢記公司人事權責劃分辦
    法在卷足參（見本院卷宗二第二八０頁），證人楊錫彬對該辦法並證稱各幹部各
    有採購權限，數據是正確等語明確（見本院卷宗六第二六頁），是被告Ｋ○○、
    Ｍ○○所辯該劃分辦法是八十四年後才實施云云，當不可信。被告地○○並供稱
    ：混凝土是公司買材料，我們簽呈給Ｍ○○或Ｋ○○核准後，由工務部買材料；
    我們是依工地需求議價，但我不知道是Ｋ○○、Ｍ○○或楊錫彬核准；工地簽出
    來的混凝土磅數為何我沒有改過，工地簽的申請單若圖面是三千五百磅，而申請
    書寫三千磅，我們原則上依工地意見來做各等語（見本院卷宗三第三０四頁背面
    、第三０五頁），被告Ａ○○供稱：若工程部寫簽呈的話，地○○、Ｍ○○、楊
    錫彬、Ｋ○○都要蓋章等語（見本院卷宗四第二五七頁背面），符合上述發包採
    購應由被告Ｍ○○、Ｋ○○、楊錫彬同意之結論，尤其被告辛○○、地○○均供
    明：漢記公司向盛記公司訂購混凝土之條件，是盛記公司要買漢記公司的房子等
    語明確（見本院卷宗六第三六頁、第三七三頁），被告Ｋ○○、Ｍ○○亦均不否
    認，顯見在房子與混凝土價格上，漢記公司與盛記公司必須有所商議，而以其價
    格之鉅，當然是由被告Ｍ○○、Ｋ○○人等人決定，又混凝土價格牽涉規格與數
    量，難謂被告Ｋ○○、Ｍ○○對此沒有討論，則被告Ｋ○○、Ｍ○○既均認識混
    凝土設計規格為三千五百磅，卻又核准採購三千磅之混凝土澆置，其於觀邸大樓
    混凝土施作上，亦有灌錯混凝土規格亦不在乎之心態，而同有犯意之聯絡。被告
    Ａ○○對採購發包意見特多，一直介入工務部作業，而參與採購發包之決策，前
    均提及，其既預見設計規格為三千五百磅，卻又決意使用三千磅之混凝土，自與
    被告Ｋ○○、Ｍ○○有默示犯意聯絡，同可推斷，所辯混凝土採購與伊無關，圖
    面沒有標示所以向地○○請示規格云云，均不足信。縱混凝土規格最終是由被告
    Ｋ○○等人同意後訂約採購，亦不能免其責任。被告地○○雖辯稱：二千磅、三
    千磅、三千五百磅、四千磅均有議價云云，不惟與其前開所供合約定明三千磅一
    節不符，況證人林文盛結稱：施工前一天有人打電話說漢記公司要混凝土，隔天
    要出料，剛開始是二千磅，再來是三千磅，四千磅幾十方，地下室牆壁灌好後，
    地○○叫我到辦公室與他講購買混凝土的事，他說要買三千磅，他有問到降一級
    或升一級混凝土的價格，有無簽約我沒有印象，並沒有其他人跟我接觸等語明確
    （見本院卷宗四第三０四頁及背面），已指明被告地○○要的就是三千磅混凝土
    ，所謂上一級、下一級也只是在比較價錢而已，證人黃昭陽並證稱：觀邸大樓混
    凝土採購流程是由現場人員寫採購發包申請單，送請工務部簽給副總經理、總經
    理、董事長核准後再送回工務部，工務部再依據採購發包申請單之需求去訪價，
    我記得是有合約書，應該是地○○去訪價、採購，因為金額太大等語明確（見本
    院卷宗六第七二頁），被告辛○○、Ａ○○亦均供陳：合約若有訂購三千五百磅
    或四千磅，而漢記公司卻沒有叫取該規格混凝土，盛記公司為了利潤定會質疑等
    語（見本院卷宗六第三六頁、第三五四頁），核與常情相符，均足徵被告地○○
    是與林文盛言明訂購三千磅混凝土灌漿無疑。縱如被告地○○所言灌漿之初仍未
    打合約，但於林文盛至辦公室議價時，已口頭講明要三千磅之混凝土，制訂合約
    書只不過是日後之行政程序，自難以工地人員亦未按圖叫料而可免其採購者之犯
    意，尤其被告地○○之職務內容就是在審核規格訂約，其不依照設計規格議價訂
    約，一昧配合長官及被告Ａ○○，當認其亦有犯意聯絡之不法意識。則被告Ｋ○○供稱：工務部必須在廠商請款的時候依照圖面及合約還有試體測驗報告、送料
    單來審核材料是否與規格相符，才能決定要不要付款，在工地主任及副理也都是
    要做同樣的工作才能簽上來請求付款，審核的文件會由工務部呈給副總經理、總
    經理及我批准，我批准的部分是傳票，但傳票也附有審核的單據，光是二期混凝
    土材料的請款約有二十幾次，但都沒有人發現與規格不符，包括建築師都沒有跟
    我們反應規格不符等語（見本院卷宗六第二二頁、第二三頁），乃當然之結果，
    並不令人意外。
（三）（現場混凝土灌漿）被告壬○○、Ｂ○○分別為中山國寶二期大樓地下室至六
      樓、七樓至十二樓之各該樓層混凝土灌漿時下令灌漿之人，被告Ａ○○、Ｎ○○、辛○○亦分別為觀邸大樓地下室、一樓至六樓、七樓至十六樓等各樓層下
      令灌漿之人，均如前【陸、三、（二）】所述，證人廖宏山當時係中山國寶二
      期大樓一、二樓興建時之工地副理，亦在現場負責中山國寶大樓一、二、三期
      之施工品質及材料審核，而為被告壬○○之頂頭上司等情，為被告壬○○、Ｋ
      ○○供稱無誤（見本院卷宗六第三五七頁、第三五八頁），證人廖宏山證稱其
      乃中山國寶三期建築物之工地主任云云，自非實在。而現場工地主任、工地副
      理必須按圖規格叫料施作，為被告Ｋ○○、Ｍ○○、地○○、Ａ○○供稱無疑
      ，核與上開被告工作執掌係在監督現場按圖施作之工作內容相符，被告壬○○
      、Ｂ○○等人並均於偵查中供明：其等有負責試體採樣送檢驗其強度，且依據
      設計圖說叫料等語（均見偵查卷宗二第三一頁背面、第四三頁、第四四頁），
      被告Ｎ○○、辛○○亦均供稱其等是按設計圖說叫料等語（見偵查卷宗二第一
      六六頁背面、偵查卷宗一第二七０頁），顯見被告壬○○、Ｂ○○、Ｎ○○、
      辛○○及證人廖宏山均對混凝土設計規格有所認識及預見，並均明知首揭建築
      技術成規。又中山國寶二期大樓叫取三千磅混凝土之灌漿工程是在八十一年五
      月十一日開工後，於各樓層鋼筋、模板組立完成後實施灌漿，每層樓約十五至
      二十天即完成組立工作之情，為被告壬○○、Ｂ○○、證人張金川（即模板組
      立承攬人）供證屬實（見偵查卷宗二第三二頁、本院卷宗三第一八０頁背面、
      本院卷宗五第三一頁），則在中山國寶二期大樓並無混凝土採購合約之情況下
      ，被告壬○○、Ｂ○○、證人廖宏山三人本應按照圖面規格即四千磅之混凝土
      規格叫料施工，惟卻在上開時點叫取三千磅之混凝土下令灌漿，且均未向公司
      反映採購規格有誤，其二人於各該樓層之混凝土灌漿上，亦均違背首揭之建築
      技術成規，而與被告Ｋ○○、Ｍ○○、地○○、證人楊錫彬等人均有默示犯意
      聯絡無誤。被告壬○○辯稱其乃依照合約叫料灌漿云云，並非事實，被告Ｂ○○供稱其乃跟著一期主任林纘同叫三千磅混凝土等語，是屬可信。觀邸大樓地
      下室灌漿工程亦係在鋼筋、模板組立完成後，於開工後約十八日實施灌漿，地
      上各層樓同是在鋼筋模板組立完工後施作灌漿，每層樓亦須約十五日至二十日
      之時間完成模板組立等情，亦為被告Ａ○○、午○○、辛○○、Ｎ○○等人供
      稱無疑（見偵查卷宗一第二五七頁背面、偵查卷宗二第二六頁、本院卷宗六第
      三一頁），核與證人鄭朱獻（即觀邸大樓模板組立承攬人）證述相符（見本院
      卷宗四第一五二頁背面），則被告Ａ○○在觀邸大樓地下室施作時本應依照圖
      面規格三千五百磅叫料施工，然卻於上開時點下令灌漿三千磅混凝土，被告Ｎ
      ○○、辛○○亦均在其負責之各該樓層，於上開時間下令灌漿低於設計規格之
      三千磅混凝土，而違反上開建築技術成規，其二人與被告Ａ○○、地○○、Ｍ
      ○○、Ｋ○○、證人楊錫彬等人當有犯意聯絡屬實。而中山國寶二期大樓、觀
      邸大樓倒塌情形已敘明如前【參、一】、【參、三】，當然均致生公共危險。
      被告辛○○雖供稱：大樓已灌漿三千磅混凝土，其不可能再加強磅數灌漿等語
      ，惟其身為工地主管，負責施工品質監督，理應向公司反映採購規格不符之處
      ，請求公司謀求補強之道，但其卻捨此不為，自當無從阻卻其犯意之成立。又
      中山國寶二期大樓混凝土灌漿工程承攬人即被告乙○○供明：其並不知混凝土
      規格多少，也沒人跟伊說等語，核與其工作性質相當，是被告乙○○對混凝土
      規格之錯誤並不知情，應可確定，觀邸大樓混凝土灌漿工程承攬人劉宏彬對該
      規格之錯誤當亦不知情，同可推斷，是被告Ｋ○○、Ｍ○○、地○○、壬○○
      、Ｂ○○、Ａ○○、Ｎ○○、辛○○、證人廖宏山、楊錫彬等人於各該大樓利
      用不知情之被告乙○○，劉宏彬二人澆置錯誤規格之混凝土，而均屬間接正犯
      ，堪可認定。
二、（混凝土澆置過量加水）混凝土在施工進行時，應保有適當稠度，而能順利使混
    凝土充滿模板邊角及鋼筋四周，不致使材料分離，或表面有過量之浮水，建築技
    術規則建築構造篇第三百四十七條第二項定有明文，亦即混凝土澆置時不能過量
    加水而破壞混凝土原有配方，乃建築技術成規無疑。又混凝土試體之試驗壓力強
    度平均值，如不小於規定壓力強度之百分之八十五，且無單一試體之試驗壓力強
    度小於規定壓力強度百分之七十五，可以認為合格，建築技術規則建築構造篇第
    三百五十二條第二款亦規定甚明。中山國寶二期大樓、觀邸大樓倒塌後採樣送驗
    之混凝土強度，前者平均值為二０二˙九九公斤，後者一至四樓平均值為一三九
    ˙三公斤，六樓至十六樓平均值為二０二˙０公斤，前均已述及，其中觀邸大樓
    一至四樓之平均值已遠低於採購規格二一０公斤百分之八十五即一七八˙五公斤
    ，且較諸扣案之混凝土現場灌漿施作時取樣送驗之抗壓試驗報告單上所載數據，
    顯然均低落甚多。又中山國寶二期大樓倒塌後採樣試體受測結果顯示，單一試體
    小於採購規格二一０公斤之百分之七十五即一五七˙五公斤者，共有十七個，其
    分佈情形為十樓樑三個（Ｃ為柱、Ｂ、Ｇ為樑代號）、十二樓樑四個、八樓柱一
    個、六樓樑柱各一個、三樓柱一個、二樓地板一個、一樓柱一個，其餘四個並未
    標示取樣地點，其中一樓柱子試體強度只有一０三公斤（編號七六）、二樓地板
    試體強度只有一四七公斤（編號六六）。觀邸大樓倒塌後採樣受測結果發現，單
    一試體小於採購規格二一０公斤之百分之七十五即一五七˙五公斤者，共計二十
    九個，分佈情形為地下室柱二個、板二個、樑一個、一樓柱二個、樑二個、二樓
    樑二個、柱二個、三樓板二個、樑二個、柱二個、四樓樑一個、六樓樑一個、七
    樓樑三個、八樓樑一個、十三樓樑三個、十四樓樑一個，其中地下室柱最低為八
    六公斤（編號二九），一樓柱最低九九公斤（編號二一），而且各該大樓混凝土
    強度高低值相差甚大等情，均有結構技師公會鑑定報告附件十五、十七之各該大
    樓混凝土鑽心抗壓試驗報告可參，並為鑑定人柯鎮洋、蔡萬來、沈勝綿所稱是（
    見本院卷宗四第三一九頁背面、第三二０頁，其中鑑定人就中山國寶二期大樓誤
    算為十五個，應予補充更正）。可見混凝土強度在較高樓層部位亦均屬不合格，
    則被告Ｋ○○所辯應係大樓不堪載重致混凝土強度不合格一事，尚非可信。且如
    上【肆、二、（一）】、【肆、二、（三）】所述，大樓倒塌部位均鋼筋裸露，
    混凝土粉碎，顯然混凝土在澆置過程中有足以破壞其強度之施工不良現象發生。
    而被告壬○○、Ｂ○○、Ａ○○、辛○○、Ｓ○○等現場監工之人員，均於偵查
    中供明混凝土澆置之壓送過程中，均見澆置工程承包商加水壓送以利施工，其等
    並予制止等語明確（見偵查卷宗一第二六一頁背面、偵查卷宗二第二五頁背面、
    第三一頁背面、第四三頁、第五三頁背面），參諸上開混凝土強度高低值分配極
    不均勻，及上開混凝土強度甚低之結果，可見是灌漿承包商過量加水澆置，導致
    混凝土配方錯亂，致使強度不足無訛，鑑定人楊澤安、沈勝綿亦均為如此之認定
    （見本院卷宗三第一三０頁、本院卷宗四第一五七頁以下）。其中被告午○○並
    供稱：（問：灌漿時是否會中斷）有時混凝土車來的時間不正常，我會打電話催
    等語明確（見本院卷宗四第一五三頁背面、第一五四頁），亦足認混凝土在澆置
    過程中有中斷現象，致使混凝土灌漿不連續，而須大量加水加速灌置無疑。況被
    告乙○○亦於本院庭訊中自白：混凝土來的時候，我水加下去就壓上車開始灌等
    語明確（見本院卷宗六第三三頁），是其所辯並未加水，混凝土再乾也壓得上去
    云云，當非實情。至被告壬○○、Ｓ○○事後改稱：並未見到加水灌漿云云，被
    告Ｂ○○辯稱加水現象是混凝土太乾，是將壓送機之殘餘物打出來倒在外面云云
    ，均與其偵查中所供不符，且若是如此，何須制止，上開辯詞自不足信。被告Ｎ
    ○○於偵查中辯稱：不清楚有無加水澆置，伊監工時均會要求不得加水云云，語
    意已顯不清，被告午○○於偵查中先供稱：有見到司機偷加水，我們會制止等語
    ，於本院訊問中又辯稱：壓送機在壓送時不用加水，制止是混凝土車上有一條管
    子在攪拌器上滴水止熱，我會制止云云，所辯亦屬前後矛盾，且攪拌器上之滴水
    止熱動作與混凝土之過量加水澆置並無關聯，滴水止熱也是在使攪拌器運作順利
    ，被告午○○何須加以制止，況各該現場其餘實施監工之被告均見加水動作，何
    獨被告Ｎ○○、午○○沒看見，且被告Ｎ○○乃觀邸大樓一樓至六樓之工地主任
    ，為下令灌漿之人，而在現場監督灌漿工程之順利進行，被告午○○是在施工現
    場地面支援灌漿車輛調度指揮，並受命監督地面壓送混凝土人員不得過量加水壓
    送，為被告Ａ○○供明在卷，均可認被告Ｎ○○、午○○對過量加水之動作亦均
    知情無疑。從而被告乙○○，劉宏彬分別為中山國寶二期大樓、觀邸大樓混凝土
    澆置工程之承攬人，其於上開灌漿時點分別於各該樓層接續過量加水灌漿致混凝
    土強度不足，均違背上開建築技術成規，大樓因而倒塌，皆致生公共危險，當可
    認定。被告壬○○、Ｂ○○、Ａ○○、Ｎ○○、辛○○、Ｓ○○、午○○對於被
    告乙○○，劉宏彬上開過量加水澆置行為均知應予制止，顯見均明知上開建築技
    術成規，惟其等縱有制止，但由上開結果觀之，其等之制止均屬無效，而可推斷
    其等均任令被告乙○○，劉宏彬過量加水，亦未予以補救，其等立於監工人之立
    場，未盡制止包商加水之作為義務，而與承攬人有共同違背上開建築技術成規之
    同等犯意，堪以認定。是被告壬○○（中山國寶二期地下室至六樓）、Ｂ○○（
    上開大樓地下室至十二樓）二人就上開其等監管之各該樓層施作，相互間有犯意
    之聯絡，並亦分別與被告乙○○有默示犯意之聯絡。被告Ａ○○（觀邸大樓地下
    室）、辛○○（上開大樓二樓至十六樓）、被告Ｎ○○（上開大樓一樓至六樓）
    、被告Ｓ○○（大樓全部）、被告午○○（大樓全部）等人，就其監管之各該樓
    層施作，相互間有犯意聯絡，另亦分別與劉宏彬有犯意聯絡，當可斷定。又上開
    建築技術成規並非專為營造承攬人所設，非屬身分犯，監工人與承攬人間自得成
    立共同正犯，併此敘明。
三、（混凝土養護）按混凝土須在澆置後七日內保持濕潤，建築技術規則建築構造篇
    第三百五十七條第一項前段定有明文，為建築技術成規。混凝土養護時間不足，
    將使混凝土鬆散易於龜裂，而折損混凝土抗壓強度，為被告Ｅ○○所稱是（見本
    院卷宗陸第四十頁），核與鑑定人楊澤安所陳：混凝土養護不善是混凝土強度不
    足原因之一等語相符（見本院卷宗三第一三０頁）。中山國寶二期大樓、觀邸大
    樓混凝土澆水養護係由被告壬○○（地下室至六樓）、Ｂ○○（大樓全部）、Ａ
    ○○（地下室）、Ｓ○○（大樓全部）、Ｎ○○（一樓至六樓）、辛○○（二樓
    以上）等在各該樓層，由自己或推由他人，或命不知情之清潔工實施，已於前開
    【陸、四、（二）】敘明。又其等均有認識或預見上開建築技術成規，亦如前開
    【陸、四、（三）】所述。而中山國寶二期大樓是在各該樓層灌漿完成後陸續實
    施澆水養護約三、四天之事實，為被告壬○○、Ｂ○○坦承無誤，觀邸大樓係在
    各該樓層灌漿完成後陸續澆水養護亦約為四、五天之情，為被告辛○○、Ｓ○○
    所供承不虛（均見本院卷宗一第一０六頁、第一０九頁、本院卷宗四第一五二頁
    、本院卷宗六第四十頁），足見養護期間均未達上開建築技術成規之要求，而違
    背該技術成規，致損及混凝土強度無疑，上開大樓因而倒塌，均致生公共危險。
    被告Ｎ○○事後辯稱其養護時間約為一星期云云，然其已於庭訊中供承養護期間
    為三、四天之事實無誤（見本院卷宗四第一五二頁），是其上開辯詞，並無可取
    。其等於各該實施養護之大樓樓層，相互間有犯意之聯絡，當足認定。又被告壬○○雖供稱養護時間為二、三天等語、被告Ｓ○○、辛○○、Ｎ○○等人亦曾供
    稱養護時間為三、四天等語，雖與前開供詞稍有出入，但並不影響養護不良之事
    實認定，且依罪疑唯輕法理，以其所供較多天數部分可採。其等利用不知情之清
    潔工澆水部分，乃間接正犯。
玖、（鋼筋搭接錯誤）如前【肆、五、（一）】所述，鋼筋搭接位置應錯開六十公分
    以上，不能搭接於同一介面，乃建築技術成規，搭接於同一介面將降低柱子抗壓
    強度，而為大樓倒塌原因之一。查被告黃○○於中山國寶二期大樓、漢記辦公大
    樓之各樓層柱鋼筋搭接處均接續綁紮於同一介面，並未錯開之事實，為被告黃○○供承不虛（見本院卷宗三第三０一頁），核與鑑定人柯鎮洋所陳相符，被告壬○○於辨識倒塌大樓現場照片後亦供承：結構柱搭接點應採錯開方式，但照片顯
    示搭接點過於集中，折損結構柱的拉力，是有不當等語明確（見偵查卷宗二第三
    二頁背面）。又大樓興建時，地下室以上各樓層柱鋼筋搭接時間係灌漿後開始施
    作，亦為被告辛○○供稱明確，並為被告壬○○、Ｂ○○、Ｎ○○等人所稱是（
    見本院卷宗六第三一頁），各樓層結構施工約十五天至二十天完成，亦敘明如前
    。被告黃○○雖以扣案之施工圖說辯稱：施工圖上鋼筋從十分、八分、至七分，
    顯示鋼筋應搭接齊頭云云，然扣案施工圖上所載鋼筋幾分乃材料粗細問題，與搭
    接點尚無關聯。其又辯稱：伊當時並不知道要錯開搭接，公司的人來看也沒指正
    ，伊沒唸書更不知道云云，然被告黃○○自承其於十六歲即開始從事綁鐵並與人
    承包鋼筋綁紮工作至今等語（見偵查卷宗二第一五五頁背面），而被告黃○○係
    四十年一月二日出生，業經筆錄在卷，則在中山國寶二期大樓、漢記辦公大樓施
    作期間（八十一年五月十一日、八十二年二月十三日開工），被告黃○○已有約
    二十五年鋼筋綁紮之經驗，又各樓層鋼筋如何銜接，關係各樓層結構之連接甚鉅
    ，在施工圖未有明載搭接位置之情況下，被告曾乾早就請教過他人如何搭接，否
    則工程如何繼續，而以被告黃○○於二十五年來的鋼筋綁紮職業生涯中，怎會不
    曾聽聞錯開搭接之技術，縱其未曾唸書屬實，亦於實務經驗中對此有所認識無疑
    ，則在無其他足可為相反立論之情況下，信被告黃○○對上開技術成規是有預見
    。從而被告黃○○於上開大樓地下室以上之各樓層搭接方式均違反上開建築技術
    成規，致柱抗壓強度受損，該二大樓均如前述【參、一】、【參、二】倒塌，當
    然致生公共危險。而每日至現場之監工人即被告壬○○、Ｂ○○對於鋼筋搭接於
    同一介面皆未曾指正要求改進一事，為被告黃○○供稱屬實，被告壬○○、Ｂ○○等人亦均不否認，觀諸被告壬○○之上開供詞，並其與被告Ｂ○○亦於偵查中
    對鋼筋搭接長度如何亦均多所描述，復參諸上開【陸、四、（三）】所述，在無
    其他反對佐證下，可見其二人對鋼筋搭接應行錯開之技術亦均有認識，且均明知
    被告黃○○當時係搭接在同一介面，是其二人對被告黃○○上開搭接錯誤未予指
    正，或要求改進，或向上級反映，於監工人之立場，其等之在中山國寶二期大樓
    興建期間之不作為，乃容認被告黃○○為如此之施作，均可認其二人與被告黃○○就違反上開建築技術成規有默示犯意之聯絡，其二人間亦同。至於被告黃○○
    供稱：被告Ｋ○○、Ｍ○○、地○○等人亦均有到現場搖過鐵等語，惟此當指各
    樓層鋼筋綁紮近完工之時，上開被告進行檢驗而搖鐵，其等是否知悉鋼筋下端之
    銜接點是綁在同一介面，尚有疑議。又上開建築技術成規並非專對承攬人所設，
    難謂監工人不得一併適用，附此敘明。再者，被告丙○○於觀邸大樓地下室以上
    各樓層柱鋼筋搭接亦搭接於同一介面，並未錯開之事實，亦為被告丙○○於本院
    審理中坦白無訛，其雖於之前庭訊中辯稱：搭接時被告辛○○、Ｎ○○有要伊錯
    開搭接，因為地下室較高，所以只有地下室與一樓連接處齊頭搭接云云，惟被告
    辛○○於偵查中業已供明鋼筋搭接確實是齊接等語無誤（見偵查卷宗一第二六九
    頁背面），且觀邸大樓地下室高度為四˙四五公尺，地上一樓樓高高度四˙六五
    公尺，業於前【肆、一、（三）、３】中述明，並無所謂地下室較高之處，從而
    被告丙○○上開辯詞亦不足取。而漢記公司與被告丙○○之鋼筋綁紮工程契約書
    中，亦附有漢記公司鋼筋組紮施工規範於該契約書內（見本院卷宗一第三五三之
    五二頁以下），被告丙○○亦供承有拿到該本契約書等語屬實，該施工規範「二
    、（二）、２」載有：「鋼筋搭接位置應選擇在應力小的地方搭接（１／４Ｌ）
    ，並須調整搭接位置，避免集中一處」等字樣明確，且經法官勘驗扣案之結構圖
    說即圖號二六／Ｓ２之鋼筋標準圖上亦載明：「柱鋼筋續接」「２、焊接或壓皆
    可在柱中任何一斷面，但鋼筋續接點不得在同一斷面上，並且相鄰鋼筋（包含另
    一方向）續接點間距不得小於六十公分」等字樣清楚，從而被告丙○○對上開技
    術成規亦當有所預見及認識，其卻不顧該施工規範及成規，而於上開時點，在地
    下室以上各樓層柱鋼筋搭接時，接續搭接於同一介面，其有違背上開建築技術成
    規之犯意無疑。而觀邸大樓倒塌之情形，亦如前【參、三】所述，當然致生公共
    危險。而現場監工人Ｓ○○（一樓以上）、Ｎ○○（一樓至六樓）、辛○○（二
    樓以上），既均在現場指揮監督被告丙○○施工，為被告丙○○供明在卷（見本
    院卷宗三第三０二頁背面），其等於各該監督之樓層，均看見被告丙○○搭接於
    同一介面，卻未予制止糾正，或要求改進，或向上級反映，而容認被告丙○○為
    如此施作，自均與被告丙○○有違反上開建築技術成規之默示犯意聯絡，並於各
    該監管之樓層間，彼此間亦同，尤其上開契約書內附有施工規範，及上開鋼筋標
    準圖藍本等，於施工時均已放置於工務所供被告Ｓ○○、Ｎ○○、辛○○等人用
    以監工，被告辛○○、Ｓ○○並均看過該施工規範等情，為被告辛○○、Ｓ○○
    供稱甚明（見本院卷宗六第三十頁），信其三人更當知悉上開技術成規，至被告
    Ｎ○○又辯稱其對該施工規範沒有印象云云，顯不足取。另被告Ｓ○○又辯稱不
    知如此搭接係屬不當云云，亦不可採。
拾、（致生公共危險）鑑定人柯鎮洋、沈勝棉、蔡萬來、楊澤安固然陳稱大樓上部位
    樓層並未發現不規則暴裂現象，因此研判中山國寶二期大樓三樓以上混凝土施工
    不良，及觀邸大樓六樓至十六樓並非大樓倒塌之原因等語（見本院卷宗四第三一
    九頁背面、第三二０頁背面），惟此乃針對大樓因係瞬間倒塌，而從何處折裂崩
    塌所作判斷，非認大樓上部樓層施工之違反技術成規與公共危險無涉。大樓倒塌
    下陷嚴重傾斜，縱上部位樓層外觀未發現柱樑暴裂現象，信其內部結構當亦已毀
    壞，對內部住戶及鄰近建物或人員，當然均有危險存在，而致生公共危險無誤，
    附此敘明。
拾壹、（文心大樓）按建築技術規則所列規定均屬多年來建築技術經驗慣例累積之明
      文，而屬建築技術成規之明文規定，但建築技術成規亦包含其他不成文之技術
      慣例等，如按圖施工即屬之。本棟大樓如前【肆、六】所述，鋼筋搭接位置未
      按圖施工，又建築技術規則建築構造篇第三百六十七條第二款規定：拉力鋼筋
      如疊接處不超過鋼筋根數之一半時，其疊接長不得少於握持長之一˙三倍，如
      超過一半時，不得少於握持長之一˙七倍，亦屬建築技術成規。本棟大樓搭接
      長度不符上開規定，亦敘明如前，是被告丙○○對於上開施作之不當，均屬違
      背建築技術成規，而致大樓低樓層柱下端發生龜裂，混凝土剝落現象，亦致生
      公共危險無疑。
拾貳、（監造人廢弛業務義務）被告丁○○依照上開【陸、六】之說明，負有監造義
      務。惟其於中山國寶二期大樓興建期間，並未到現場查視施工狀況，監督執行
      監造業務，為被告壬○○、Ｂ○○、乙○○、地○○等人供稱甚明。又觀邸大
      樓興建期間，被告丁○○只於一樓施作時，因配筋有問題，才到現場解決，其
      餘各樓層施作時，被告丁○○均未到現場查視施工狀況，監督執行監造業務等
      情，亦為被告Ａ○○所供無誤（見本院卷宗四第一五三頁），核與被告辛○○
      、Ｎ○○、Ｓ○○、午○○、丙○○所供：並未見過被告丁○○到施工現場等
      語相符。又被告丁○○並未委派專人到現場代理其職務一事，亦為其供稱屬實
      （見本院卷宗四第二五九頁背面）。其雖辯稱：中山國寶二期興建期間到場指
      導被告壬○○抓基準放線之放樣工程及拱門施作工程，被告壬○○曾到高雄之
      事務所請教二期圖面之事，當時中山國寶一期大樓尚在施工中，林纘同與被告
      壬○○常在同一工地與伊討論有關圖面之事云云，惟被告壬○○經本院詢以上
      開情事，則供稱：是廖宏山帶我們去量尺寸、放樣及拱門施作，丁○○都沒來
      過；（問：你有無去高雄請教丁○○中山二期之事？）沒有；（問：你有無請
      丁○○來中山二期看？）沒有；（問：你有無和丁○○討論中山二期圖面）沒
      有各等語（見本院卷宗三第三０八頁背面），證人林纘同亦證稱：我與丁○○
      是討論一期圖面，二期沒有；（問：你有無看過丁○○與壬○○討論圖面）沒
      有各等語（見本院卷宗四第二五四頁）。顯見被告丁○○上開辯詞並不實在。
      其又辯稱上開被告、證人之供證是要陷害他云云，自不足取。而被告Ｋ○○、
      證人金卓毅雖供證：被告丁○○有到工地現場，不可能沒有人看見云云，惟被
      告Ｋ○○、證人金卓毅當時均負責建物設計規劃之企劃部門，被告丁○○有到
      工地與被告Ｋ○○、證人金卓毅討論建物圖面設計是一回事，有無深入工地了
      解施工與設計結構圖說是否相符，又是另一回事，是被告Ｋ○○、證人金卓毅
      之上開供證亦不足為被告丁○○有利之認定。另被告黃○○雖供稱：被告丁○○從頭到尾都有去，都是中午休息的時候去的，所以沒有人看見云云，惟此不
      僅為被告壬○○、Ｂ○○當庭否認，況被告丁○○辯稱：其係到現場查看樑柱
      位置、內部隔間有無照設計圖，高度、面積對不對云云，茍此情為真，信當場
      均有工地主任等主管人員陪同核對圖面，以期發現不符之處及時更正，然被告
      黃○○亦供明伊也不知道如果在那時（中午休息時間）發現問題要向誰講等語
      ，是被告黃○○所供顯不符常情，當非事實。本來，被告丁○○若有到現場或
      指派專人到現場查視，並對相關建築技術規則及其他圖面之疑問提供意見，現
      場施工縱有如上之缺失，法院亦不會對其有無到現場查看一事多所贅言。但其
      對現場施工狀況不予過問，置勘驗與監造之責於不顧，且在查無其他情事可認
      被告丁○○有何理由可以不到現場，足認被告丁○○確有廢弛其業務上應盡義
      務之處，因其低估危險，致未能發現到上開施工上之混凝土澆置時過量加水、
      養護不足、鋼筋搭接不當（就觀邸大樓之鋼筋標準圖觀之，亦可認鋼筋搭接施
      作與設計圖說不符）等缺失，亦有過失。更明顯的是，建築技術規則建築構造
      篇第三百三十五條第一項、第二項即明文工地應置備內有混凝土配料之品質及
      配比，混凝土之拌合、澆置及養護，鋼筋彎紮及排置、模版及支撐之安裝與拆
      除等內容之查驗報告，並由監造人簽認，已於前【陸、六】述明，被告Ａ○○
      、壬○○、Ｂ○○、辛○○並均供稱：其等有依該規則製作查驗報告載明混凝
      土拌合、澆置及養護、鋼筋彎紮及排置與模版即支撐之安裝與拆除等項目，惟
      建築師均沒有在查驗報告書上蓋章等語清楚（見本院卷宗六第三七二頁），是
      若被告丁○○有確實依照規定之義務執行，信早就發現上開混凝土養護、鋼筋
      搭接、混凝土過量加水等之現象，而能及時補救無疑。另在材料查核上，被告
      Ｍ○○、地○○、Ａ○○、壬○○、Ｂ○○、Ｎ○○、Ｓ○○、辛○○、午○○等人均供明：被告丁○○並未向其等要過廠商請款的材料檢驗報告，其等亦
      未主動提供給被告丁○○看等語無誤（見本院卷宗六第二五頁），顯見被告丁○○亦根本未就檢驗報告單等文件作工程材料之查核，尤其，依照建築技術規
      則建築構造篇第三百五十一條第一款之規定，試體強度在二十八日齡期試驗而
      得之壓力強度平均值，如三次連續強度試驗結果，均不小於規定強度者，且其
      單一試驗結果，亦不少於規定壓力強度三十五公斤每平方公分時，應予認為合
      格，反之，即屬不合格，被告丁○○應即通知改善，惟參諸扣案之觀邸大樓混
      凝土抗壓試驗報告單，試體編號ｃ０２４３３、ｃ０２４、ｃ０２４３５三個
      連續強度試驗結果，依序為三十二日齡期二二四公斤、二五四公斤、二二八公
      斤，已有二個小於設計強度之二四五公斤，扣案之中山國寶二期大樓混凝土抗
      壓試驗報告單上，更是多個試體三十三日齡期連續均低於設計強度之二八０公
      斤，然被告丁○○均未通知改善，均足見被告丁○○並未查核材料規格，當無
      疑義，則其明知負有上開義務又故意不履行，低估其不作為之危險性，而未能
      查出混凝土強度低於設計強度，致混凝土強度不足，其亦有過失之處甚明，則
      其既未核視施作混凝土規格強度，當然無從依據建築法第六十一條、第五十八
      條第一項第五款、第六款之規定通知漢記公司或主管機關該規格不符之情事，
      此從被告Ｋ○○所供建築師亦未曾反映混凝土規格有問題等語，亦可得明證。
      被告丁○○雖辯稱：其有查核規格，當時的測試強度均與設計規格相符云云，
      顯不足信。至於監造人是否為刑法第一百九十三條規範之監工人，於學說及實
      務上均有爭議，惟監造人之未到現場監造，未查核材料規格，應係其職務之廢
      弛，與建築物之營造工事建築技術法則尚屬無涉，且其既未到場監造，亦未對
      混凝土檢驗報告單予以查核，信對前述建築技術成規之違背並無認識，自無上
      開法條之適用，併此敘明。
拾參、（被告之過失）行為人雖非故意，但按其情節應注意，並能注意，而不注意者
      ，為過失；又行為人對於構成犯罪之事實，雖預見其發生而確信其不發生者，
      以過失論，刑法第十四條第一項、第二項定有明文，前者乃客觀狀態下，就其
      個人情況負有注意義務，且有能力注意，但竟不注意，而在主觀心態上毫無認
      識之情狀下，實現不法構成要件，為無認識之過失，後者乃行為人雖認識其行
      為有實現不法構成要件之可能性，但因違背義務地過分自信，而低估危險，認
      為其行為不致實現不法構成要件，乃貿然從事原欲實行之行為，終致實現不法
      構成要件之主觀心態，為有認識的過失。從而被告Ｋ○○、Ｍ○○營造經驗不
      足，又未聘用專業工程人員監督施工，亦未對監工人員施以專業工程教育訓練
      ，且未聘用足夠之工務人員監督施工，致使現場監工品質低落，導致建物因施
      工不良而倒塌致人傷亡，為有認識之過失，其借牌營造建物之行為雖與大樓倒
      塌致人員傷亡之結果無相當因果關係，但亦足徵被告Ｋ○○具有認識過失之主
      觀心態。又被告Ｋ○○、Ｍ○○於混凝土之採購上，與被告地○○、Ａ○○（
      僅觀邸大樓），均故為採購強度較低之混凝土，其等本應注意其結果將使混凝
      土強度不足，大樓將因此倒塌而致人員傷亡，且依當時情況，亦無不能注意之
      情事，竟疏未注意結果發生之危險，而未予防範，為無認識之過失，再者，被
      告Ｋ○○、Ｍ○○二人與被告地○○（中山國寶二期大樓）、Ａ○○（觀邸大
      樓）均行使監督施工品質之權，且均有能力注意督導使上開鋼筋搭接錯誤、混
      凝土澆置過量加水、混凝土養護不足（被告Ａ○○就觀邸大樓地下室混凝土過
      量加水澆置及養護不足致大樓倒塌人員傷亡部分，屬無認識之過失，詳後述）
      等施工不善之情事不致發生，且依當時情況，又無不能注意之情事，竟疏未注
      意詳為督導而未能發現上開缺失並即時採取補強措施，致建物倒塌人員傷亡，
      亦為無認識之過失。被告壬○○（中山國寶二期大樓地下室至六樓）、Ｂ○○
      （上開大樓七樓以上）、Ｎ○○（觀邸大樓一樓至六樓）、辛○○（上開大樓
      七樓以上）等人，於各該大樓樓層均叫取低於設計規格之混凝土灌漿，其等本
      應注意該等違背建築技術成規之行為，將致使混凝土強度不足使建物倒塌致人
      傷亡，且依當時情形亦無不能注意之情事，竟疏未注意該不法結果發生之可能
      性，亦屬無認識之過失。被告Ａ○○（觀邸大樓地下室）、壬○○（中山國寶
      二期大樓地下室至六樓）、Ｂ○○（中山國寶二期大樓全部）、辛○○（觀邸
      大樓二樓以上）、Ｎ○○（觀邸大樓一樓至六樓）、Ｓ○○（觀邸大樓全部）
      、午○○（觀邸大樓全部）、乙○○（中山國寶二期大樓）等人對於混凝土過
      量加水澆置之行為，亦本應注意該違背建築技術成規之行為會導致混凝土強度
      不足，致使大樓倒塌致人傷亡，且依當時情況並無不能注意之情事，亦疏未注
      意結果發生之可能，致混凝土強度不足而使建物倒塌人員傷亡，亦均為無認識
      之過失。其等於各該樓層之混凝土養護不善行為，亦均未注意到建物將因混凝
      土強度之折損而因此倒塌致人傷亡，亦為無認識之過失。又其等於上述樓層，
      分別與被告黃○○（中山國寶二期大樓）、丙○○（觀邸大樓），均本應注意
      該鋼筋搭接錯誤之行為，將使樑柱強度受損而發生建物倒塌人員傷亡之結果，
      且依當時情況亦無不能注意之情事，又疏未注意防範，同為無認識之過失。被
      告丁○○對於中山國寶二期大樓及觀邸大樓結構系統不規則之缺失，未能注意
      結構補強措施，為無認識之過失。其對於靜載重故為輸入較低數值計算，惟過
      分自信建物無因此倒塌之虞，致靜載重低估使建物無法承載設計重量，終而發
      生建物倒塌人員傷亡，屬有認識之過失，其未善盡監造業務，亦為有認識過失
      。被告Ｅ○○對結構系統不規則，靜載重低估未善盡查核告知義務，致使建物
      因結構系統規劃不良而倒塌，人員傷亡，為無認識過失。其等之過失行為與如
      附表所示之人員傷亡間，均有相當因果關係。另中山國寶二期大樓係八十一年
      五月十一日開工，觀邸大樓係八十二年十二月一日開工，中山國寶二期大樓各
      樓層約為十五日至二十日完成一樓層之結構施工，扣除其他天候因素等之不能
      施工時間，可以推斷中山國寶二期大樓之結構體係在觀邸大樓開工前即已完工
      ，則該兩棟大樓施工時間分屬不同階段、施工地點亦屬不同，被告Ｋ○○、Ｍ
      ○○、地○○等三人在各該大樓施工期間，均有能力機會改善其心態，避免惡
      害發生，惟卻於各階段均有過失行為，則雖住戶家屬傷亡之結果發生時間雖屬
      相同，亦應認其三人於各該棟大樓分別有過失行為，即各有二個過失行為。被
      告丁○○、Ｅ○○就上開二大樓之規劃設計時間亦皆屬不同，且上開二大樓乃
      二個結構規劃案件，雖傷亡發生時間相同，亦應認其二人各有二個過失行為。
拾肆、本件事證明確，被告除Ｐ○○外，所辯顯均係卸責之詞，不足為信，其等犯行
      均堪認定，自應依法論科。
拾伍、（核被告所為）
一、被告Ｋ○○、Ｍ○○、地○○、壬○○、Ｂ○○、Ａ○○、辛○○、Ｎ○○、Ｓ
    ○○、午○○、黃○○、乙○○、丙○○均係犯刑法第一百九十三條之違背建築
    技術成規罪、刑法第二百七十六條第二項之業務過失致死罪及第二百八十四條第
    二項之業務過失傷害罪、業務過失重傷害罪。被告丁○○、Ｅ○○所犯係同法第
    二百七十六條第二項之業務過失致死罪、第二百八十四條第二項前段、後段之業
    務過失傷害罪、業務過失重傷害罪。
二、被告Ｋ○○、Ｍ○○、地○○三人於中山國寶二期大樓、觀邸大樓之單一大樓，
    其採購與設計規格不符之混凝土並容認下屬於各該大樓各樓層灌漿，被告Ａ○○
    就觀邸大樓採購規格不符之混凝土容認下屬於地下室以上樓層灌漿並於地下室下
    令灌漿，被告壬○○、Ｂ○○、Ｎ○○、辛○○於上開各監管樓層下令灌漿，均
    屬單一犯意接續灌澆規格不符混凝土，為接續犯。被告壬○○、Ｂ○○、Ｎ○○
    、辛○○、Ｓ○○、午○○就其上開監管樓層容認被告乙○○、劉宏彬過量加水
    灌漿，與被告乙○○，均屬接續犯。被告壬○○、Ｂ○○、Ｎ○○、辛○○、Ｓ
    ○○就其上開監管樓層養護混凝土不良，亦屬接續犯。被告壬○○、Ｂ○○、Ｎ
    ○○、辛○○、Ｓ○○就其監管樓層容認被告黃○○、丙○○在鋼筋搭接上搭接
    於同一介面，與被告黃○○、丙○○同，皆為接續犯。
三、被告Ｋ○○、Ｍ○○、地○○就中山國寶二期大樓、觀邸大樓二棟均灌澆規格不
    符之混凝土而犯上開違背建築技術成規罪，係時間緊接，觸犯犯罪構成要件相同
    之罪名，顯係基於概括犯意而為，為連續犯。被告壬○○、Ｂ○○就中山國寶二
    期大樓分別有灌漿強度不符、混凝土過量加水澆置、混凝土養護不足、鋼筋搭接
    錯誤等違背建築技術成規之行為，該等行為時間緊接，觸犯犯罪構成要件相同之
    罪名，亦顯係基於概括犯意而為，屬連續犯。被告Ａ○○、辛○○、Ｎ○○、Ｓ
    ○○就觀邸大樓亦分別有灌漿強度不符、混凝土過量加水澆置、混凝土養護不足
    等違背建築技術成規之行為，被告辛○○、Ｎ○○、Ｓ○○另有鋼筋搭接錯誤之
    違背建築技術成規行為，該等行為時間緊接，觸犯犯罪構成要件相同之罪名，亦
    顯係基於概括犯意而為，亦屬連續犯。均論以一罪。又被告黃○○於中山國寶二
    期大樓、漢記辦公大樓鋼筋綁紮均犯違背建築技術成規罪，所犯時間緊接，觸犯
    構成要件相同之罪名，亦顯係基於概括犯意為之，同為連續犯。被告丙○○於觀
    邸大樓、文心大樓鋼筋綁紮均違背建築技術成規之行為，時間緊接，觸犯犯罪構
    成要件相同之罪名，顯係基於概括犯意而為，亦屬連續犯。
四、被告Ｋ○○、Ｍ○○、地○○、Ｅ○○、丁○○就中山國寶二期大樓、觀邸大樓
    之倒塌致如附表一、二之人員死亡，致如附表一、二所示之人受重傷及普通傷害
    ，分別屬一行為觸業務過失致死罪、業務過失致重傷罪、業務過失致傷害罪，均
    為想像競合犯，各論以一罪。其在各該大樓均屬一行為觸犯上開三罪名，亦為想
    像競合犯，分別從一重論以業務過失致死罪。被告壬○○、Ｂ○○、黃○○就中
    山國寶二期大樓之倒塌致使如附表一所示之人死亡、如附表一所示之人受有重傷
    及普通傷害，分別屬一行為觸犯業務過失致死罪、業務過失致重傷罪、業務過失
    致傷害罪，皆為想像競合犯，各以一罪論，其一行為觸犯上開三罪名，應從一重
    論以一業務過失致死罪。被告Ａ○○、Ｎ○○、辛○○、Ｓ○○、午○○、丙○○就觀邸大樓之倒塌致使如附表二所示之人死亡、如附表二所示之人受重傷及普
    通傷害，均為想像競合犯，分別以一罪論，其一行為觸犯上開三罪名，亦屬想像
    競合犯，應從一重論以一業務過失致死罪。又被告Ｋ○○、Ｍ○○、地○○所犯
    違反建築技術成規罪，與各該業務過失致死罪，亦屬一行為觸犯數罪名，為想像
    競合犯，應論以較重之業務過失致死罪。被告壬○○、Ｂ○○、Ａ○○、Ｎ○○
    、辛○○、Ｓ○○、午○○、黃○○、丙○○所犯上開業務過失致死罪，與違背
    建築技術成規罪間，亦屬一行為觸犯數罪名，為想像競合犯，應論以較重之業務
    過失致死罪。
五、被告Ｋ○○、Ｍ○○、地○○、證人楊錫彬分別與被告壬○○、Ｂ○○、證人廖
    宏山（中山國寶二期大樓），及被告Ａ○○、Ｎ○○、辛○○（觀邸大樓）就混
    凝土灌漿規格不符之違背建築技術成規罪，就各該大樓上開被告之監管樓層，相
    互間有犯意聯絡、行為分擔，為共同正犯。被告壬○○、Ｂ○○就其個人之監管
    樓層，與黃○○就鋼筋搭接同一介面之違背建築技術成規罪，亦有犯意聯絡、行
    為分擔，為共同正犯。被告壬○○、Ｂ○○就其個人之監管樓層，與被告乙○○
    就混凝土澆置過量加水之違背建築技術成規罪，亦有犯意聯絡、行為分擔，為共
    同正犯。被告壬○○、Ｂ○○在中山國寶二期大樓地下室至六樓之施作期間，就
    混凝土養護違背建築技術成規罪，亦有犯意聯絡、行為分擔，為共同正犯。被告
    辛○○、Ｎ○○、Ｓ○○等人就其個人之監管樓層，與被告丙○○就鋼筋搭接同
    一介面之違背建築技術成規罪，也有犯意聯絡、行為分擔，為共同正犯。被告Ａ
    ○○、Ｎ○○、Ｓ○○、辛○○等人就個人之監管樓層，與劉宏彬就混凝土澆置
    過量加水之違背建築技術成規罪，亦有犯意聯絡、行為分擔，為共同正犯。被告
    Ｋ○○、Ｍ○○、地○○、丁○○、Ｅ○○等人，均有二個過失致死行為，皆應
    予分論併罰。
拾陸、（量刑部分）爰審酌（一）被告Ｋ○○、Ｍ○○二人均有權決定公司人事及採
      購等權限，惟均漠視建築營造之專業性及住家安全之嚴肅性，為圖私利自以為
      是，不願聘請專業工程人員到場督工，是為偷工，不願採購設計規格混凝土，
      是為減料，對屬下督導均屬不周，過失情節重大，被告Ｋ○○身為董事長，為
      公司最高主管，過失情節更重，犯後二人又均矢口否認犯行，且對被害人毫無
      賠償，並無悔意；（二）被告地○○乃負責審核中山國寶二期大樓及觀邸大樓
      混凝土規格之人，且為漢記公司唯一大學專業科系畢業之工程人員，違反專業
      良知，造成混凝土規格不符，致使其強度與設計強度短少甚鉅，而為大樓倒塌
      之主因，於中山國寶二期興建期間，又為管理工地主任、監工之主管，在工務
      管理上顯有不當，自應就中山國寶二期大樓興建之業務過失致死行為，量處較
      重之刑，其犯後又矢口否認犯行，亦未向被害人致意，毫無悔意；（三）被告
      丁○○身為設計人並監造人，為圖已利只會配合業主需求，賺取千萬元設計監
      造費用卻置專業良知不顧，而違反多項法定義務廢弛職務，致使中山國寶二期
      大樓、觀邸大樓多項重要瑕疵均無法補正，且該二大樓規劃設計不良亦均為肇
      事主因，過失情節亦屬重大，犯後又矢口否認犯行，不見悔意；（四）被告Ｅ
      ○○身為崇業電腦公司負責人，對下屬之結構計算與設計均疏未審核，過分輕
      忽結構設計之重要，自己賺取數十萬元之委託設計費用，卻將設計之錯誤均歸
      責於下屬職員，並無擔當，且本件結構設計之錯誤乃屬倒塌之主因，過失情節
      相當嚴重，且均未與被害人和解；（五）被告Ａ○○身為觀邸大樓現場主管，
      竟決定採用不符設計圖說之混凝土規格，在施工上亦有多處違背建築技術成規
      ，尤其在其所親自監工之地下室柱子強度發生嚴重瑕疵，致使該柱子崩裂建物
      因而倒塌，對觀邸大樓之倒塌有重大過失，犯後亦矢口否認犯行，未與被害人
      和解，毫無悔意；（六）被告壬○○、Ｂ○○犯後坦承犯行，具有悔意，雖其
      過失情節亦屬不輕，但已分別賠償罹難者家屬及受傷之被害人二百萬元，罹難
      者家屬及受傷之被害人亦出具書面，表示願意原諒被告壬○○、Ｂ○○二人之
      過失犯行，有和解書一份在卷足參（見本院卷宗六第九七頁以下）；（七）被
      告辛○○、Ｓ○○犯後坦承大部分犯行，態度良好，但未與被害人達成和解，
      就觀邸大樓倒塌部位之樓層，其均僅為工地監工，薪水低微，罪責較低，惟其
      等之監工不良已造成混凝土強度嚴重不足之嚴重結果，並被告Ｓ○○當時剛從
      學校畢業之智識程度與生活狀況；（八）被告午○○因僅係支援混凝土灌漿時
      之監工，過失情節尚非嚴重，然犯後亦矢口否認犯行，不具悔意；（九）被告
      Ｎ○○身為工地主任，怠忽職守，因叫取規格不符之混凝土灌漿，且監工上亦
      有嚴重瑕疵，致使觀邸大樓一樓至四樓之混凝土強度嚴重不足而與鋼筋崩離倒
      塌，過失情節甚重，犯後亦矢口否認犯行，未與被害人和解，毫無悔意；（十
      ）被告黃○○、丙○○因鋼筋綁紮同一介面乃大樓倒塌次因，過失情節非重，
      惟被告黃○○犯後亦矢口否認犯行，並無悔意，被告丙○○則坦承部分犯行，
      態度尚稱良好，惟均未賠償被害人；（十一）被告乙○○過量加水澆置混凝土
      ，為混凝土強度強度嚴重不足之重要原因，過失情節不輕，犯後亦飾詞狡辯，
      毫無悔意，（十二）及無辜被害人並其家屬因此案件身心均受有巨創，家園全
      毀，情狀甚為淒慘，無以平復等一切情狀，各量處如主文所示之刑，被告Ｋ○○、Ｍ○○、地○○、丁○○、Ｅ○○並均定其應執行之刑。另被告壬○○、
      Ｂ○○查無前科紀錄，已與被害人達成損害賠償之部分和解，得到被害人原諒
      ，犯後並均知悔悟，信無再犯之虞，各予宣告緩刑五年，以勵自新。
拾柒、（對起訴書的意見）公訴意旨對被告Ｋ○○、Ｍ○○、地○○、壬○○、Ｂ○○、Ａ○○、Ｎ○○、辛○○、Ｓ○○、午○○上開違反建築技術成規罪，及
      被告丙○○於文心大樓綁紮鋼筋之違反建築技術成規罪均未予起訴，惟此與起
      訴之業務過失致死罪有裁判上一罪之關係，為起訴效力所及，本院自應一併予
      以審究。又其對被告等人業務過失致重傷罪、業務過失致傷害罪亦未予起訴，
      惟此亦與起訴事實有裁判上一罪關係，為起訴效力所及，本院亦應一併予以論
      究。再者，其認被告Ｋ○○、Ｍ○○、地○○、Ｅ○○、丁○○係各觸犯一個
      業務過失致死罪，惟起訴事實已就各該大樓之過失事實予以論敘，本院自應就
      上開被告之二個過失行為均予審判。又其認被告Ｅ○○係中山國寶二期大樓及
      觀邸大樓之受託設計之結構技師，應有誤會，被告午○○部分，亦應認其僅對
      混凝土過量加水之行為負責，其餘監工部分，尚無證據證明，惟此與起訴事實
      有實質上一罪之關係，爰不另為無罪之諭知。其又認規劃設計上乃因建築圖平
      面不規則而使建物不利耐震部分，亦應更正為結構系統不規則。建築物高度不
      符部分，本院認為尚非本棟大樓倒塌之原因，亦不另為無罪之諭知。就被告黃
      ○○、丙○○對鋼筋箍筋之施作未依設計圖說以一三五度圍束部分，經查設計
      圖說之配筋圖是載明九十度箍筋，被告黃○○、丙○○既按圖施工，難認其二
      人就此部分有何違背建築技術成規之犯意，公訴人另指箍筋間距與設計圖不符
      部分，則尚無證據顯示，均說明如前，是其二人此部份犯罪即屬無從證明，惟
      此與前開犯罪事實有裁判上一罪之關係，爰不另為無罪之諭知。
乙、無罪部分：公訴人認被告Ｐ○○涉有業務過失致死罪嫌，無非以被告Ｐ○○是中
    山國寶二期大樓之監工，並為被告Ｐ○○所不否認為其論據。按犯罪事實應依證
    據認定之，無證據不得推定其犯罪事實，刑事訴訟法第一百五十四條定有明文。
    訊據被告Ｐ○○堅詞否認有何犯行，辯稱：伊係中山國寶一期監工，並非二期監
    工等語。經查：被告Ｋ○○、壬○○、Ｂ○○、乙○○、地○○等人於偵查或本
    院前幾次庭訊中雖供稱被告Ｐ○○是中山國寶二期監工云云，惟經本院再次詢問
    以確認時，被告Ｋ○○供稱：我在調查站是說不記得何人擔任監工，調查站問我
    還記得誰，我是把一、二、三期的監工跟他講，我不確定Ｐ○○是否二期監工等
    語，被告地○○則供稱：我當時是跟審判長說Ｐ○○是一期監工，是否有來二期
    當監工，要問工地主任才知道等語，被告壬○○亦供述：當時一、二、三期監工
    很多，辦公室又在一起，我對他比較有印象，應該是沒有到二期（工地）等語，
    被告乙○○則供陳：我沒有看過Ｐ○○，我把他誤以為是別人等語（均見本院卷
    宗四第二五０頁背面），被告Ｂ○○供明：我在中山二期時，Ｐ○○沒有來作監
    工等語（見本院卷宗三第三０九頁），顯然上開被告前後供述即有不一，自難為
    被告Ｐ○○是中山國寶二期大樓監工之證據。況被告黃○○亦供稱：Ｐ○○是在
    中山國寶一期大樓負責掃地及工作情形等語明確（見本院卷宗三第三０三頁及背
    面），證人林纘同並證稱：Ｐ○○是中山國寶一期大樓結構體快完成時來的，當
    時我是工地主任，我並沒有派Ｐ○○到二期當監工，因為當時工作量大，沒有辦
    法派他去當監工，我在上工時都有看到Ｐ○○，一期結束後，我到企劃部，那時
    二期也結束了，Ｐ○○在做一、二期的客戶修繕等語無訛（見本院卷宗四第二五
    ０頁），證人廖信忠（即中山國寶一期大樓水泥工）亦結稱：中山國寶一期大樓
    監工是Ｐ○○等語，證人許李添勝（即中山國寶一、二期大樓材料運輸工人）亦
    證明：中山國寶一期大樓監工在林纘同之後是Ｐ○○，沒有看過Ｐ○○到二期工
    地監工等語（均見本院卷宗四第一五五頁、第一五六頁），堪認被告Ｐ○○當時
    是中山國寶一期大樓監工，並非二期大樓監工屬實。此外，本院復查無其他積極
    證據可認被告Ｐ○○有檢察官所指之犯行，是因不能證明被告Ｐ○○犯罪，自應
    為其無罪之諭知。
據上論斷，應依刑事訴訟法第二百九十九條第一項前段、第三百零一條第一項、刑法
第二十八條、第五十六條、第二百七十六條第二項、第二百八十四條第二項、第一百
九十三條、第五十五條、第五十一條第五款、第七十四條第一款，罰金罰鍰提高標準
條例第一條前段，判決如主文。
中      華      民      國    九十      年      二      月      八      日
                                        臺灣雲林地方法院刑事第二庭
                                            審判長法官  紀  文  勝
                                            法      官  倪  彰  鴻
                                            法      官  侯  廷  昌
右正本證明與原本無異。
如不服本判決，應於判決送達後十日內向本院提出上訴狀( 應附繕本 )。
                                            書  記  官  李  清  龍
中      華      民      國    九十      年      二      月      十二    日
刑法第一百九十三條
承攬工程人或監工人於營造或拆卸建築物時，違背建築技術成規，致生公共危險者，
處三年以下有期徒刑、拘役或三千元以下罰金。
刑法第二百七十六條第二項
一、因過失致人於死者，處二年以下有期徒刑、拘役或二千元以下罰金。
二、從事業務之人，因業務上之過失犯前項之罪者，處五年以下有期徒刑或拘役，得
    併科三千元以下罰金。
刑法第二百八十四條第二項
從事業務之人，因業務上之過失傷人害者，處一年以下有期徒刑、拘役或一千元以下
罰金，致重傷者，處三年以下有期徒刑、拘役或二千元以下罰金。
附表一：
中山國寶二期大樓罹難者名單：
┌─┬────┬───────────┬─────────┬───────
│編│死者姓名│ 死   亡    時    間  │  死  亡  地  點  │  死   亡   原
│號│        │    （民國）          │                  │
├─┼────┼───────────┼─────────┼───────
│一│王添字  │八十八年九月二十一日上│雲林縣斗六市○○街│各體腔破裂、骨
│  │        │午一時五十分許 [推定] │五六巷九號十二樓  │出血性休克。地
├─┼────┼───────────┼─────────┼───────
│二│林東陽  │八十八年九月二十一日上│雲林縣斗六市○○街│各體腔破裂。
│  │        │午一時五十分          │五六巷九號十二樓  │休克。地震。
├─┼────┼───────────┼─────────┼───────
│三│黃培碩  │八十八年九月二十一日上│雲林縣斗六市○○街│胸部鈍挫傷。
│  │        │午一時五十分          │五六巷九號九樓    │窒息死。地震。
├─┼────┼───────────┼─────────┼───────
│四│鍾美慧  │八十八年九月二十一日上│雲林縣斗六市○○街│胸、腹鈍挫傷。
│  │        │午二時許              │五六巷九號九樓    │窒息、血氣胸。
├─┼────┼───────────┼─────────┼───────
│五│陳珮芸  │八十八年九月二十一日上│雲林縣斗六市○○街│頭顱破裂等。
│  │        │午二時許              │五六巷九號三樓    │休克死。地震。
├─┼────┼───────────┼─────────┼───────
│六│翁靜汶  │八十八年九月二十一日上│雲林縣斗六市○○街│頭顱破裂等。
│  │        │午二時 [推定]         │五六巷九號三樓    │休克死。地震。
├─┼────┼───────────┼─────────┼───────
│七│蔡勝鑒  │八十八年九月二十一日上│雲林縣斗六市社口里│各體腔破裂骨折
│  │        │午二時 [推定]         │大智街六八號四樓  │休克。地震。
├─┼────┼───────────┼─────────┼───────
│八│曾佑人  │八十八年九月二十一日上│雲林縣斗六市社口里│頭、胸、腹骨折
│  │        │午二時許              │大智街六八號三樓  │地震。
├─┼────┼───────────┼─────────┼───────
│九│曾庭芳  │八十八年九月二十一日上│雲林縣斗六市社口里│壓傷。
│  │        │午二時許              │大智街六八號三樓  │各體腔破裂。地
├─┼────┼───────────┼─────────┼───────
│十│陳素蘭  │八十八年九月二十一日上│雲林縣斗六市社口里│頭部外傷。
│  │        │午二時○分            │大智街六八號五樓  │地震。
├─┼────┼───────────┼─────────┼───────
│十│黃勝誌  │八十八年九月二十二日下│雲林縣斗六市社口里│壓傷。
│一│        │午十四時 [發現時間]   │大智街六八號三樓  │窒息。地震。
├─┼────┼───────────┼─────────┼───────
│十│沈柏萱  │八十八年九月二十一日上│雲林縣斗六市○○街│胸部鈍挫傷。
│二│        │午一時五十分          │五六巷五號三樓    │血氣胸。地震。
├─┼────┼───────────┼─────────┼───────
│十│張士鴻  │八十八年九月二十一日上│雲林縣斗六市○○街│重物壓迫胸部。
│三│        │午一時五十分          │五六巷九號十樓    │休克、窒息。地
├─┼────┼───────────┼─────────┼───────
│十│宋秀萍  │八十八年九月二十一日上│雲林縣斗六市○○街│外呼吸道壓迫。
│四│        │午一時五十分許 [推定] │五六巷九號六樓    │窒息死。地震。
│  │        │                      │                  │
├─┼────┼───────────┼─────────┼───────
│十│謝文福  │八十八年九月二十一日上│雲林縣斗六市○○街│胸部鈍挫傷。
│五│        │午一時五十分          │五六巷九號六樓    │血氣胸。地震。
├─┼────┼───────────┼─────────┼───────
│十│李黃素花│八十八年九月二十一日上│雲林縣斗六市○○街│胸腔破裂、骨折
│六│        │午一時五十五分許[推定]│七二號一樓        │出血性休克。地
├─┼────┼───────────┼─────────┼───────
│十│黃麗雲  │八十八年九月二十一日上│雲林縣斗六市○○街│肋骨骨折。
│七│        │午一時五十分          │六六號五樓        │血氣胸。地震。
└─┴────┴───────────┴─────────┴───────
中山國寶二期大樓受傷者名單：
┌─┬────┬─────────┬────────────┬──────
│編│被 害 人│受  傷  地  點    │      傷        勢      │   備
│號│        │                  │                        │
├─┼────┼─────────┼────────────┼──────
│一│庚○○  │雲林縣斗六市○○街│雙腳壓迫性腔隙症候群    │由法定代理人
│  │        │十二號二樓        │左腳膝關節以下截斷（屬重│提出告訴
│  │        │                  │傷害）                  │
├─┼────┼─────────┼────────────┼──────
│二│Ｇ○○  │雲林縣斗六市○○街│第五腰椎爆裂性骨折合併脊│由其母黃楊美
│  │        │六十六號三 樓     │髓管壓迫、第五腰椎及第一│提出告訴
│  │        │                  │薦椎脫位性粉碎骨折、下肢│
│  │        │                  │麻木無力（中度肢障屬重傷│
│  │        │                  │害）                    │
├─┼────┼─────────┼────────────┼──────
│三│申○○  │雲林縣斗六市○○街│左側臂神經叢傷害，左上肢│申○○提出告
│  │        │五十六巷九號十樓  │功能全廢（屬重傷害）    │
├─┼────┼─────────┼────────────┼──────
│四│未○○  │雲林縣斗六市○○街│兩手臂挫傷併皮膚缺損    │未○○提出告
│  │        │六十八號九樓      │                        │
├─┼────┼─────────┼────────────┼──────
│五│Ｊ○○  │雲林縣斗六市○○街│右下肢內踝處撕裂傷合併右│其夫Ｈ○○代
│  │        │五十六巷九號四樓  │脛神經損傷，撕裂傷口大小│告訴
│  │        │                  │約 4公分 ×1公分，第五腰│
│  │        │                  │椎及薦椎脊椎滑脫，懷孕六│
│  │        │                  │星期不宜繼續懷孕，顧及母│
│  │        │                  │體健康，88.10.20實施人工│
│  │        │                  │流產                    │
├─┼────┼─────────┼────────────┼──────
│六│亥○○  │雲林縣斗六市○○街│肌肉溶解症、急性腎衰竭，│
│  │        │五十六巷五號六樓  │上腸胃道大量出血，肺炎（│
│  │        │                  │中度肢障屬重傷害）      │
├─┼────┼─────────┼────────────┼──────
│七│辰○○  │雲林縣斗六市○○街│坐骨神經及腓神經壓迫性傷│
│  │        │五十六巷五號三樓  │害及左下肢無力          │
├─┼────┼─────────┼────────────┼──────
│八│Ｃ○○  │雲林縣斗六市○○街│兩大腿及兩小腿挫傷      │承租人
│  │        │六十六號四樓      │                        │
├─┼────┼─────────┼────────────┼──────
│九│戊○○  │雲林縣斗六市○○街│右下肢開放性骨折合併蜂窩│
│  │        │五十六巷九號十二樓│組織炎                  │
├─┼────┼─────────┼────────────┼──────
│十│丑○○  │雲林縣斗六市○○街│左腕大裂傷併正中神經斷裂│
│  │        │六十六號九樓      │，曲指總肌腱斷裂（食指、│
│  │        │                  │中指）掌長肌腱斷裂      │
├─┼────┼─────────┼────────────┼──────
│十│寅○○  │雲林縣斗六市○○街│背部及右小腿擦傷，前胸及│
│一│        │六十八號六樓      │左小腿挫傷              │
├─┼────┼─────────┼────────────┼──────
│十│宇○○  │雲林縣斗六市○○街│右腳壓榨傷併足裂傷      │
│二│        │五十六巷五號六樓  │                        │
├─┼────┼─────────┼────────────┼──────
│十│己○○  │雲林縣斗六市○○街│右下肢挫傷、背部挫傷、左│
│三│        │五十六巷五號六樓  │跟骨處裂傷              │
└─┴────┴─────────┴────────────┴──────
附表二：
觀邸大樓罹難者名單：
┌─┬────┬───────────┬─────────┬───────
│編│死者姓名│ 死   亡    時    間  │  死  亡  地  點  │  死   亡   原
│號│        │    （民國）          │                  │
├─┼────┼───────────┼─────────┼───────
│一│陳亞暉  │八十八年九月二十一日上│雲林縣斗六市○○街│頭蓋骨破裂。骨
│  │        │午一時五十分 [推定]   │一六一號店十八    │休克死。地震。
├─┼────┼───────────┼─────────┼───────
│二│林玉珊  │八十八年九月二十一日上│雲林縣斗六市○○街│頭蓋骨破裂。
│  │        │午一時五十分          │一六一號店十八    │休克。地震。
├─┼────┼───────────┼─────────┼───────
│三│陳  秀  │八十八年九月二十一日上│雲林縣斗六市○○里○○道阻塞。
│  │        │午二時許              │林北街十二號二樓  │窒息死。地震。
├─┼────┼───────────┼─────────┼───────
│四│饒盈顯  │八十八年九月二十一日上│雲林縣斗六市○○里○○道阻塞。
│  │        │午二時                │林北街十二號二樓  │窒息死。地震。
├─┼────┼───────────┼─────────┼───────
│五│蔡伊婷  │八十八年九月二十一日上│雲林縣斗六市公正里│頭部外傷。
│  │        │午二時○分            │林北街十二號二樓  │地震。
├─┼────┼───────────┼─────────┼───────
│六│張元泓  │八十八年九月二十一日上│雲林縣斗六市○○街│呼吸道阻塞。
│  │        │午一時五十五分許[推定]│觀邸十二號四樓之三│窒息死。地震。
├─┼────┼───────────┼─────────┼───────
│七│劉翠穗  │八十八年九月二十一日上│雲林縣斗六市○○街│頭、胸壓傷
│  │        │午二時許              │十二號三樓之二    │休克、地震。
├─┼────┼───────────┼─────────┼───────
│八│余吉人  │八十八年九月二十一日上│雲林縣斗六市○○街│壓傷。
│  │        │午二時許              │十二號三樓之二    │窒息。地震。
├─┼────┼───────────┼─────────┼───────
│九│葉羅碧霞│八十八年九月二十一日上│雲林縣斗六市○○街│頭蓋骨破裂、骨
│  │        │午二時許              │十二號四樓之二    │休克死。地震。
├─┼────┼───────────┼─────────┼───────
│十│葉炯雄  │八十八年九月二十一日上│雲林縣斗六市○○街│頭蓋骨破裂、骨
│  │        │午二時許[推定]        │十二號四樓之二    │休克死。地震。
├─┼────┼───────────┼─────────┼───────
│十│張丹薰  │八十八年九月二十一日上│雲林縣斗六市○○街│頭、胸壓傷。
│一│        │午二時許              │十二號三樓之三    │頭顱骨破裂。地
├─┼────┼───────────┼─────────┼───────
│十│林劭謙  │八十八年九月二十一日上│雲林縣斗六市○○街│頭、胸壓傷。
│二│        │午二時                │十二號三樓之三    │頭顱骨破裂。地
├─┼────┼───────────┼─────────┼───────
│十│張恒華  │八十八年九月二十一日上│雲林縣斗六市○○街│重物胸部壓迫。
│三│        │午二時許              │十二號三樓之三    │窒息。地震。
├─┼────┼───────────┼─────────┼───────
│十│彭如貝  │八十八年九月二十一日上│雲林縣斗六市○○街│壓傷。
│四│        │午一時五十五分        │十二號三樓之一    │窒息。地震。
├─┼────┼───────────┼─────────┼───────
│十│蔡妲涓  │八十八年九月二十一日上│雲林縣斗六市○○街│各體腔破裂、骨
│五│        │午一時五十五分許[推定]│十二號三樓之一    │出血性休克。地
├─┼────┼───────────┼─────────┼───────
│十│萬預章  │八十八年九月二十一日  │雲林縣斗六市○○街│肋骨骨折。
│六│        │                      │十二號一樓[守衛室]│血氣胸。地震。
├─┼────┼───────────┼─────────┼───────
│十│蕭舜文  │八十八年九月二十五日下│雲林縣斗六市○○街│各體腔鈍挫傷等
│七│        │午七時三十分許[推定]  │十二號四樓之一    │敗血性休克。地
└─┴────┴───────────┴─────────┴───────
觀邸大樓受傷者名單：
┌─┬────┬─────────┬────────────┬──────
│編│被 害 人│受  傷  地  點    │      傷        勢      │   備
│號│        │                  │                        │
├─┼────┼─────────┼────────────┼──────
│一│酉○○  │雲林縣斗六市○○街│右大腿、小腿壓傷，右側膝│其父戌○○代
│  │        │十二號五樓之二    │上截肢手術（右腿鋸斷屬重│告訴
│  │        │                  │傷害）                  │
├─┼────┼─────────┼────────────┼──────
│  │卯○○  │雲林縣斗六市○○街│四肢及軀幹多處撕裂、擦挫│提出告訴
│二│        │十二號四樓之三    │傷併肌溶解症、腓總神經受│
│  │        │                  │損併垂足（左足）        │
├─┼────┼─────────┼────────────┼──────
│三│巳○○  │同右              │軀幹及四肢多處擦挫傷    │其法定代理人
├─┼────┼─────────┼────────────┼──────
│四│Ｒ○○  │雲林縣斗六市○○街│多處擦傷暨右膝挫傷      │提出告訴
│  │        │十二號四樓之一    │                        │
├─┼────┼─────────┼────────────┼──────
│五│Ｕ○○  │同右              │上肢多處擦傷            │提出告訴
├─┼────┼─────────┼────────────┼──────
│六│蕭舜鴻  │同右              │右大腿內側、左臀部多處撕│提出告訴
│  │        │                  │裂傷、右足底穿刺傷      │
└─┴────┴─────────┴────────────┴──────


司法院資訊處製作；財團法人民間司法改革基金會備份。
